ACORDAO-COMPLETO-2353549

ACÓRDÃO 1039/2019 ATA 15/2019 - PLENÁRIO

VISTOS, relatados e discutidos estes autos de representação, em que se apreciam, nesta fase, pedidos de reexame interpostos pela União, no interesse do então Ministério dos Transportes, Portos e Aviação Civil, atual Ministério da Infraestrutura; e pela empresa Libra Terminais S/A contra o Acórdão 1171/2018-TCU-Plenário, em que este Tribunal, entre outras deliberações, determinou à pasta ministerial que declarasse a "nulidade do Segundo Termo Aditivo ao Contrato PRES 32/98, celebrado, em 2/9/2015, com a Libra Terminais S.A., por ilegalidade insanável e expressiva potencialidade de dano ao erário", além dos comandos acessórios pertinentes;
ACORDAM os Ministros do Tribunal de Contas da União, reunidos em Sessão do Plenário, diante das razões expostas pelo Relator, em:
9.1 nos termos do art. 48 da Lei 8.443/1992, conhecer dos pedidos de reexame, para, no mérito, negar-lhes provimento, mantendo, em seus exatos termos, o Acórdão 1171/2018-TCU-Plenário e seu complementar Acórdão 2142/2018-TCU-Plenário;
9.2 dar ciência deste Acórdão, bem como do Relatório e Voto que o fundamentam, ao Ministro de Estado da Infraestrutura, à Codesp, à Antaq, à Libra Terminais S.A., à Libra Terminal Santos S.A., à 3ª Câmara de Coordenação e Revisão do Ministério Público Federal, à Procuradoria da República no Município de Santos e à Procuradoria da República no Distrito Federal (TC Processo 027.222/2017-9) ;
9.3 alertar o Ministro de Estado da Infraestrutura acerca da determinação expedida no subitem 9.3 do Acórdão 1178/2018-TCU-Plenário, enviando-lhe cópia integral da referida deliberação, bem como dos respectivos Relatório e Voto:
9.3. determinar, cautelarmente, ao MTPA e à Agência Nacional de Transportes Aquaviários - Antaq a adoção de medidas imediatas para realização de nova licitação destinada ao arrendamento das áreas abrangidas pelo segundo termo aditivo ao Contrato PRES 32/98, devendo apresentar ao TCU, em 30 dias, plano de ação que detalhe as medidas necessárias; com indicação dos prazos para implementação de cada atividade e dos respectivos responsáveis, de forma que todo o processo necessário à assunção das áreas pelo vencedor do certame esteja concluído e o novo contrato possa entrar em vigor antes de 16/5/2020; (grifos acrescidos) .
 9.4	encaminhar os autos à SeinfraPortoFerrovia, em face do monitoramento e demais providências ordenadas no subitem 9.6 do Acórdão 1178/2018-TCU-Plenário, ora recorrido, especialmente quanto aos procedimentos relativos à licitação ordenada no subitem 9.3 do mesmo acórdão.

Pedido de reexame contra acórdão que proferiu determinações e recomendação em processo de representação sobre irregularidades na prorrogação antecipada de contratos relativos à exploração dos terminas 33, 35 e 37 do Porto de Santos, arrendados a empresas do grupo Libra (Libra Terminais S/A e Libra Terminal 35 S/A).

Em que pese o percuciente voto do ilustre Ministro-Relator Raimundo Carreiro, que acompanhou os bem elaborados pareceres da unidade técnica e do Ministério Público junto ao TCU, entendo pertinente tecer algumas considerações adicionais. Antecipo que concordo com o encaminhamento sugerido pelo Relator, mas por fundamentos diversos.
2.	Nestes autos, são apontados diversos questionamentos acerca da juridicidade do segundo aditamento do Contrato PRES 32/98, celebrado entre a Companhia Docas do Estado de São Paulo - Codesp e o Consórcio Libra-Boreal, por meio do qual foram unificados três contratos anteriormente firmados com empresas do grupo Libra (mediante suas prorrogações antecipadas) , adensadas áreas contíguas e estabelecido um único prazo de vigência do contrato (4/9/2035) .
3.	Como fiz no julgamento inicial de mérito, entendo pertinente a delimitação da matéria submetida ao crivo do contraditório para uma adequada tomada de decisão, observado o princípio do devido processo legal.
4.	Mediante o Ofício 687/2016, de 31/10/2016 (peça 26) , foi efetuada a oitiva do grupo Libra para que se manifestasse sobre o "possível descumprimento do inciso II, § 1º, artigo 13, do Decreto 8.465/2015, conforme explicações especificadas nos parágrafos 48 a 108 da instrução da Unidade Técnica". 
5.	Já o Ofício 220/2017, de 25/5/2017 (peça 59) , promoveu diligência junto ao grupo Libra para que "caso seja do seu interesse, encaminhe a este Tribunal as informações que julgar cabíveis acerca da situação atual do Segundo Termo Aditivo ao Contrato PRES 32/1998 e do procedimento arbitral instaurado em conjunto com a Codesp".
6.	Verifico que não foram submetidos ao crivo do contraditório eventuais questionamentos acerca do interesse público que levou a Codesp a optar pela prorrogação contratual dos arrendamentos em questão em detrimento de realizar licitação que envolvesse as áreas unificadas e com o adensamento de área contígua. 
7.	Entendo que as prorrogações desnaturaram de forma significativa os objetos das licitações que redundaram nos três contratos anteriores de arrendamento do grupo Libra. Assim, como a opção por não realizar licitação deve ser uma medida excepcional, devidamente justificada, que atenda o interesse público, os gestores públicos e a arrendatária deveriam ter sido instados a se manifestar a respeito para que o Tribunal considerasse tal fato como mais um argumento apto a declarar a nulidade do segundo aditamento do Contrato PRES 32/98. 
8.	Assim, de acordo com a delimitação da matéria impugnada, fixada nas oitivas realizadas, não cabe utilizar a ausência de interesse público como argumento para deduzir nulidade do termo aditivo em questão. 
II
9.	A meu sentir, o § 1º do art. 13 do Decreto 8.465/2015 parece extrapolar os limites regulamentares, pois a mera existência de juízo arbitral, atendidas determinadas circunstâncias, permitiria juridicamente a prorrogação antecipada de contratos de arrendamentos portuários.
10.	Pois bem, o caput art. 62 da Lei 12.815/2012 dispõe:  
"Art. 62. O inadimplemento, pelas concessionárias, arrendatárias, autorizatárias e operadoras portuárias no recolhimento de tarifas portuárias e outras obrigações financeiras perante a administração do porto e a Antaq, assim declarado em decisão final, impossibilita a inadimplente de celebrar ou prorrogar contratos de concessão e arrendamento, bem como obter novas autorizações"  (Grifou-se) .  
11.	De acordo com a lei, as contratadas que estiverem com pendências financeiras perante a administração portuária ou a Antaq estão impedidas de celebrar ou prorrogar contratos de concessão e arrendamento. Além disso, a situação de inadimplência deve ser declarada em "decisão final". Não há, contudo, maiores esclarecimentos sobre se essa decisão deve ser administrativa ou judicial.
12.	Caso o legislador entendesse que deveria haver uma manifestação definitiva do Poder Judiciário, teria usado a expressão "decisão transitada em julgado" ou outra similar, as quais são amplamente utilizadas em diplomas normativos. Ademais, permitir que um simples questionamento judicial possibilitasse a prorrogação contratual esvaziaria o intento do legislador que foi de estimular que as contratadas cumprissem suas obrigações perante a administração do porto e a Antaq. 
13.	Assim, sou de opinião que a decisão final a que se refere o dispositivo legal é a decisão final no âmbito administrativo. Esse, por sinal, é o entendimento manifestado no Parecer 14/2013 da Comissão Mista do Congresso Nacional que analisou a Medida Provisória 595/2012 e elaborou o Projeto de Lei de Conversão 9/2013 (peça 82, p. 10) .
14.	Por consequência, o fato de a inadimplência ter sido discutida no Poder Judiciário ou em juízo arbitral não afasta o impedimento estabelecido na norma legal em questão.
15.	Ademais, a discussão acerca da ausência de depósito da quantia correspondente ao valor provisório da obrigação litigiosa perde seu sentido lógico, pois atualmente não existe mais litígio. Lembro que, após a decisão inicial do TCU, foi proferida a sentença definitiva arbitral, que julgou improcedentes todos os pedidos formulados por Libra Terminais S.A. e Libra Terminal Santos S.A., ambas em recuperação judicial, julgando procedentes, por outro lado, os pedidos da Codesp e da União para que as referidas empresas fossem condenadas solidariamente a arcar com a totalidade dos valores vencidos e não pagos desde a data da assinatura do Contrato Pres 32/98, incluindo juros, correção monetária e multas. 
16.	Por esses fundamentos, não necessariamente coincidentes com aqueles apresentados pelo Relator, acolho a proposta de encaminhamento formulada no sentido de negar provimento aos apelos. 
TCU, Sala das Sessões Ministro Luciano Brandão Alves de Souza, em 8 de maio de 2019.
BENJAMIN ZYMLER
Redator

Agência Nacional de Transportes Aquaviários; Companhia Docas do Estado de São Paulo; Ministério dos Transportes, Portos e Aviação Civil (extinta); Secretaria de Portos (extinta).

3. Interessados/Responsáveis/Recorrentes:
3.1. Interessados: Libra Terminais S.A. (33.813.452/0001-41); Ministério dos Transportes, Portos e Aviação Civil (extinto e sucedido pelo Ministério da Infraestrutura) 
3.2. Recorrentes: Ministério dos Transportes, Portos e Aviação Civil (atual Ministério da Infraestrutura); Libra Terminais S.a. (33.813.452/0001-41).

13.1. Ministros presentes: José Mucio Monteiro (Presidente), Walton Alencar Rodrigues, Benjamin Zymler, Raimundo Carreiro (Relator) e Ana Arraes.
13.2. Ministros-Substitutos convocados: Augusto Sherman Cavalcanti e Marcos Bemquerer Costa.
13.3. Ministro-Substituto presente: André Luís de Carvalho.

RAIMUNDO CARREIRO

Ministra Ana Arraes.

Trata-se de pedidos de reexame interpostos pela União, no interesse do então Ministério dos Transportes, Portos e Aviação Civil (peças 190-193) , atual Ministério da Infraestrutura; e pela empresa Libra Terminais S/A (peça 199) contra o Acórdão 1171/2018-TCU-Plenário (peça 141, Rel. Min. Ana Arraes) , vazado nos seguintes termos:
9.1. conhecer desta representação e considerá-la procedente;
9.2. assinar prazo de 15 dias, com fundamento no art. 71, inciso IX, da Constituição Federal, c/c o art. 45 da Lei 8.443/1992, para que o Ministério dos Transportes, Portos e Aviação Civil - MTPA adote as medidas necessárias ao exato cumprimento da lei, declarando a nulidade do Segundo Termo Aditivo ao Contrato PRES 32/98, celebrado, em 2/9/2015, com a Libra Terminais S.A., por ilegalidade insanável e expressiva potencialidade de dano ao erário;
9.3. determinar, cautelarmente, ao MTPA e à Agência Nacional de Transportes Aquaviários - Antaq a adoção de medidas imediatas para realização de nova licitação destinada ao arrendamento das áreas abrangidas pelo segundo termo aditivo ao Contrato PRES 32/98, devendo apresentar ao TCU, em 30 dias, plano de ação que detalhe as medidas necessárias; com indicação dos prazos para implementação de cada atividade e dos respectivos responsáveis, de forma que todo o processo necessário à assunção das áreas pelo vencedor do certame esteja concluído e o novo contrato possa entrar em vigor antes de 16/5/2020;
9.4. recomendar ao MTPA e à Antaq que, na promoção da nova licitação determinada no subitem anterior, seja considerada a opção de unificação das áreas, de modo a tornar mais atrativo o referido certame e mais eficiente a exploração dos terminais;
9.5. tendo em vista o comando ínsito no item 9.2 e o princípio da continuidade do serviço público, o MTPA poderá, se assim entender necessário, autorizar, excepcionalmente, em caráter precário, a continuidade da exploração, pela atual concessionária, do objeto dos contratos PRES 11/95 (terminal 37) e PRES 32/98 (terminal 35) , para que a empresa vencedora da licitação a que se refere item 9.3 possa assumir esse encargo logo após o término da vigência do contrato DP/019.2000 (terminal 33) , que ocorrerá em 16/05/2020;
9.6. determinar à SeinfraPortoFerrovia que:
9.6.1. instaure processo de monitoramento para verificar o cumprimento das medidas indicadas nesta deliberação e de acompanhamento da execução das medidas previstas no plano de ação a que alude o item 9.3;
9.6.2. autue processo apartado, com cópia das peças pertinentes dos presentes autos, para apurar:
9.6.2.1. as responsabilidades pelo descumprimento do art. 13, §§ 1º, II, e 8º, do Decreto 8.465/2015;
9.6.2.2. a fundamentação e o interesse público que sustentam a opção por unificar e prorrogar antecipadamente os contratos relativos aos terminais 33, 35 e 37, em detrimento da licitação daquelas áreas, dando oportunidade à atual arrendatária para que se manifeste;
9.6.2.3. as responsabilidades pela morosidade na efetiva instalação do procedimento arbitral e pelo descumprimento ao subitem 5.5 e aos subitens 5.5.1 e 5.5.2 do termo de compromisso arbitral celebrado, em 2/9/2015, pela União e a Codesp, de um lado, com as empresas Libra Terminais S.A. e a Libra Terminal 35 S.A. (atual denominação: Libra Terminal Santos S.A.) , do outro;
9.6.2.4. a ocorrência de violação aos arts. 9º, § 4º, inciso II, e 13, § 7º, do Decreto 8.465/2015 e ao art. 7º, I, da Portaria SEP/PR 349/2014, bem como as respectivas responsabilidades.
9.7. autorizar a SeinfraPortoFerrovia a promover diligências com vistas ao compartilhamento de provas produzidas no âmbito das investigações em curso acerca de suposto esquema criminoso para beneficiar arrendatárias que operam no Porto de Santos, caso repute essa medida necessária ou conveniente para instrução do processo apartado de responsabilização ou para fins de nova fiscalização/representação;
9.8. dar ciência desta deliberação ao MTPA, à Codesp, à Antaq, à Libra Terminais S.A., à Libra Terminal Santos S.A., à 3ª Câmara de Coordenação e Revisão do Ministério Público Federal, à Procuradoria da República no Município de Santos e à Procuradoria da República no Distrito Federal (TC Processo 027.222/2017-9) ;
9.9. considerar o presente processo como de urgente tramitação, para efeito de trâmite na SeinfraPortoFerrovia, em vista do interesse público que alberga.
2.	Em sede de embargos de declaração, foi proferido o Acórdão 2142/2018-TCU-Plenário (peça 178) , com o seguinte esclarecimento: 
9.2. esclarecer aos embargantes que, aliado à declaração de nulidade determinada pelo subitem 9.2 do Acórdão 1171/2018-TCU-Plenário, a ser feita em até 15 (quinze) dias, pode ser admitida, se necessária, a vigência precária do segundo termo aditivo ao Contrato PRES 32/98 até que seja concluído novo processo licitatório, tendo como data-limite 16/05/2020, consoante autorizado pelo subitem 9.5 do Acórdão 1171/2018-TCU-Plenário.
3.	O despacho de admissibilidade dos pedidos de reexame foi exarado pelo Ministro José Múcio Monteiro, primeiro relator designado, sendo objeto de agravos interpostos pelos mesmos recorrentes, quando o feito veio a minha relatoria, em 14/1/2019, nos termos do art. 152 do Regimento Interno deste Tribunal. 
4.	O móvel dos agravos foi a negativa de efeito suspensivo aos pedidos de reexame, combinada com a expedição de medida cautelar (adiante descrita) na decisão de admissibilidade, sendo tais recursos apreciados mediante o Acórdão 215/2019-TCU-Plenário, de 6/2/2019, por mim relatado, verbis:
9.1 conhecer dos agravos, para no mérito, dar-lhes provimento parcial, de modo a conferir efeito suspensivo aos pedidos de reexame interpostos pela União (peças 190 a 193) e pela Libra Terminais S/A (peça 199) , contra o Acórdão 1171/2018-TCU-Plenário, a incidir sobre os subitens 9.2 e 9.6.2 do referido acórdão;
9.2   referendar a medida cautelar ordenada no subitem 8.2 do despacho agravado, no sentido de "suspender o Segundo Termo Aditivo ao Contrato PRES 32/98, autorizando, excepcionalmente, em caráter precário, a continuidade da exploração, pela atual concessionária, do objeto dos Contratos PRES 11/95  (terminal 37) e PRES 32/98 (terminal 35) , para que a empresa vencedora da licitação a que se refere o item 9.3 do Acórdão 1171/2018-TCU-Plenário possa assumir esse encargo logo após o término da vigência do Contrato DP/019.2000 (terminal 33) , que ocorrerá em 16/05/2020, ante a existência dos pressupostos do fumus boni iuris e do periculum in mora, com fundamento no poder geral de cautela assegurado ao TCU pelo STF;"
9.3 determinar o retorno dos autos para a Secretaria de Recursos, para a instrução dos pedidos de reexame;
9.4 considerando a natureza urgente da matéria, expressa no subitem 9.9 do Acórdão 1171/2018-TCU-Plenário, fixar o prazo de até 30 (trinta) dias para a instrução dos pedidos de reexame pela Serur e submissão ao Ministério Público de Contas, para manifestação no prazo de 15 (quinze) dias a contar da data do recebimento dos autos independentemente da interposição de outros recursos;
9.5 determinar à SeinfraPortoFerrovia que proceda à imediata autuação do processo de monitoramento ordenado no subitem 9.6.1 do Acórdão 1171/2018-TCU-Plenário, caso ainda não o tenha feito, e realize as diligências necessárias para verificar o estágio de cumprimento da determinação vazada no subitem 9.3 do mesmo acórdão, especialmente quanto ao plano de ação voltado à "realização de nova licitação destinada ao arrendamento das áreas abrangidas pelo segundo termo aditivo ao Contrato PRES 32/98", devendo promover as ações de monitoramento a cada 30 (trinta) dias, até a adjudicação do (s) objeto (s) ou outro fato que implique o encerramento legítimo da licitação, tendo como data limite, nos termos do subitem 9.2 do Acórdão 2142/2018-TCU-Plenário, o dia 16/5/2020;
9.6 determinar à Antaq e ao Ministério da Infraestrutura que, em face do monitoramento determinado no subitem 9.6.1 do Acórdão 1171/2018-TCU-Plenário, e da determinação contida no subitem 9.5 do presente acórdão, deverá ser informado, mensalmente, a este Tribunal sobre o estágio das providências inerentes à nova licitação para o arrendamento das áreas abrangidas pelo segundo termo aditivo ao Contrato PRES 32/98;
9.7 dar ciência deste Acórdão aos recorrentes e demais interessados.
5.	Reproduzo a seguir, com ajustes de forma, o teor principal da instrução conclusiva lavrada no âmbito da Secretaria de Recursos (Serur) , cuja proposta de encaminhamento foi endossada pela direção da unidade e pelo Ministério Público de Contas (peças 242 a 245) :
            (...) 
HISTÓRICO
  O processo teve origem em representação, formulada pela então SeinfraHidroFerrovia (atual SeinfraPortoFerrovia) sobre irregularidades na prorrogação antecipada de contratos relativos à exploração dos terminas 33, 35 e 37 do Porto de Santos, arrendados a empresas do grupo Libra (Libra Terminais S/A e Libra Terminal 35 S/A) .
Considerando que esses terminais eram contíguos e que a unificação das áreas poderia propiciar uma gestão mais eficiente dos serviços portuários, o ato de prorrogação antecipada (Segundo Termo Aditivo ao Contrato PRES 32/98, peça 1) promoveu não só a extensão do prazo dos arrendamentos, mas também a prévia unificação dos três ajustes originais, a saber:
	a) o Contrato PRES 32/98, relativo ao Terminal 35, com vencimento em 25/6/2018;
	b) o Contrato DP 019/2000, referente ao Terminal 33, com vencimento em 16/5/2020; e
	c) o Contrato PRES 11/95, do Terminal 37, com vencimento em 4/9/2015.
Além de unificar esses três contratos e prorrogar a vigência do contrato resultante, já unificado, o aditivo em questão também acresceu ao arrendamento uma área localizada entre os terminas 35 e 37, conhecida como enclave. Com a unificação e o adensamento da área do enclave, a empresa Libra Terminais S/A (que assumiu a titularidade do contrato unificado, cf. peça 1, p. 1) passou a deter o controle, até 4/9/2035, de área portuária de 199.766m², estimando-se uma receita bruta da arrendatária da ordem de R$ 11,5 bilhões (cláusula décima segunda, peça 1, p. 13) .
Após a devida instrução do processo, o Tribunal declarou a ilegalidade da prorrogação antecipada fixando prazo para anulação do aditivo que viabilizou o arranjo. Considerou-se, em síntese, que a prorrogação antecipada prevista na Lei 12.815/2013 sujeita-se a condições que não foram atendidas no caso concreto.
Nesse sentido, evidenciou-se, no julgamento, que desde o início da vigência do Contrato PRES 32/98 a arrendatária não pagava integralmente os valores devidos pelo arrendamento, alegando o descumprimento, pela Codesp, de obrigações do poder concedente (a exemplo da falta de dragagem, da redução da área operacional arrendada, entre outras) .
A Codesp e as arrendatárias já vinham litigando há mais de quinze anos, nas esferas administrativa e judicial, com imputações recíprocas de inadimplemento e descumprimento de responsabilidades (cf. peça 1, p. 3, item 15) . A dívida do arrendamento, atualizada até 31/8/2017, ultrapassava 2,7 bilhões de reais, segundo estimativa de consultoria contratada pela Codesp (peça 90) . 
Em 02/09/2015 a União, por meio da então SEP/PR (sucedida pelo Ministério dos Transportes, Portos e Aviação Civil, atual Ministério da Infraestrutura) , e as arrendatárias (Libra 35 e Libra Terminais) , com interveniência da Antaq e da Codesp, assinaram termo de compromisso arbitral, o que viabilizou a extinção dos processos em curso no Poder Judiciário, transferindo-se a solução da controvérsia para a via arbitral. Nessa mesma data foi celebrado o termo aditivo de prorrogação dos contratos, em exame neste processo.
Quando da prorrogação dos contratos, a arrendatária Libra 35 (cujas obrigações foram sub-rogadas pela Libra Terminais, titular do contrato unificado) não estava adimplente com suas obrigações financeiras, muito embora existisse o compromisso de submeter o litígio, até então judicializado, à arbitragem.
Analisando os fatos, o Tribunal entendeu que, nos termos do art. 62 da Lei 12.815/2013, o inadimplemento da arrendatária impossibilitava a prorrogação dos contratos em questão. Ponderou que, ao regulamentar a Lei dos Portos, o Decreto 8.465/2015 teria autorizado, indevidamente, a prorrogação de concessões potencialmente inadimplentes. E mesmo que assim não fosse, a prorrogação em exame não atenderia aos requisitos do decreto, tanto pelo "descumprimento da exigência de pagamento prévio da obrigação litigiosa" (art. 13, § 1º, inciso II) , quanto por ser "evidente a ausência de interesse público na prorrogação antecipada", uma vez que "a arrendatária nunca atingiu a movimentação projetada para os terminais 33 e 35" (segundo relatório elaborado pela Codesp, peça 4) .
Com base nesses dois fundamentos principais, que serão detalhados ao longo do exame dos recursos, o Tribunal concluiu pela irregularidade do procedimento e fixou prazo para que o ministério declare a nulidade do ato de unificação e prorrogação antecipada dos ajustes, "por ilegalidade insanável e expressiva potencialidade de dano ao erário".
Com a anulação do ato, apenas o Terminal 33 permaneceria com cobertura contratual válida para a exploração (com vigência até 16/5/2020) . Quanto aos outros dois terminais, um dos contratos já havia expirado (em 4/9/2015, Terminal 37) e o outro expiraria em breve (em 25/6/2018, Terminal 35) .
Assim, e para preservar a regularidade, continuidade e eficiência na prestação dos serviços, o Tribunal admitiu a vigência do termo aditivo de unificação até 16/5/2020, data em que se extinguirá o último dos três contratos, relativo ao terminal 33. Com isso, a continuidade da exploração dos terminais 35 e 37 continuou possível, em caráter precário, até a referida data.
Em acréscimo, foi determinado ao ministério e à Antaq que realizem nova licitação destinada ao arrendamento da área, de forma que o contrato resultante da nova licitação possa entrar em vigor quando do encerramento das atuais concessões, em 16/5/2020.
Por fim, foi também determinada a formação de apartado para avaliar eventuais responsabilidades dos gestores do ministério, da Antaq e principalmente da Codesp pela inobservância das normas de regência do caso concreto, bem como pela morosidade na instauração do procedimento arbitral.
Contra a decisão foram interpostos pedidos de reexame pelo ministério (peças 190-193) e pela empresa Libra Terminais (peça 199) , que se examinam nesta oportunidade. 
Foram também interpostos agravos (peças 214 e 218) contra o despacho de peça 209, que admitiu os pedidos de reexame sem efeito suspensivo e adotou medida cautelar para preservar a vigência, em caráter precário, dos contratos, até 16/5/2020, nos moldes do item 9.5 do acórdão.
Os agravos foram apreciados pelo Acórdão 215/2019-TCU-Plenário (peça 227, rel. Min. Raimundo Carreiro) , que, entre outras providências, referendou a medida cautelar, bem como conferiu efeito suspensivo aos pedidos de reexame, limitando sua incidência, contudo, aos itens 9.2 e 9.6.2 do acórdão recorrido.
ADMISSIBILIDADE
Reiteram-se as propostas de conhecimento dos recursos, formuladas nos exames preliminares de peças 201 e 202 e acolhidas pelo relator, Ministro José Múcio, mediante o Despacho de peça 209. Atualmente os recursos estão sob a relatoria do Ministro Raimundo Carreiro, nos termos do art. 152 do RITCU.
EXAME DE MÉRITO
DELIMITAÇÃO DA ANÁLISE 
O recurso da empresa Libra Terminais S/A está estruturado em torno de três grandes objetivos, que também servem para delimitar a análise, quais sejam:
	a)  restringir o fundamento da decisão do Tribunal aos aspectos de legalidade do termo aditivo, excluindo-se do debate qualquer indagação sobre o interesse público na prorrogação dos contratos;
	b)  uma vez restrito o objeto do debate à questão da legalidade, demonstrar que "inexistiu qualquer violação ao art. 13, §§ 1º, II, e 8º, do Decreto 8.465/2015", não havendo justificativa para a nulidade decretada pelo Tribunal;
	c)  na eventualidade de concluir-se pela infringência aos citados dispositivos, reconhecer-se, contudo, o caráter sanável do vício, a viabilizar a convalidação do ato administrativo, efetuando-se o depósito faltante.
O recurso do então Ministério dos Transportes, Portos e Aviação Civil  (ou da "União", como será referido simplificadamente, doravante) , assinado pela AGU, é bem mais abrangente que o da empresa Libra, tanto por abordar outros aspectos de legalidade mencionados no acórdão, quanto por também enfrentar o tema do interesse público na prorrogação dos contratos. 
As seguintes teses sustentadas pela AGU delimitam as questões a examinar nesta etapa processual:
	a)  a regularidade de fixação de valor provisório de arrendamento pelo próprio poder concedente, de forma que não houve descumprimento do art. 13, §§ 1º, II, do Decreto 8.465/2015;
	b)  a possibilidade de convalidação do ato, mediante o pagamento ou depósito do valor provisório que o Tribunal entender devido, caso não se acolha a conclusão anterior;
	c)  a inexistência de irregularidade no não atingimento das metas de movimentação mínima de carga, desde que assegurado o pagamento do correspondente à movimentação mínima;
	d)  o reconhecimento de que a celebração do compromisso arbitral deveria ser prévia, e não posterior, à extinção dos processos judiciais em curso, não caracterizando descumprimento do art. 9º, § 4º, II, do Decreto 8.465/2015;
	e)  a existência de interesse público na unificação e prorrogação antecipada dos contratos objeto deste processo.
II. RAZÕES RECURSAIS
2.1) Recurso da empresa Libra Terminas (peça 199) :
	1) Do fundamento determinante do acórdão:
A recorrente defende ser essencial identificar "qual é a ratio decidendi do Acórdão 1171/2018", com o fim de restringir o objeto da discussão a esse fundamento determinante, desprezando-se os demais, que considera apenas ditos de passagem (obter dicta) .
Nessa linha, afirma que foram manejadas duas ordens de argumentos para justificar a ilegalidade da prorrogação antecipada dos contratos: (1) a contrariedade ao art. 13 do Decreto 8.465/2015 e (2) a inexistência de interesse público na prorrogação. Ocorre, porém, que, a seu ver, "nenhuma dessas teses foi admitida pela totalidade dos Ministros", razão pela qual na redação do item 9.2 do acórdão constaram apenas motivos que considera genéricos ("ilegalidade insanável" e "potencialidade de dano") .
Sobre o tema, discorre detalhadamente nos tópicos II e IV das razões recursais, argumentando, em síntese, que:
	a)  é necessária uma motivação clara para possibilitar o cumprimento do item 9.2 do Acórdão pelo MTPA (atual Ministério da Infraestrutura) , considerando-se que a anulação de um ato administrativo precisa ser devidamente motivada, por força do art. 50, VIII, da Lei 9.784/1999;
	b)  no caso concreto, haverá dificuldade para o ministério precisar os motivos da anulação do termo aditivo, haja vista a pluralidade de fundamentos invocados pelos julgadores; 
	c)  de um lado, "referências à inexistência de interesse público permearam alguns dos votos, chegando o Min. Augusto Sherman a afirmar que o único argumento que justificaria a anulação do Termo Aditivo seria a inexistência do interesse público". De outro lado, "esses argumentos foram rejeitados explicitamente pelo Ministro Benjamin Zymler, que afirmou categoricamente a impossibilidade de tomar qualquer decisão baseada na ausência de interesse público, quando essa questão não foi discutida ao longo do processo"; 
	d)  dada essa divergência, o julgamento do processo, "seguindo a dinâmica de justapor os votos individuais, não produziu um Acórdão com uma justificativa clara". De todo modo, o item 9.2 do acórdão se refere a "ilegalidade insanável" e a "potencialidade de danos ao erário". A potencialidade de dano seria "apenas uma consequência do ato que foi reputado ilegal pelo acórdão", de forma que a anulação estaria, em última análise, fundamentada na suposta ilegalidade.
Com base nesses argumentos, pleiteia a alteração do item 9.2 do acórdão impugnado, para que indique como motivo exclusivo da anulação "o suposto descumprimento do art. 13, §§ 1º, II, e 8º, do Decreto 8.465/2015", promovendo-se a "qualificação como obiter dicta dos argumentos relativos à inexistência de interesse público".
	2) Da legalidade da unificação e prorrogação antecipada dos contratos:
Realizado o primeiro esforço argumentativo para restringir a motivação da decisão aos aspectos de legalidade estrita, a recorrente passa a se ocupar desse tema (tópico III das razões recursais) , defendendo que não houve violação das normas de regência invocadas pelo Tribunal. 
Para tanto, argumenta que a anulação determinada pelo item 9.2 do acórdão recorrido teve por fundamento o juízo de que seria "ilícito prorrogar antecipadamente o contrato de concessão sem que houvesse o recolhimento prévio do valor relativo à obrigação litigiosa, situação que violaria a proibição legal de contratar empresas inadimplentes".
Essa conclusão, todavia, seria afastada a partir do exame de três aspectos: (1) o exato sentido da expressão "decisão final", utilizada pelo art. 62 da Lei dos Portos para caracterizar a inadimplência (§§ 28-46 das razões recursais) ; (2) a "incompreensão" acerca do valor provisório a que se refere o art. 13, § 1º, II, do Decreto 8.465/2015, cujo depósito seria inexigível no caso concreto (§§ 47-62) ; e (3) a inaplicabilidade da hipótese de incidência prevista no art. 13, § 8º, do decreto, que não guardaria relação com a situação discutida nos autos. Esses aspectos foram objeto de exaustivas considerações, cuja síntese é apresentada nos tópicos seguintes. 
	3) Primeiro aspecto: o "sentido da inadimplência na Lei dos Portos":
A empresa Libra reconhece que, pelo art. 62 da citada lei, o inadimplemento das obrigações financeiras da arrendatária impede a prorrogação antecipada dos contratos, desde que "declarado em decisão final".
Destaca, contudo, que é exatamente o sentido da expressão "decisão final" que está no centro dos debates deste processo, importando saber se existência de demandas judiciais ou arbitrais deve ser considerada como um signo de inadimplência.
Sobre o tema, observa que a Codesp, enquanto entidade administrativa, reconheceu a adimplência da Libra, muito embora ressalvando a existência de valores sob discussão arbitral - donde conclui que, para a administração portuária, não haveria, ainda, "decisão final" a respeito.
Esse entendimento não foi perfilhado pelo Tribunal, para quem a decisão final "deveria ser compreendida como aquela tomada em âmbito administrativo", e não na esfera judicial ou arbitral. 
A recorrente argumenta que o Tribunal, com essa conclusão, se opôs a um entendimento muito restritivo do que seria "decisão final", mas para isso acabou por conferir à expressão uma interpretação "amplíssima", que "também gera resultados incongruentes". E explica: "se for entendido que toda pretensão administrativa com relação a pretensos débitos corresponde a uma decisão final da administração quanto à inadimplência da contratada, então a contratada poderia ser limitada em seus direitos pelo simples fato de haver uma divergência com a administração acerca dos valores corretos a serem pagos".
Para evitar essas duas posições, que considera extremas, defende que "uma interpretação sistemática do direito indica que a solução correta está em um ponto intermediário, que pode ser identificado a partir da leitura do art. 38 da Lei de Concessões de Serviços Públicos", de onde se extrai que o debate sobre a inadimplência "precisa ser realizado em processo específico, com garantia de direito a defesa".
Aponta que, no caso concreto, esse procedimento não ocorreu: "o que esse Eg. TCU considerou como decisão final, afirmando a inadimplência, são atos administrativos unilaterais voltados a cobrar os valores definidos no contrato". Logo, na hipótese não haveria a "decisão final" exigida pelo art. 62 da Lei dos Portos.
	4) Segundo ponto: não violação do art. 13, § 1º, II, do Decreto 8.465/2015: 
Na sequência, a recorrente passa a discutir a noção de "valor provisório" referido nesse dispositivo, por considerar equivocado o sentido adotado pela decisão recorrida. Argumenta que o citado decreto não só esclareceu que as controvérsias sobre inadimplência podiam ser solucionadas pela via arbitral, mas também estabeleceu, em seu art. 13, critérios que viabilizavam a prorrogação de contratos sobre os quais pendesse litígio arbitral.
Afirma que, no exame da matéria, o Tribunal apontou o descumprimento do inciso II do § 1º do art. 13 do decreto (exigência de pagamento ou depósito do valor provisório da obrigação litigiosa) , mas esse dispositivo "infelizmente não foi devidamente compreendido". 
Detalhando essa assertiva, expõe que o valor provisório só é fixado "quando necessário" (art. 13) , a significar que não deve ser imposto se não estiverem presentes "os requisitos de necessidade, razoabilidade e urgência". E, no caso concreto, o Tribunal Arbitral, em decisão de 4/4/2018 (cf. peça 136) , deixou de conceder a medida cautelar pleiteada pela Codesp, para que fosse determinada liminarmente à Libra a prestação de caução, não reconhecendo a situação de urgência arguida.
Assim, defende que "como não havia uma fixação prévia dos valores provisórios, não havia valores provisórios a serem pagos ou depositados previamente no momento da prorrogação contratual".
Também afirma que "existe ao longo do processo uma incompreensão acerca do sentido do valor provisório definido pelo árbitro". Para a recorrente, esse valor não é "uma projeção acerca dos valores totais que deveriam ser pagos". Trata-se, na verdade, de um valor fixado provisoriamente "para que, ao longo da arbitragem, seja possível que os concessionários remunerem a entidade concedente de forma justa". Ou seja, "deve ser entendido como um valor provisório por contêiner e por m2, a ser pago ao longo da arbitragem", e não de uma garantia de juízo.
Na mesma linha, defende que o § 6º do art. 13 do decreto, em sua correta exegese, "não determina que o poder concedente definisse no termo aditivo valores que vigorariam até que o árbitro definisse valores provisórios", e sim que "os valores definidos pelo poder concedente, no termo aditivo do contrato, valerão até a decisão arbitral definitiva". 
Em síntese, conclui que a legislação de regência não exige "uma espécie de garantia global do juízo" e que, ao assim entender, o acórdão recorrido "pautou-se por uma leitura equivocada desses dispositivos". 
	5) Terceiro ponto: não violação do art. 13, § 8º, do decreto:
A recorrente considera que o acórdão impugnado também incorre em equívoco ao invocar o § 8º do art. 13 do Decreto 8.465/2015. Aduz que esse dispositivo "em nada se relaciona ao contrato em análise", pois apenas regula as situações em que há uma definição de valor provisório pelo árbitro e esse valor definido provisoriamente, pelo árbitro, é menor que o fixado pelo poder concedente no termo aditivo. Essa situação não se aplicaria aos fatos analisados neste processo, em que não ocorreu a fixação de valor provisório pelo tribunal arbitral.
	6) Da possibilidade de convalidação do ato:
Por fim, a recorrente argumenta que, se ilegalidade houvesse na falta de depósito do valor da obrigação litigiosa, a hipótese dos autos não seria a de declaração de nulidade, e sim a de convalidação do ato, efetuando-se o depósito faltante.
2.2) Recurso da União (peças 190-193) :
O recurso da União é mais amplo que o da empresa Libra. Na síntese abaixo, privilegiaram-se os argumentos complementares àqueles já expostos pela empresa.
	1) Da inexigibilidade de pagamento do "valor provisório" (peça 190, p. 5-18) : 
Desenvolvendo um dos principais argumentos de seu recurso, a União busca demonstrar os motivos por que seria desnecessário, no caso concreto, o pagamento ou depósito, pela arrendatária, de valor a título de obrigação litigiosa (art. 13, § 1º, II, do Decreto 8.465/2015) . Essa conclusão é sustentada com base na seguinte linha de raciocínio:
	a)  os §§ 6º e 7º do art. 13 do Decreto 8.465/2015 preveem que, caso não proferida a decisão arbitral que fixa o valor provisório do arrendamento, o próprio poder concedente deverá fixá-lo, tomando por referência os valores de contratos similares;
	b)  o TCU entendeu que haveria dois valores provisórios distintos: um para o período antecedente (a ser fixado necessariamente pelo árbitro) e outro que teria apenas efeitos prospectivos, a ser fixado pela Administração, com o fim de definir a "equação econômico-financeira referente ao período de prorrogação" dos contratos;
	c)  mas não há dois valores provisórios de arrendamento. O valor do arrendamento deve ser o mesmo para o período anterior e para o período de prorrogação. Esse valor será aplicado "tanto retrospectivamente", para definir o montante da eventual dívida do arrendatário, "como também prospectivamente", para definir os valores a pagar após a prorrogação do contrato;
	d)  a interpretação conferida pelo Tribunal, de um valor provisório aplicável ao passado e outro ao futuro, não seria a mais adequada. A uma, porque não se pode falar em dois valores provisórios para uma mesma obrigação, cujos efeitos se estendem no tempo, "especialmente porque a prorrogação deve preservar a equação econômico-financeira original do contrato". A duas, porque as previsões de fixação de valor provisório (pelo poder concedente e pelo árbitro) são mutuamente exclusivas: se houver uma decisão arbitral que defina valor provisório, não se aplica o dispositivo regulamentar que autoriza o poder concedente a fixá-lo. E se não houve a fixação pelo árbitro, o poder concedente está autorizado a fazê-lo em caráter precário, até que sobrevenha uma definição pelo árbitro;
	e)  logo, fica bastante claro no § 8° do art. 13 do Decreto 8.465/2015, que a obrigação de depósito a que se refere o art. 13, § 1º, II, deve ser cumprida mesmo que o termo aditivo tenha se baseado no valor provisório definido pelo poder concedente, ou seja, quando não haja um valor provisório definido pelo árbitro. Em qualquer caso, o depósito é necessário, sob pena de não se afastar a inadimplência da arrendatária;
	f)  na situação em exame, contudo, "de acordo com as informações que constam das manifestações técnicas do MTPA", o valor provisório de arrendamento fixado "foi equivalente ao valor incontroverso que já vinha sendo pago pela arrendatária". Em consequência, o "valor provisório da obrigação litigiosa", que deveria ser depositado nos termos do art. 13, § 1º, II, do decreto, resultou em um montante "igual a zero". Ou seja: como o "valor provisório da obrigação litigiosa" (inc. II) não foi superior ao "valor incontroverso" (inc. I) , não houve diferença a ser depositada em juízo pela arrendatária;
	g)  o Tribunal afirmou que não houve depósito, pela Libra, a título de valor provisório da obrigação litigiosa, mas não considerou essa hipótese, de o valor provisório não ser superior ao valor incontroverso - tal como se entendeu na esfera administrativa -, o que dispensaria o depósito. E o acórdão recorrido "não se manifestou explicitamente quanto à adequação do 'valor provisório' fixado pelo poder concedente";
	h)  a CODESP solicitou aos árbitros a fixação de valor provisório a título de "caução". Porém, na Ordem Processual 8, o Tribunal Arbitral "concluiu que não havia urgência que justificasse a medida", indeferindo o pedido cautelar e mantendo, assim, o valor provisório anteriormente fixado pelo poder concedente;
	i)  logo, no caso concreto "seria então admissível a prorrogação do contrato sem que houvesse o pagamento da quantia correspondente ao valor provisório, desde que a arrendatária estivesse pagando o valor incontroverso".
	2) Da possibilidade de convalidação da falta de depósito (peça 190, p. 16-18) :
Segundo a União, em se tratando de vício sanável "a ilicitude do ato não resulta necessariamente no seu desfazimento", nos termos do art. 55 da Lei 9.784/1999 e do art. 21, parágrafo único, da LINDB. Assim, ainda que o Tribunal concluísse pela indispensabilidade do depósito, a irregularidade poderia ser suprida, não se justificando a nulidade do ato. 
	3) Do não atendimento da movimentação mínima contratual (peça 190, p. 18-20) :
A União retoma referências existentes na fundamentação do acórdão, de que, apesar de o cumprimento das obrigações contratuais vigentes ser um dos parâmetros mais relevantes para aprovar-se a prorrogação dos contratos, "há indícios de que o poder concedente deixou de observar evidências claras do não atendimento aos níveis mínimos de movimentação estabelecidos no ajuste".
Ao se opor a essa conclusão, argumenta que o descumprimento de obrigações ajustadas, como ilícito contratual que é, pode ensejar a aplicação das sanções previstas, mas não constitui impedimento automático à prorrogação do contrato. A prorrogação requer um exame de conveniência e oportunidade, levando-se em conta a natureza e gravidade das infrações constatadas e a possibilidade de já terem sido corrigidas. 
Argumenta que "a obrigação de movimentação mínima constitui na realidade autêntica cláusula de alocação de riscos", de forma que, "ainda que não atinja a movimentação mínima prevista no contrato, a arrendatária se obriga a pagar à autoridade portuária o valor correspondente (mínimo) a título de movimentação de contêineres".
Trata-se, portanto, segundo a União, de uma forma de atribuir ao parceiro privado o risco da demanda (que pode ser influenciada por diversos fatores de mercado) , assegurando uma receita mínima à autoridade portuária, "mesmo quando houver frustração da demanda esperada".
Por conseguinte, o não atingimento da movimentação mínima contratual (MMC) em dado período não constituiria efetivamente uma infração ao contrato, "desde que a arrendatária tenha pago o valor correspondente à movimentação mínima".
Com base nessa premissa, argumenta que, em relação aos Contratos 11/95 e 19/2000 não foi identificada inadimplência da arrendatária, o que faz supor que foi pago o valor correspondente à MMC nos períodos em que ela não foi alcançada. Já quanto ao Contrato 32/98, a arrendatária deixou de pagar o que era devido, mas essa foi exatamente uma das questões judicializadas e posteriormente submetidas à arbitragem.
Com isso, mesmo no caso do Contrato 32/98, a prorrogação se tornou juridicamente possível, "considerando que o valor provisório da obrigação litigiosa foi fixado (...) em quantia não superior a que já vinha sendo paga pela arrendatária a título de valor incontroverso, motivo pelo qual a primeira restou inteiramente absorvida pela segunda" [como discutido no tópico anterior].
Logo, segundo a União, o acórdão também mereceria reexame "na parte em que concluiu que o simples não atingimento da movimentação mínima - MMC prevista no contrato de arrendamento seria fator impeditivo à celebração do aditivo de prorrogação".
	4) Do compromisso arbitral e da extinção dos processos judiciais (peça 190, p. 20-24) :
A União também contesta o registro existente no voto da Relatora (peça 145, § 90) , de possível descumprimento do art. 9º, § 4º, II, do decreto, consistente no fato de que "a extinção dos processos judiciais em curso deveria ser prévia à assinatura do termo de compromisso arbitral, e não posterior". Divergindo desse entendimento, a União defende que "não faz sentido exigir a prévia extinção das ações judiciais para só então celebrar o termo de compromisso arbitral", argumentando que:
	a)  pelo art. 9º da Lei de Arbitragem, o compromisso arbitral pode ser judicial ou extrajudicial. Assim, de fato poderia ter sido realizado um acordo (compromisso) em cada processo. No entanto, como "havia quase uma dezena de ações judiciais" em curso, "algumas delas já em segunda instância e outras ainda aguardando decisão de primeiro grau", "a via mais racional para celebrar o compromisso arbitral seria por acordo extrajudicial, sendo em seguida submetido à homologação em cada uma das ações judiciais que estavam em curso"; 
	b) de toda sorte, é por meio do compromisso arbitral que ficaria afastada a jurisdição estatal, de forma que o compromisso "não pode ser posterior à extinção da ação". Ao contrário, o compromisso arbitral "é um antecedente lógico do acordo homologado judicialmente", homologação essa que põe fim ao processo judicial já em curso; 
	c)  o fato de o acordo ter sido prévio à extinção das ações judiciais não caracteriza descumprimento do art. 9º, § 4º, II, do Decreto 8.465/2015. Na hipótese, foi justamente o acordo (o compromisso arbitral) que viabilizou a extinção daquelas ações, não havendo "absolutamente nada de irregular em assim proceder".
	5) Do interesse público na prorrogação dos contratos (peça 190, p. 24-30) :
Por fim, a União argumenta que a inexistência de interesse público na prorrogação dos contratos teria sido justificada pela Relatora com base em dois pontos: 1) o não atingimento da movimentação mínima de carga: "a arrendatária nunca atingiu a movimentação projetada para os terminais 33 e 35"; e 2) a expressiva dívida da concessionária, o que acarretou "a concretização de apenas 9% da receita que a autoridade portuária obteria com o contrato de arrendamento".
Argumenta que ambas as questões constituíram objeto de tópicos anteriores do recurso, em que se demonstrou que o não atingimento da MMC não constituía inadimplemento, desde que pago à autoridade portuária o valor de arrendamento correspondente à movimentação mínima pactuada. Na situação do Terminal 35, em que isso não se observou, a inadimplência gerada encontrava-se submetida à arbitragem.
Lembra informações constantes do acórdão, de que ao tempo da prorrogação existia decisão do TRF-3ª Região que deferira liminar "para determinar que a Codesp não praticasse ato que dificultasse, prejudicasse ou impedisse a operação dos terminais pelo grupo Libra". "Portanto, havia decisão judicial que impedia a retomada do terminal portuário objeto do Contrato n° 32/98 apesar do não pagamento das obrigações pecuniárias da arrendatária".
Acrescenta que as manifestações técnicas do MTPA que precederam o segundo termo aditivo apresentaram razões detalhadas para demonstrar que a unificação e a prorrogação dos contratos eram parte de um conjunto de ações planejadas para "viabilizar o corredor de exportações de granéis agrícolas", sendo importante destacar que a unidade técnica deste Tribunal (item 46 do Relatório) não questionou os benefícios que essas medidas poderiam gerar ao porto.
Observa, ainda, que os contratos unificados tinham prazos de vigência distintos. E na época "já não fazia mais sentido, do ponto de vista operacional, explorar separadamente as áreas" desses contratos. 
Argumenta ser nesse contexto que se deve avaliar a decisão administrativa que concluiu ser de interesse público a unificação e prorrogação dos contratos, juntamente com a instalação de um tribunal arbitral para dirimir os conflitos que já perduravam há anos perante o Poder Judiciário. E destaca que o próprio termo aditivo de unificação e prorrogação dos contratos condicionou a continuidade de sua eficácia ao pagamento de eventual condenação que a arrendatária viesse a sofrer no processo arbitral.
Assim, conclui que caso o tribunal arbitral declare ser a Libra devedora da Codesp e o valor da condenação não seja devidamente pago, o desfecho natural (que seria a resolução do termo aditivo, pelo não cumprimento da condição nele prevista) produzirá resultado prático equivalente ao que foi determinado pelo TCU (mediante anulação do ato) , mas com maior segurança jurídica, pois a anulação "estará sujeita à revisão judicial, o que poderá acabar dificultando bastante a posterior licitação do terminal". 
Pondera que a sentença arbitral já deverá estar liquidada até 4 de setembro de 2019 (conforme item 9.6 do Termo de Arbitragem) . Assim, caso o crédito da Codesp não seja pago após a liquidação, a Administração Pública estará apta a retomar toda a área e promover nova licitação antes mesmo do prazo de vigência provisória admitido pelo Tribunal (16/5/2020) e com maior segurança, por se basear em sentença arbitral irrecorrível e em cláusula expressa do próprio aditivo.
III. ANÁLISE
Preliminarmente, serão examinadas as questões que não se referem diretamente ao mérito da decisão adotada (legalidade e interesse público na prorrogação dos arrendamentos) .
3.1) QUESTÕES PRÉVIAS
	a) Da tentativa de se limitar o debate a um dos fundamentos da decisão
Uma primeira observação necessária diz respeito aos motivos pelos quais o Tribunal considerou irregular o ato de unificação e prorrogação antecipada dos contratos de arrendamento em discussão nos autos. Nos termos do voto da ministra relatora (peça 145) , o juízo de irregularidade teve dois fundamentos:
28. Nesse juízo, tenho por razão fundamental o descumprimento à exigência de pagamento prévio da obrigação litigiosa. Em acréscimo, também resta evidente a ausência de interesse público na prorrogação antecipada.
O debate realizado pelo Tribunal quando do julgamento do processo deu-se em torno desses dois eixos - legalidade e interesse público da prorrogação -, atribuindo-se maior relevância, contudo, à questão da legalidade e, mais especificamente, ao descumprimento da exigência de depósito do valor da obrigação litigiosa, nos termos do voto transcrito acima.
Por isso mesmo, improcede a pretensão da empresa Libra Terminais S/A, de restringir os fundamentos do acórdão recorrido à contrariedade ao art. 13 do Decreto 8.465/2015, qualificando-se os demais fundamentos invocados como discussões meramente acessórias. 
Sem prejuízo de se reconhecer que os aspectos referentes ao não pagamento da obrigação litigiosa (art. 13, § 1º, II, do decreto) assumiu maior peso no julgamento, outros aspectos de legalidade, assim como tópicos associados ao interesse público, foram também invocados pela relatora e pelos demais ministros que participaram do debate.
Até por isso, esses demais aspectos foram devidamente enfrentados no recurso da União, que, em postura mais cautelosa que a da empresa Libra, optou por impugnar todos os fundamentos pelos quais a decisão poderia subsistir, os quais devem ser considerados nesta fase recursal.
	b) Da alegada dispersão de votos em torno dos fundamentos da decisão
Não procede a alegação da empresa Libra, de que o acordão careceria de uma fundamentação clara e, por isso, teria invocado motivos genéricos ("ilegalidade insanável" e "expressiva potencialidade de dano ao erário") no item 9.2 do dispositivo. 
Valendo-se de reiteradas referências à pluralidade de fundamentos invocados pelos julgadores; à falta de coincidência entre as razões de decidir; à "dinâmica de justapor os votos individuais", não produzindo um acórdão "com fundamentação clara", e a outros argumentos nessa linha, a recorrente, embora não invocando de forma expressa, faz evidente alusão ao fenômeno da dispersão de votos, que por vezes ocupa as preocupações da doutrina. 
Esses argumentos já foram, em parte, enfrentados quando do julgamento dos embargos de declaração opostos pela empresa. Naquela oportunidade, a ministra relatora destacou, no voto de peça 179, a linha de entendimento consagrada jurisprudencialmente, no sentido de que a discussão sobre a diversidade de fundamentos não ensejaria embargos declaratórios:  
O fato de os votos vencedores manifestarem fundamentos diferentes, convergindo, entretanto, para a mesma conclusão, não enseja a interposição de embargos declaratórios.   
Considerando que a empresa renovou a discussão pelas vias recursais ordinárias (no caso, o pedido de reexame) , passa-se à análise do argumento, demonstrando-se, nos tópicos que se seguem, que: 
	a) ainda que a dispersão estivesse caracterizada no caso concreto, tal discussão não se aplicaria a este tipo de processo, em que o relevante é a convergência quanto ao dispositivo do acórdão, mesmo que justificado por fundamentos diversos pelos julgadores; 
	b) na situação concreta sequer se observou a chamada dispersão de votos, o que torna infundado o argumento com o qual a empresa busca, mais uma vez, hostilizar a decisão recorrida.
	c) Da impertinência, no caso concreto, da tese da dispersão de votos
A chamada dispersão de votos tem relevância no âmbito das decisões em que se reconhece força vinculante não só ao dispositivo do julgamento, mas também à fundamentação. É o que ocorre em decisões proferidas em sede de controle abstrato de constitucionalidade, em que, por uma construção da jurisprudência do STF, por vezes, se acolhe a chamada teoria da transcendência dos motivos determinantes. 
Por essa construção, e notadamente para evitar repetições de ações similares em sede de controle abstrato (em que, por exemplo, Estados diversos editam leis de teor idêntico) , o STF reconhece a eficácia vinculante não apenas à parte dispositiva do acórdão (o que limitaria a eficácia da decisão para a lei objeto do julgamento) , mas também aos próprios fundamentos que indicam a correta interpretação da constituição para aquela hipótese (e que, por isso, valeria para todas as leis de mesmo conteúdo) . 
A esse respeito, vide, entre outras, a notícia publicada no Informativo STF 379, relativa à Reclamação 1.987/DF, segundo a qual o Plenário do STF "expressamente admitiu a possibilidade de reconhecer-se, em nosso sistema jurídico, a existência do fenômeno da transcendência dos motivos que embasaram a decisão (...) , em processo de fiscalização normativa abstrata, em ordem a proclamar que o efeito vinculante refere-se, também, à própria ratio decidendi, projetando-se, em consequência, para além da parte dispositiva do julgado (...) ".
Ora, nesse contexto, em que se pretendesse conferir efeito vinculante às razões de decidir (o que, ademais, tem sido objeto de contestações no próprio STF, cf. p. ex., Rcl 9.778 e Rcl 3.014) , seria necessário diferenciar, na fundamentação, quais os argumentos seriam realmente indispensáveis (ratio decidendi) e, por isso, vinculantes, e quais seriam secundários, acessórios, apenas "ditos de passagem" (obter dicta) . 
Mais que isso, seria também necessário exigir um mínimo de concentração de votos em torno dos fundamentos determinantes - sem o que não se poderia reconhecer sua transcendência, restringindo-se a vinculação à parte dispositiva, como de ordinário ocorre nos demais tipos de processo.
Fora desse contexto do controle concentrado de constitucionalidade, porém, a discussão sobre a dispersão de votos não tem a mesma relevância prática. Para os demais casos, prevalece, sem maiores contestações, a regra positivada no art. 504, inciso I, do CPC, segundo a qual:
Art. 504.  Não fazem coisa julgada: I - os motivos, ainda que importantes para determinar o alcance da parte dispositiva da sentença.
Em outras palavras, os motivos conferem legitimidade à decisão e, em certos casos, são necessários para se determinar o sentido e alcance do dispositivo. Mas é à parte dispositiva, e só a ela, que a lei confere o poder de projetar efeitos práticos sobre as relações jurídicas. Para essa finalidade, de concretização do acórdão, importa saber "o que" foi decidido, abstraindo-se, para esse fim, do "porquê" se decidiu daquela forma.
Daí se originar a linha de entendimento consagrada nos vários precedentes elencados pela ministra relatora no voto de peça 179, que embasou o julgamento dos embargos declaratórios, de que a fundamentação diferente entre os votos é irrelevante para a eficácia do acórdão, desde que haja convergência quanto à conclusão.
Por isso, ainda que o fenômeno da dispersão de votos estivesse configurado no caso concreto (e não está, como se discutirá na sequência) , mesmo assim não teria a relevância que a empresa Libra pretende lhe atribuir, eis que se aplicaria à hipótese a regra do art. 504, I, do CPC. 
Com efeito, não há empecilho relevante ao cumprimento da decisão quando, embora por razões diversas, todas as manifestações indicam uma só solução para o caso, reforçando a autoridade do que restou decidido. Foi o que ocorreu no caso concreto, em que se observou a unanimidade de votos quanto ao dispositivo do acórdão, não havendo votos que apontassem solução diversa da que foi proposta pela relatora. Todas as manifestações foram pela anulação do termo aditivo que viabilizou a unificação e prorrogação antecipada dos contratos de arrendamento. 
	d) Da inexistência de dispersão de votos no julgamento do processo
Embora desimportante para a eficácia prática da decisão, reconhece-se que os fundamentos invocados pelos julgadores são relevantes para entender e dar fiel cumprimento à decisão, assim como para contestá-la, pela via recursal própria (no julgamento anterior entendeu-se, apenas, que a discussão não seria possível em sede de embargos de declaração) .
Ocorre que no caso concreto não se observou o fenômeno da dispersão de votos. Houve divergências - naturais no processo de decisão em colegiado -, mas que se restringiram à compreensão diversa por parte de um menor número de ministros, sem prejudicar a convergência da maioria em acompanhar as razões de decidir apresentadas pela relatora. 
Esse aspecto foi tratado em detalhes nos §§ 16-21 do voto de peça 179, que embasou o julgamento dos embargos de declaração. Como a própria ministra relatora esclareceu, a decisão recorrida partiu dos fundamentos expressos no § 28 do voto de peça 145, quais sejam: "o descumprimento à exigência de pagamento prévio da obrigação litigiosa", como razão fundamental, e, em acréscimo, "a ausência de interesse público na prorrogação antecipada" dos contratos.
Conforme esclareceu a relatora, de fato "o ministro Benjamin Zymler, apesar de assentir com a deliberação [com o dispositivo], apresentou fundamentação diversa" (no voto de peça 143) . Já o ministro Bruno Dantas, no voto de peça 144, e o ministro Walton Alencar Rodrigues, no voto de peça 142, foram "concordantes com tais aspectos basilares", ou seja, ambos os votos, com argumentos adicionais, reforçaram as questões da inadimplência da arrendatária e a ausência de interesse público para a prorrogação dos arrendamentos, tal como defendido pela ministra relatora.
Quanto ao Ministro Augusto Sherman, por sua vez, foi também esclarecido pela relatora (cf. §§ 35-39 do voto de peça 179) que, "a despeito de ter apresentado importantes argumentos ao longo da discussão do feito, ao final acompanhou a proposta uníssona adotada pelo Plenário", deixando de apresentar declaração escrita de voto.
Evidencia-se, portanto, que, na hipótese deste processo, a unanimidade dos votos quanto ao dispositivo e a expressiva maioria quanto aos fundamentos conferem à decisão uma orientação clara, não obstante o esforço argumentativo da empresa Libra para convencer do contrário. 
	e) Das expressões alegadamente genéricas utilizadas no dispositivo
Também não procede o argumento de falta de assertividade na fundamentação, devendo ser rejeitada a qualificação de "genéricas" dada pela recorrente às expressões "irregularidade insanável" e "expressiva potencialidade de dano", utilizadas no item 9.2 da decisão recorrida e apontadas pela empresa como sintoma da dispersão de entendimentos.
Essa mesma tese foi rejeitada pelo Tribunal no julgamento dos embargos de declaração (§§ 60-67 do voto de peça 179) . Segundo a ministra relatora, "a expressão 'ilegalidade insanável' encontra fundamentação consistente em todos os votos proferidos". Já no tocante à "expressiva potencialidade de dano ao erário", explicitou-se que a referida expressão
 (...) apenas tornou manifestas as consequências decorrentes: (i) da ausência de recolhimento de valor relativo a obrigação litigiosa, (...) ; e (ii) do risco de inviabilidade econômico-financeira da prorrogação, ante a dimensão do valor demandado pela Codesp e a exiguidade do prazo fixado pelo decreto como limite para quitação.
Em suma, as expressões empregadas no dispositivo são perfeitamente compreensíveis a partir da fundamentação do acórdão. Ademais, no julgamento dos embargos de declaração foram apresentadas razões suficientes para demonstrar a improcedência do inconformismo da empresa. Nesses dois julgamentos ficou devidamente esclarecido o que as expressões "irregularidade insanável" e "expressiva potencialidade de dano" denotam no contexto da decisão recorrida.
	f) Do caráter mandamental da determinação
Também não procede uma das consequências práticas visadas pela empresa recorrente ao renovar a queixa de ausência de fundamentação clara da decisão. Com esse argumento, a recorrente insiste na tese de que ficaria prejudicado o contraditório quando o ministério viesse a dar cumprimento à determinação de anular o ato de prorrogação dos contratos.
São dois os equívocos da empresa, que se repetem no recurso. Primeiro, não há a dubiedade apontada, como analisado no tópico anterior. Depois, não haverá a necessidade de renovar, no âmbito administrativo, o contraditório que já se deu neste processo, perante o TCU. Caberá à administração tão somente dar cumprimento ao que lhe foi determinado, não havendo que reinstaurar novo procedimento para apuração dos fatos e definição de suas consequências.
Essa questão também foi enfrentada no julgamento dos embargos de declaração, uma vez que a AGU havia levantado a suposta necessidade de instauração de processo administrativo interno para decidir, com o devido contraditório, sobre a nulidade do aditivo de prorrogação contratual deferido à Libra. A propósito, a ministra relatora consignou o seguinte, no § 138 do voto de peça 179:
É por completo descabida a medida alvitrada, porquanto o exercício das competências constitucionais do TCU, que abrangem a possibilidade de "assinar prazo para que o órgão ou entidade adote as providências necessárias ao exato cumprimento da lei, se verificada ilegalidade" (CF/1988, art. 71, inciso IX) , não comporta fase de validação no âmbito da unidade jurisdicionada.
Apenas em homenagem ao efeito devolutivo do recurso, cumpre acrescentar alguns fundamentos em reforço de que o cumprimento da decisão do TCU "não comporta fase de validação no âmbito da unidade jurisdicionada". 
Quando, no exercício de sua atribuição constitucional de fiscalizar os atos da administração pública, o TCU determina a adoção de providências sem conferir à administração qualquer margem de discricionariedade (como concede, por exemplo, com as 'recomendações') , a determinação ostenta caráter cogente, compelindo o gestor a lhe dar cumprimento, sob pena de incorrer nas sanções previstas para a recusa em proceder conforme ao determinado. 
É inegável, portanto, a natureza mandamental desse tipo de decisão do TCU, como, ademais, reconhecido pelo próprio STF (cf., p. ex., MS 23.560) . Até por isso, o STF considera que, em eventual mandado de segurança, o gestor é até mesmo "parte ilegítima para figurar no polo passivo da ação mandamental, dado que é mero executor da decisão emanada do Tribunal de Contas da União" (MS 25.403 e MS 24.448, p. ex.) . Cabe ao gestor apenas efetivar o que lhe foi determinado, sem criar maiores embaraços ou delongas.
Logo, na linha do que foi consignado no § 138 do voto de peça 179, reproduzido acima, não há que se falar em novo contraditório, pela unidade jurisdicionada, como condição de eficácia de decisão do TCU que, após o devido contraditório com todos os interessados, imponha à administração a obrigação de adotar as providências que sejam "necessárias ao exato cumprimento da lei, se verificada ilegalidade", nos termos do art. 71, inciso IX, da Constituição Federal.
	g) Da confirmação ou fixação de novos fundamentos, como efeito do recurso
Realiza-se nesta oportunidade novo julgamento da causa (efeito devolutivo do recurso) , em que os fundamentos afirmados ou reafirmadas pelo Tribunal nesta oportunidade substituem os da decisão anterior.
O relevante, assim, é examinar novamente os fatos em discussão no processo e deles extrair as consequências jurídicas que comportarem, carecendo de interesse prático discorrer sobre eventuais divergências observadas na anterior deliberação, divergências essas que nada apresentaram de extraordinário e nenhum efeito produziram quanto à possibilidade de identificar as razões que embasaram a decisão adotada.
3.2) DO INTERESSE PÚBLICO NA PRORROGAÇÃO ANTECIPADA
Superadas as questões preambulares, inicia-se o exame do mérito propriamente dito da controvérsia pelo tema do interesse público na prorrogação antecipada dos arrendamentos. Na sequência, será analisada os aspectos da legalidade do ato. 
Sobre o interesse público, de fato não houve questionamento específico, ao longo da instrução do processo, sobre as razões que levaram o poder concedente a optar pela prorrogação do arrendamento, em vez de promover nova licitação, como observado pelo Ministro Benjamin Zymler no voto de peça 143.
Por outro lado, embora não específica sobre os vários pontos de interesse ao debate, a oportunidade de manifestação conferida aos interessados foi ampla, como observado pelo Ministro Bruno Dantas no voto de peça 144:
 (...) saliento que não seria necessário que a oitiva da empresa se referisse, explicitamente, à ausência de interesse público. 
O atendimento ao interesse público é pré-requisito para que se promova qualquer prorrogação antecipada, conforme estabelecido pela parte final do art. 13, § 1º, do Decreto 8.465/2015. 
Considerando que o descumprimento desse dispositivo foi o principal ensejador da solicitação de esclarecimentos por parte do então Relator, eminente Ministro Augusto Nardes, conforme consignado em seu despacho à peça 53, a empresa teve oportunidade de demonstrar que os requisitos do Decreto, incluindo o interesse público, estavam presentes.
As mesmas considerações, de ampla liberdade de manifestação sobre os requisitos autorizadores da prorrogação dos contratos, aplicam-se ao poder concedente, tendo em vista as diligências ao então Ministério dos Transportes, Portos e Aviação Civil e à Codesp, propostas na instrução de peça 13 e autorizadas pelo despacho de peça 16.
Ao se manifestar, a administração abordou um conjunto de aspectos significativos, mas também se omitiu sobre pontos de inegável relevância. Uma das omissões foi observada pelo MPTCU, no parecer de peça 133, p. 25, e diz respeito ao não atingimento da movimentação mínima contratual (MMC) , conforme relatório circunstanciado elaborado pela Codesp (peça 4) .
Em seu recurso, a União busca direcionar o debate para o campo do ilícito contratual, defendendo que a hipótese não caracterizaria violação ao contrato, desde que paga a remuneração correspondente ao mínimo. Tal enfoque, contudo, não é o apropriado ao enfrentamento da controvérsia posta nos autos.
Com efeito, do ponto de vista da legalidade estrita são ponderáveis os argumentos da União, da necessidade de se distinguir a situação dos contratos. Assim, quanto aos contratos em que foi paga a movimentação mínima, mesmo que ela não tenha sido atingida, não haveria inadimplência (salvo por outras razões, como a impontualidade ou incompletude dos pagamentos) , nem isso representaria um ilícito contratual. Com efeito, a MMC corresponde a uma verdadeira cláusula de alocação de riscos, prevista para assegurar uma receita mínima à autoridade portuária, mesmo que a arrendatária movimente um volume de contêineres menor que o esperado.
Já no Contrato 32/98, em que a movimentação mínima de carga não foi alcançada e não houve o pagamento do equivalente ao mínimo, a receita da autoridade portuária se frustrou, contribuindo para a inadimplência da arrendatária. Para a União, no entanto, esse teria sido exatamente um dos motivos de controvérsia entre as partes, de forma que a questão teria seu âmbito próprio de análise no tópico relativo à legalidade da prorrogação (dada o requisito de adimplência financeira da arrendatária) , e não sob o viés do interesse público.
O problema com esse raciocínio, no entanto, é o de desconsiderar que um mesmo fato (o não atingimento de níveis mínimos de movimentação de carga) pode ter implicações examinadas sob diferentes critérios. 
Sob o aspecto da inadimplência, que teve também outras causas (como o valor a menor por metro quadrado de área arrendada) , a questão será abordada em momento oportuno, quando do exame da proibição legal de prorrogar contratos em débito. Neste tópico, a discussão envolve outra faceta do problema: o interesse público em prorrogar contratos de arrendatários que, mesmo se estivessem adimplentes do ponto de vista financeiro (que sequer é o caso, como se analisará adiante) , não atingem parâmetros mínimos de eficiência operacional.
Ora, sempre que se vence o prazo de arrendamento, cabe ao poder concedente realizar licitação para nova outorga do direito de exploração das áreas e instalações portuárias, buscando sempre selecionar operadores mais eficientes para, com isso, elevar os níveis de produtividade do setor (dada sua importância estratégica para a economia nacional, como reconhecido na exposição de motivos da medida provisória que deu origem à Lei dos Portos) . 
Assim, o não atingimento dos padrões mínimos de movimentação de carga pode não caracterizar ilícito contratual (desde que paga a movimentação mínima) , a impedir a retomada dos contratos antes de seu vencimento. No que se refere à prorrogação dos contratos, contudo, é sem dúvida um importante aspecto a considerar, dado o relevante interesse público no aumento da eficiência portuária.
Por isso mesmo, a regra constitucional de ampla disputa entre os interessados em atuar no setor não pode ser afastada sem motivações expressas e convincentes, e sempre com a diretriz de maximizar o aproveitamento da infraestrutura pública outorgada.
A própria Lei 12.815/2013 estabelece que a exploração de instalações portuárias tem por objetivo "aumentar a competitividade e o desenvolvimento do país" (art. 3º) . Para isso, a "eficiência das atividades prestadas" (3º, III) é uma diretriz básica, assim como a licitação é a regra para a outorga do arrendamento (art. 4º) . Ademais, na licitação, "a maior capacidade de movimentação" de carga é um dos critérios essenciais a se levar em conta (art. 6º) . 
Assim sendo, não se pode conceber o mecanismo de prorrogação de arrendamentos portuários senão como um instrumento de busca da eficiência do setor, nas situações em que o atual arrendatário não apenas se comprometa a realizar investimentos relevantes (art. 57, § 1º, da Lei 12.815/2013) , mas também que, por seu desempenho pretérito, tenha demonstrado fazer juz ao benefício, pois uma das diretrizes da lei é o de que "os arrendamentos ... [apenas] serão outorgados a pessoa jurídica que demonstre capacidade para seu desempenho" (art. 1º, § 3º) . 
Logo, não se pode admitir a prorrogação dos contratos de arrendamento sem se realizar um juízo minucioso do desempenho operacional do arrendatário, para o que constitui indicador relevante a comparação dos padrões de movimentação de carga efetivamente alcançados e aqueles estabelecidos no contrato, objetivamente, como níveis mínimos de eficiência. E estabelecidos de forma objetiva exatamente para evitar que a discussão sobre o desempenho no aproveitamento da infraestrutura outorgada se fizesse por critérios subjetivos e definidos a posteriori. 
Sob esse ponto de vista, independentemente de não estar caracterizado ilícito contratual, desde que assegurado o correto pagamento dos valores acordados (como se discutirá adiante) , é evidente que a área portuária cuja exploração sequer atinge os níveis mínimos de movimentação de carga - ou que em alguns momentos sequer atinge movimentação alguma, como revela o estudo da Codesp, de peça 4 - não poderia ter sua outorga prorrogada sem uma análise muito bem fundamentada sob o aspecto do desempenho operacional do arrendatário. Sem essa análise, inexistente no caso concreto, não se pode dizer que restou demonstrado o interesse público em estender a continuidade do vínculo.
O ônus de justificar a prorrogação dos arrendamentos, nesse caso de baixo desempenho operacional, é sem dúvida muito maior, comparativamente à situação do arrendatário que, ao longo de décadas da exploração concedida, demonstrou atingir padrão de eficiência compatível com o objetivo que se espera do setor. 
E o fato, como dito, é que nas manifestações juntadas aos autos, a decisão administrativa de prorrogar os contratos em exame não restou adequadamente justificada quanto aos relevantes aspectos que dizem respeito ao atingimento dos fins da outorga.
Logo, sob o aspecto do desempenho operacional do atual arrendatário, não ficou demonstrado o interesse público na prorrogação do arrendamento, comparativamente à alternativa (que deve ser a regra) de realizar-se nova licitação para outorga do direito de exploração a quem "demonstre capacidade para seu desempenho" (art. 1º, § 3º) .
Esse foi um dos fundamentos da decisão recorrida, e deve ser mantido, destacando-se, todavia, que o Tribunal reconheceu que a inadimplência financeira da arrendatária seria uma razão mais determinante para a invalidade da prorrogação dos contratos. Cumpre, portanto, examinar os aspectos de legalidade da prorrogação dos contratos, entre os quais a questão da inadimplência financeira da arrendatária. 
3.3) DA LEGALIDADE DA PRORROGAÇÃO ANTECIPADA
No campo da legalidade da prorrogação, propriamente dita, houve fundamentos diversos invocados pela decisão recorrida. Embora alguns tenham menor peso relativo, comparativamente à questão da inadimplência, serão analisados na sequência, porquanto impugnadas nos recursos.
	a) Momento de extinção dos processos judiciais
O primeiro aspecto a examinar diz respeito ao momento de celebração da convenção de arbitragem e extinção das ações judiciais que estavam em curso. 
No ponto, entende-se que as razões recursais da União são procedentes, sem que isso constitua, porém, motivo para qualquer alteração no dispositivo do acórdão, que se sustenta por outros fundamentos.
A questão foi posta originalmente no parecer do MPTCU, de peça 133, p. 25, e apontada no § 90 do voto da relatora (peça 145) como "possível descumprimento do art. 9º, § 4º, inciso II, do Decreto 8.465/2015". Entendeu-se que "a extinção dos processos judiciais em curso deveria ser prévia à assinatura do TCA [termo de compromisso arbitral], e não posterior".
Com efeito, a literalidade do art. 9º, § 4º, do Decreto 8.465/2015 pode levar à compreensão de que a celebração do compromisso deveria ser posterior à extinção dos processos judiciais, ao prever o seguinte: "caso já tenha sido proposta ação judicial por qualquer das partes (...) , a celebração de compromisso arbitral para dirimir a questão dependerá (...) da homologação de acordo judicial em que as partes se comprometem a levar a questão ao juízo arbitral". 
Essa interpretação literal, contudo, não deve prevalecer, notadamente ao se levar em conta a disciplina legal da arbitragem (Lei 9.307/1996) e suas implicações processuais regradas pelo Código de Processo Civil. O disposto no Decreto 8.465/2015 não pode ser interpretado autonomamente, sem a devida conciliação com essas normas legais, que conferem a efetiva disciplina da matéria.
Nesse sentido, procedem os argumentos da AGU, de que a condição para a extinção das ações seria o acordo entre as partes (o compromisso) de renunciar à jurisdição estatal, aceitando a arbitragem como forma de solução de seus conflitos.
Esse acordo poderia se dar em juízo, nos autos de cada processo pendente, ou ser celebrado extrajudicialmente, juntando-o depois em cada processo, com o requerimento de sua homologação por sentença, para que surtisse os efeitos legais (um desses efeitos seria justamente a extinção do processo, pela renúncia à jurisdição estatal) .
Como havia vários processos em curso, em diferentes graus de jurisdição, é razoável o argumento da AGU de que "a via mais racional para celebrar o compromisso arbitral seria por acordo extrajudicial, sendo em seguida submetido à homologação em cada uma das ações judiciais que estavam em curso".
A literalidade da interpretação dada ao Decreto 8.465/2015, de que primeiro seria necessária a extinção dos processos judiciais ("a extinção deveria ser prévia à assinatura do TCA, e não posterior") , não seria viável.
Nesse cenário, em que as ações já estavam em curso, se a extinção dos processos não decorresse da convenção da arbitragem (ou seja, se a convenção fosse "posterior") , o encerramento dos processos só poderia decorrer da simples desistência, da renúncia, do reconhecimento do pedido ou da transação em sentido próprio. Nenhuma dessas alternativas seria adequada, na hipótese. 
Com efeito, não se poderia cogitar da renúncia ao direito, pela parte autora, nem do reconhecimento do pedido, pela parte demandada, pois essas soluções implicariam decisão de mérito desfavorável à parte que renunciasse ao direito ou reconhecesse o pedido da parte adversa. Também não se poderia falar em transação, mediante concessões recíprocas, pois não havia concordância entre o poder concedente e a arrendatária quanto ao objeto das disputas - que seriam apenas deslocadas da via judicial para a arbitral, sem qualquer alteração na configuração dos litígios. 
A simples desistência também não seria alternativa para extinção das ações. A uma, porque não pode ocorrer desistência depois de já proferida sentença (CPC, art. 485, § 5º) e, no caso em exame, já havia processos sentenciados. Para estes, a desistência seria do recurso (CPC, art. 998) , mas desistência de recurso tem como único efeito fazer transitar em julgado a decisão impugnada, o que inviabilizaria a possibilidade de discussão na via arbitral. 
Depois, não se poderia desistir das ações para só após celebrar o compromisso arbitral, pois essa alternativa deixaria sem proteção quaisquer das partes, caso houvesse resistência da parte contrária em celebrar o compromisso, uma vez encerrados os processos judiciais.
A única alternativa seria, portanto, obter a extinção dos processos motivada pela celebração de convenção de arbitragem (CPC, art. 485, VII) , seja por acordo nos autos de cada um dos processos em curso (art. 9º, § 1º, da Lei de Arbitragem) , seja por acordo celebrado extrajudicialmente (art. 9º, § 2º) , com a posterior apresentação em juízo, para homologação. 
Em suma, reconhece-se a procedência dos argumentos da AGU, de não haver irregularidade em se assinar um só acordo, extrajudicialmente, compreensivo de todas as questões em disputa, e promover-se sua posterior apresentação em juízo, com o fim de obter a extinção de cada um dos processos pendentes. 
Procede o argumento da AGU, da convenção de arbitragem como antecedente lógico da extinção dos processos, pois exatamente por meio dela que as partes renunciariam à jurisdição estatal e, via de consequência, os processos em curso seriam extintos. 
O acolhimento dessa argumentação, contudo, em nada afeta as conclusões do acórdão recorrido quanto à ilegalidade da prorrogação antecipada dos contratos de arrendamento em exame nos autos. Afastando-se esse fundamento, relativo ao momento de extinção dos processos judiciais, a decisão recorrida se sustenta por outras razões tidas pelo próprio acórdão como mais relevantes, como o descumprimento da exigência de depósito da obrigação litigiosa, que se passa a examinar, iniciando-se pela forma de caracterização da inadimplência. 
	b) O sentido da "decisão final" referida no art. 62 da Lei 12.815/2013
O principal motivo de nulidade da prorrogação antecipada em exame diz respeito à inadimplência da arrendatária, situação que impediria a concessão do benefício.
Com efeito, o art. 62 da Lei dos Portos só possibilita a prorrogação dos contratos caso a arrendatária esteja cumprindo suas obrigações financeiras para com o poder concedente e para com a administração do porto, vedando a prorrogação se houver inadimplemento declarado "em decisão final". 
Não procede o argumento da empresa Libra, de que o TCU teria conferido uma interpretação amplíssima ao conceito de decisão final, ao entender que seria aquela proferida em âmbito administrativo, e não em eventual processo judicial ou na arbitragem.
A conclusão da recorrente baseou-se no argumento de que, em prevalecendo o entendimento do Tribunal, "a contratada poderia ser limitada em seus direitos pelo simples fato de haver uma divergência com a administração acerca dos valores corretos a serem pagos". 
O argumento não procede. O qualificativo "final" foi acrescido pela lei exatamente para excluir decisões administrativas adotadas em estágios iniciais de investigação dos fatos, em que ainda pairam dúvidas sobre a certeza e a liquidez dos valores que supostamente deixaram de ser pagos à administração. Exauridas essas análises, a administração formulará um juízo definitivo acerca de seu próprio crédito, mediante "decisão final" que esgota o debate na esfera administrativa.
O acórdão recorrido não qualifica como "decisão final" qualquer "divergência com a administração acerca dos valores corretos a serem pagos", nem mesmo "toda pretensão administrativa com relação a pretensos débitos". Exige-se bem mais que isso. Requer-se um juízo definitivo, que encerra as dúvidas da administração sobre o reconhecimento de seu direito e que termina, na esfera administrativa, as discussões com o arrendatário acerca da inadimplência. Proferida a "decisão final", ou o arrendatário realiza o pagamento, ou devem ser adotadas as medidas de cobrança da dívida.
Aliás, o acertamento, pela própria administração, da existência de seus créditos não é novidade na ordem jurídica, haja vista, por exemplo, o regramento dos lançamentos tributários (no CTN) , ou a apuração e inscrição dos valores devidos à Fazenda Pública, qualificados como dívida ativa (na Lei de Execução Fiscal) , ou mesmo as diversas referências à expressão "decisão definitiva" contidas na Lei do Processo Administrativo Fiscal. 
Em todos esses casos, as consequências jurídicas desfavoráveis ao particular decorrem de uma manifestação definitiva, ou seja, de uma "decisão final", adotada pela própria administração, sem depender de um reconhecimento judicial para esse fim.
Como exposto no acórdão recorrido, caso se considerasse como "decisão final" aquela proferida em processo judicial ou pela arbitragem, a simples contestação dos débitos, após o exaurimento da esfera administrativa, afastaria a caracterização da inadimplência, viabilizando que a arrendatária prorrogasse seus contratos, mesmo sendo devedora da administração. Isso "esvaziaria o intento do legislador, que foi o de estimular que as contratadas cumprissem suas obrigações perante a administração do porto e a Antaq", como exposto pelo TCU.
A decisão administrativa pode até vir a ser questionada judicialmente, mas, até para que isso ocorra, as apurações já devem estar finalizadas no âmbito administrativo, ou seja, já deve existir a "decisão final" administrativa, sem o que não haveria, em princípio, interesse de agir na esfera judicial (ou eventualmente arbitral) . E, no caso concreto, ninguém põe em dúvida o interesse de agir da administração na cobrança judicial de seus créditos, a evidenciar que a etapa administrativa de apurações há muito se encerrara.
Assim, não há como acolher o argumento da empresa recorrente, de que, para a administração, não haveria, ainda, "decisão final" a respeito. Na situação em exame, o litígio com a arrendatária já se arrastava há mais de quinze anos, segundo informação existente nos autos (peça 1, p. 3, item 15) . Não se tratava de uma "divergência qualquer" ou de uma simples pretensão acerca de supostos débitos ainda em averiguação.  Ao contrário, nesse avançado estágio da controvérsia entre as partes, a situação de inadimplência já estava devidamente caracterizada no âmbito administrativo, não sendo apresentado, no recurso, elementos fáticos capazes de elidir essa conclusão.
	c) Situações que poderiam, em tese, suspender os efeitos da inadimplência
Fixado o sentido da "decisão final" a que se refere o art. 62 da Lei 12.815/2013, decorre naturalmente a conclusão de que, uma vez encerrada a discussão administrativa, a inadimplência fica caracterizada, surtindo o efeito legal de impedir a prorrogação antecipada dos contratos de arrendamento portuários.
A eficácia de decisões administrativas dessa natureza, porém, pode ser suspensa, em certas situações. Duas dessas hipóteses (decisão judicial provisória e depósito do valor sob litígio) foram tratadas nos autos, embora com enfoque diverso que o da suspensão da caracterização da inadimplência. Convém considerá-las novamente nesta fase recursal, sob esse enfoque, com o fim:
	a) primeiro, de demonstrar a pertinência da invocação dessas teses pelos recorrentes, ou seja, evidenciar que essas situações, se tivessem de fato ocorrido, poderiam suspender os efeitos da inadimplência, viabilizando a prorrogação dos contratos (não obstante reconhecer-se a relevância das objeções sustentadas na decisão recorrida acerca do depósito, como será discutido) ;
	b) depois, de expor o que se considera o aspecto central deste exame: demonstrar que essas situações não ocorreram no caso concreto e, exatamente porque não ocorreram, a inadimplência restou plenamente caracterizada, constituindo fato impeditivo da prorrogação dos arrendamentos e, por consequência, gerador da nulidade declarada pelo acórdão recorrido.  
	d) Inexistência de decisão judicial provisória sobre a prorrogação dos contratos
A primeira causa que viabilizaria suspender a caracterização da inadimplência, declarada por decisão final administrativa, seria a concessão, pelo Poder Judiciário, de tutela provisória que inibisse a eficácia da decisão administrativa (a tutela definitiva não só suspenderia, mas efetivamente desconstituiria a inadimplência, se a considerasse inexistente) .
Os efeitos de uma decisão judicial ou mesmo arbitral nesse sentido são facilmente compreensíveis, como decorrência do princípio da inafastabilidade da jurisdição. É necessário demonstrar, contudo, a improcedência do argumento da União (cf. § 61, retro) , de que ao tempo da prorrogação havia 	
A decisão, como se vê, impedia a retomada do terminal, até os contratos vigentes expirarem. Não assegurava a prorrogação dos contratos por mais vinte anos. Trata-se de questões distintas.
Esse aspecto foi abordado quando do julgamento dos embargos de declaração, oportunidade em que a relatora, no voto de peça 179, §§ 88-93, efetuou a devida análise, destacando que, mesmo quando vigente, essa decisão não garantia à arrendatária a prorrogação dos contratos, decisão essa submetida a critérios próprios e a um juízo de conveniência e oportunidade do poder concedente. Veja-se:
Nesse aspecto há duas questões distintas que não podem ser combinadas com o fito de emoldurar suposta falha no acórdão embargado. De um lado está a decisão judicial suscitada pela embargante, que apreciou a disputa entre Codesp e Libra e teve abrangência circunscrita ao contrato inicial de arrendamento. De outro lado está o juízo a cargo do poder concedente acerca do pedido de prorrogação contratual antecipada, em que inexiste direito subjetivo ao deferimento e está livre o poder concedente para deliberar, motivadamente e atendidos os requisitos, pela aprovação, ou não, de termo aditivo.
Assim sendo, a decisão tomada no âmbito do processo judicial 0005951-69.2003.4.03.6104, inicialmente considerada improcedente e, em grau de recurso, com deferimento de antecipação da tutela para "impedir a Codesp de praticar qualquer medida que dificultasse, prejudicasse ou impedisse as operações de Libra no terminal 35 do Porto de Santos" não teria o condão de afetar a apreciação do poder concedente relativa ao aditivo de prorrogação contratual. Acaso vigente a decisão, não poderia a Codesp comprometer a execução contratual, mas por certo não estaria obrigada a conceder um aditivo de prorrogação. (grifou-se) 
Em suma, a caracterização da inadimplência da arrendatária não estava suspensa por decisão provisória judicial que lhe assegurasse o direito de renovação antecipada dos arrendamentos. Como destacado pela relatora, a decisão em causa "teve abrangência circunscrita ao contrato inicial", e não à sua prorrogação.
Passa-se a demonstrar que também não houve decisão arbitral a respeito. Esse aspecto é relevante por conta das referências contidas nos autos à Ordem Processual nº 8, de 4/4/2018 (peça 136) , invocada pelas partes e mencionada em alguns votos, no sentido de que o árbitro, mesmo quando demandado a fazê-lo, não fixou o valor provisório da obrigação litigiosa, o que teria inviabilizado a realização do depósito elisivo.
Como será examinado, o objeto dessa decisão arbitral não corresponde ao valor provisório da obrigação litigiosa, cujo pagamento ou depósito seria necessário para viabilizar a prorrogação antecipada dos contratos de arrendamento.  
e) Inexistência de pedido específico, ao juízo arbitral, de fixação de valor provisório da obrigação litigiosa, para viabilizar o depósito elisivo
Ainda sobre decisões provisórias, cumpre demonstrar um ponto relevante do debate, para esclarecer um equívoco que subsistiu no julgamento anterior e que foi renovado pelos recorrentes, nesta oportunidade.
Trata-se da inexistência de pedido específico sobre o valor provisório da obrigação litigiosa, para viabilizar o depósito elisivo. Essa questão não foi objeto de deliberação pelo juízo arbitral - ao contrário do que sustentam as partes e que foi, de certa forma, admitido pelo TCU, referindo-se à Ordem Processual nº 8, de 4/4/2018 (peça 136) .
Sabe-se que uma vez extintos os processos judiciais, caberia ao juízo arbitral adotar as medidas de tutela provisória necessárias ao resguardo dos interesses em conflito (art. 22-B, da Lei 9.307/1996) . Logo, uma vez instaurada a arbitragem, as partes deveriam ter pleiteado, ao tribunal arbitral, a fixação de um valor provisório da obrigação litigiosa, para viabilizar o depósito previsto no art. 13, § 1º, II, do Decreto 8.465/2015.
Esse aspecto é importante porque as partes invocam o argumento de que, instado a se manifestar, o juízo arbitral se negou a fixar um valor de caução, mediante a Ordem Processual nº 8, peça 136.
Note-se que no voto de peça 143, o ministro Benjamin Zymler chegou mesmo a ponderar que a recusa do juízo arbitral em fixar o valor provisório da obrigação litigiosa criava embaraços à caracterização do descumprimento do art. 13, § 1º, II, do Decreto 8.465/2015 (descumprimento esse que teria sido apontada pela relatora como a razão fundamental de nulidade da prorrogação dos arrendamentos) . Veja-se:
10. (...) a obrigatoriedade de depósito ocorrerá quando o árbitro fixar a quantia referente ao valor provisório. Em não havendo essa fixação de valor, por óbvio, não caberia exigir o seu depósito. (...) 
12. Entretanto, recentemente (4/4/2018) , em pedido cautelar (peça 136) , o árbitro indeferiu liminar requerida pela Codesp, que tinha por objetivo prestação de caução pela empresa Libra, por entender aquele juízo que não estavam presentes os pressupostos para a concessão da medida cautelar. 
13. Vislumbro, portanto, dificuldades em apontar descumprimento do inciso II do § 1º do art. 13 do Decreto 8.465/2015 uma vez que a decisão arbitral não estabeleceu valor provisório para a obrigação litigiosa.
Cumpre, assim, esclarecer dois aspectos importantes. O primeiro, tratado neste tópico, é que a decisão arbitral em questão não diz respeito propriamente à obrigação litigiosa relativa ao valor do arrendamento (valor por m2 de área arrendada e por contêiner movimentado) , e sim a questão diversa: a cláusula acessória de caução contratual relativa a riscos do imóvel (infraestrutura física arrendada) . O valor dessa cláusula de caução é significativamente inferior aos valores em disputa quanto ao arrendamento, de cerca de R$ 2,7 bilhões, como se demonstrará na sequência.
O segundo aspecto, examinado no próximo tópico, diz respeito ao motivo pelo qual as partes não requereram a fixação provisória da obrigação litigiosa quanto ao arrendamento, nos termos do art. 13, § 1º, II, do Decreto 8.465/2015. Como será visto, a ausência de pedido específico a esse respeito, em caráter cautelar, tem relação direta com o mecanismo utilizado indevidamente para viabilizar a prorrogação dos contratos contornando os efeitos da inadimplência.
Voltando ao primeiro ponto, é preciso ter presente o real objeto da Ordem Processual n° 8, de 4/4/2018 (peça 136) . Como se observa dos "considerandos" da referida decisão, seu objeto é o pedido cautelar apresentado pela Codesp em suas alegações iniciais e reiterado na réplica. Das alegações iniciais da Codesp (peça 88) , consta a seguinte ementa, no que interessa ao presente tópico:
Inadimplemento da obrigação de prestar caução. Necessidade de aplicação de multa contratual pelo descumprimento das obrigações pecuniárias e pela recusa em prestar caução.
Objetivamente, foi formulado o seguinte pedido ao juízo arbitral (peça 88, § 163, I) :
liminarmente, a determinação de que a LIBRA preste caução nos termos do Parágrafo Primeiro da Cláusula Quadragésima Segunda do Contrato 32/98, tomando-se por base, neste momento, os Valores Provisórios estabelecidos no Segundo Termo Aditivo em vigor.
Ao fundamentar esse pedido, a Codesp expôs a seguinte causa de pedir (peça 88, § 149) :
Como exposto na narrativa dos fatos, a LIBRA está inadimplente também em relação à obrigação de prestar caução prevista na Cláusula Quadragésima Segunda do Contrato 32/98. A Requerida chegou a ingressar com execução da aludida obrigação de prestar fiança, a qual foi embargada pela LIBRA e, posteriormente, extinta em razão da celebração do Termo de Compromisso.
Observa-se, portanto, que o provimento cautelar solicitado ao Tribunal Arbitral refere-se ao pedido da Codesp sobre a caução prevista na Cláusula Quadragésima Segunda do Contrato 32/98 (lembrando que o segundo termo aditivo, de prorrogação, ratificou as cláusulas desse contrato que não conflitassem com o aditivo, cf. a Cláusula 14ª do aditivo, peça 1, p. 14) .
A citada cláusula do contrato original, que trata da caução objeto do pedido apreciado pelo tribunal arbitral, apresenta o seguinte teor (peça 93, p. 32) :
CLÁUSULA QUADRAGÉSIMA SEGUNDA - DOS SEGUROS E GARANTIAS (...) Parágrafo Primeiro. Para garantia do fiel cumprimento das cláusulas e condições deste Contrato de Arrendamento, a ARRENDATÁRIA presta caução em dinheiro ou títulos da dúvida pública, seguro-garantia, ou fiança bancária, cujo valor será atualizado nas mesmas condições em que ocorrerem as atualizações deste Contrato, da seguinte forma: 
a) com relação à utilização do imóvel: o correspondente a três vezes o valor mensal do arrendamento da área, devendo ser depositado pela ARRENDATÁRIA na Tesouraria da CODESP, no prazo de 5 (cinco) dias úteis, contados da data da competente convocação da CODESP, sob pena de decair do direito à contratação; 
b) com relação à movimentação de mercadorias: a ARRENDATÁRIA prestará antes do início de cada operação, caução de garantia no valor correspondente ao volume a ser movimentado, a preços atualizados." (grifo nosso) .
Na resposta da Libra, a empresa alegou que essa específica caução, objeto do pedido de decisão liminar pela Codesp, já havia sido prestada desde outubro de 2016 (cf. peça 93, p. 29, § 100) . Em réplica, a Codesp insistiu no pedido (peça 93, p. 29) :
108. (...) o pedido liminar se lastreia em cláusula contratual válida que estabelece obrigação sequer contestada pela LIBRA (que, como visto, a respeito, apenas alegou já tê-la cumprido) .
Também na réplica, a Codesp quantificou o valor da caução, alegando que precisava ser complementada. O valor quantificado, juntamente com seus fundamentos, permite evidenciar que o pedido (e, por consequência, a decisão do tribunal arbitral) não se referia ao passivo de pagamentos do arrendamento, e sim à específica caução da Cláusula 42ª, alínea "a" (caução com relação à utilização do imóvel) . Veja-se o valor pleiteado pela Codesp a esse título, bem como os fundamentos indicados (peça 93, p. 35) :
120. Por todo o exposto, a CODESP reitera o pleito para que seja determinada liminarmente à LIBRA a prestação de caução, nos exatos termos da Cláusula Quadragésima Segunda do Contrato 32/98 (ratificada pelo Segundo Aditivo) , o que haverá de ser feito (i) tanto em relação ao período após unificação dos contratos, posto que aquela já prestada demanda complementação nos termos expostos; (ii) como também em relação ao pedido pretérito à tal unificação, considerando-se o disposto no parágrafo segundo da aludida cláusula. Assim, deve a LIBRA:
 (i)	complementar em R$ 3.880.412,55 (três milhões, oitocentos e oitenta mil, quatrocentos e doze reais e cinquenta e cinco centavos) o valor da caução - referente à utilização do imóvel e prevista na alínea 'a', da cláusula 42ª, do 2º Aditivo ao Contrato 32/98, de 2.9.2015 - por ela prestada em outubro de 2016; e 
 (ii)	prestar caução no valor de R$ 35.573.624,20 (trinta e cinco milhões, quinhentos e setenta e três mil, seiscentos e vinte e quatro reais e vinte centavos) , referente à utilização do imóvel, prevista na alínea 'a', da Cláusula 42ª, do Contrato 32/98, de 25.6.1998, para o último ano de execução do contrato, antes de sua renovação.
A decisão arbitral (Ordem Processual 8, de 4/4/2018, peça 136) negou o pedido, sob o seguinte fundamento, no essencial (peça 136, p. 7) :
23. Aos olhos do Tribunal Arbitral não há urgência, pois não está caracterizado o risco de dano iminente ou irreparável à CODESP. Ainda que os valores estejam em discussão, Libra prestou o seguro-garantia (doc. L35-89) e, posteriormente, caução em dinheiro (doc. L35-90) , segundo valor informado pela própria CODESP. O arrendamento do Terminal 35 está em vigor há muitos anos, desde 1998, inicialmente foi submetido a diversas demandas judiciais, e agora está sujeito à arbitragem. Não houve a demonstração de qualquer modificação na situação de fato que acarretasse a necessidade premente da medida. (...) 
35. De qualquer modo, ainda que assim não fosse, o alegado direito não está acima de qualquer discussão, pois existe dúvida razoável sobre os valores devidos a título de caução, dado que a própria CODESP, no passado, encaminhou correspondência à Libra em sentido contrário ao ora defendido. Afinal, Libra prestou caução nos valores informados pela própria CODESP (vide doc. L35-91) .
Na referida Ordem Processual, portanto, o Tribunal Arbitral tratou de pedido relativo à caução prevista no próprio contrato (na alínea 'a', da Cláusula 42ª, do Contrato 32/98) , relativa " à utilização do imóvel", em valor "correspondente a três vezes o valor mensal do arrendamento da área", e que alegadamente não fora prestada no montante correto.
O valor pleiteado (complementação de R$ 3.880.412,55, relativos ao segundo aditivo, e R$ 35.573.624,20 referentes ao último ano de execução do contrato) , em nada se compara ao montante da inadimplência da empresa Libra quanto ao arrendamento propriamente dito, que também estava em discussão no juízo arbitral, cuja dívida atingia R$ 2,7 bilhões, em valores atualizados até 31/8/2017 (cf. peça 90) .
Ademais, caução é mera garantia contratual, que não necessariamente se incorporará ao patrimônio da Codesp (parte da caução foi prestada inclusive sob a forma de seguro-garantia, como informado da decisão arbitral) . Não ocorrendo o sinistro, a garantia não será executada. O que se pediu ao juízo arbitral é que a caução fosse simplesmente prestada. 
Situação completamente diversa diz respeito à dívida do arrendamento, que não se limitava "a três vezes o valor mensal do arrendamento" e cujo expressivo montante constituía efetivo crédito da Codesp (ao contrário da caução contratual, que conferia apenas expectativa de recebimento, a qual só se converteria em efetivo crédito na ocorrência de algum sinistro) .
A própria Codesp, em suas alegações iniciais apresentadas ao Tribunal Arbitral (peça 88) , tratou separadamente da integralidade dos valores contratualmente devidos pelo arrendamento (§ 162, "iv", dos pedidos) e da obrigação de prestar caução (§ 162, "v") . E apenas esta, a caução, foi objeto do pedido liminar (§ 163, I) , reservando-se à sentença propriamente dita a condenação pelos valores devidos pelo arrendamento (§ 163, II.1, e § 163, III.1.1) .
Em suma, observa-se que a decisão arbitral que indeferiu o pedido liminar requerido pela Codesp (Ordem Processual 8, de 4/4/2018, peça 136) tem sido indevidamente utilizada no processo para gerar dúvidas quanto à exigência do pagamento, ou depósito, pela empresa Libra, do valor provisório da obrigação litigiosa (art. 13, § 1º, II, do Decreto 8.465/2015) quanto ao arrendamento propriamente dito.
O argumento utilizado é o de que o depósito elisivo da obrigação principal (dívida do arrendamento) teria sido inviabilizado pelo próprio árbitro, ao negar a fixação do valor, em sede cautelar. Todavia, devidamente considerada quanto ao seu real objeto e efetivo dimensionamento, a decisão arbitral em questão em nada se relaciona à dívida da empresa quanto aos valores do arrendamento, que deveria ter sido paga ou depositada para atender à exigência do art. 62 da Lei 12.815/2013.
Passa-se a demonstrar, então, como as partes lograram obter a prorrogação antecipada dos contratos de arrendamento, não obstante a inadimplência da arrendatária estar plenamente evidenciada.
	f) As várias questões relacionadas ao depósito dos valores em litígio
Nesta etapa final da instrução dos recursos, resta a examinar as várias questões associadas ao depósito previsto no art. 13, § 1º, do Decreto 8.465/2015, quais sejam:
	1) a própria validade do dispositivo, haja vista as críticas de possível extrapolação da finalidade meramente regulamentar do decreto; 
	2) a existência de um, ou de dois "valores provisórios", objeto do pagamento ou depósito a que se refere o dispositivo;
	3) a possibilidade de a administração fixar o valor provisório do arrendamento, em não sendo este fixado pelo árbitro;
	4) os procedimentos pelos quais, no caso concreto, as partes conseguiram viabilizar a prorrogação do contrato sem depositar os valores da obrigação litigiosa, quanto ao arrendamento.
	g) O depósito como possível causa suspensiva dos efeitos da inadimplência
Como visto, o art. 62 da Lei dos Portos veda a prorrogação de contratos com arrendatários inadimplentes, desde que o inadimplemento esteja declarado em "decisão final". Em alíneas anteriores deste tópico, já se examinaram os seguintes aspectos: (1) a "decisão final" é aquela proferida no âmbito administrativo (alínea "b") ; (2) por vezes, a eficácia da decisão administrativa pode ser suspensa em certas situações, como a de uma decisão judicial ou arbitral em tutela de urgência (alínea "c") ; (3) no caso concreto, inexistia decisão judicial que obrigasse o poder concedente a prorrogar antecipadamente os contratos de arrendamento (alínea "d") ; (4) de igual modo, não houve decisão arbitral sobre o depósito dos valores em atraso, eis que a Ordem Processual 8/2018, por vezes invocada pelas partes, teve objeto distinto (alínea "e") . 
Cumpre agora, na sequência, tratar da segunda causa de possível suspensão dos efeitos da inadimplência, que é o depósito, em juízo (quer perante o Poder Judiciário, quer perante o juízo arbitral) , dos valores da obrigação litigiosa. 
Já de início vale esclarecer que o depósito diz respeito aos valores entendidos como corretos pela administração credora (ou eventualmente fixados pelo árbitro, como se verá) , pois exatamente nesse aspecto o depósito se distingue da consignação em pagamento (que tem por base os valores entendidos como corretos pelo devedor) . Até por isso, "o depósito não se confunde com a consignação em pagamento (...) . Quem consigna quer pagar. Já o depositante não quer pagar, quer discutir o débito" (Luciano Amaro. Direito tributário brasileiro, 14. ed., p. 382) .
Deposita-se, portanto, para que se possa questionar a exigência de pagamento, que se considera indevida, sem sofrer as consequências naturais da mora. Por isso, o depósito do valor litigioso é uma medida bastante comum, realizada justamente para o devedor elidir os efeitos da impontualidade, uma vez que, depositando o valor da obrigação em atraso, o pagamento ao credor estará assegurado.
Ao prever a possibilidade de depósito da importância em atraso, conferindo-lhe eficácia suspensiva da caracterização da inadimplência (ou seja, viabilizando a prorrogação dos contratos, que de outra forma estaria vedada pelo art. 62 da Lei 12.815/2013) , o Decreto 8.465/2015 adotou uma solução que se entende razoável, partindo-se do pressuposto de que, se os valores pretendidos pela administração estivessem assegurados, não se justificaria manter os efeitos da impontualidade. 
O depósito elisivo suspende a caracterização da inadimplência exatamente porque assume o lugar do pagamento, que não ocorreu. Após o encerramento do processo ao qual se vincula, o valor depositado será devolvido ao depositante, se a sentença lhe for favorável, ou será transformado em pagamento definitivo, se a decisão for favorável ao credor.
Quando a ministra relatora expôs que não formularia um juízo definitivo sobre a eventual extrapolação do poder regulamentar, pelo decreto, assim procedeu por considerar que a providência em questão (o depósito da quantia inadimplida) sequer fora efetivada no caso em exame (§§ 26 e 27 do voto de peça 145) . 
E, de fato, as considerações anteriores sobre a possibilidade de depósito são relevantes (já que em outras prorrogações de contratos portuários eventuais passivos podem vir a ser depositados, fazendo ressurgir a discussão) , mas, no caso concreto, a situação é mais grave porque sequer houve o depósito do valor relativo às dívidas do arrendamento. 
Passa-se a examinar o procedimento indevidamente utilizado pelas partes para afastarem a necessidade do depósito do crédito reclamado pela administração.
	h) a questão dos "valores provisórios" e a competência para fixá-los
No processo, muito se discutiu sobre a interpretação das várias referências a valor provisório contidas no art. 13 do Decreto 8.465/2015.
Sobre o tema, o recurso da União é bastante elucidativo. Com efeito, no litígio entre o poder concedente e a arrendatária discutem-se os valores devidos pelo arrendamento, por metro quadrado de área arrendada e por contêiner movimentado (critérios de remuneração adotados no contrato de outorga do direito de exploração da infraestrutura portuária) .
Para solucionar o conflito, busca-se exatamente definir o correto valor do arrendamento, entre aquele pretendido pela União (com base no contrato e na proposta da empresa) , ou o pretendido pela arrendatária (com base no direito às reduções que alega ter, em decorrência de supostos descumprimentos de obrigações do poder concedente) , ou ainda um valor intermediário (caso o juízo arbitral reconheça a procedência em parte das reduções pleiteadas pela arrendatária) .
Até que sobrevenha a decisão final, assume-se um valor de arrendamento que será provisório, viabilizando-se realizar não só a continuidade dos pagamentos mensais, mas também o depósito elisivo da dívida pretérita. Todos esses demais valores (pagamentos mensais futuros e quantificação da dívida pelos pagamentos anteriores incompletos) são decorrência do valor do arrendamento, pressuposto lógico para os demais cálculos.
O valor provisório do arrendamento será estabelecido preferencialmente pelo árbitro (art. 13, § 5º, do Decreto 8.465/2015) , com base em juízo de cognição sumária, podendo ser modificado ao final do processo, após o exame exauriente de todas as alegações e provas produzidas. Caso não haja tempo hábil para o árbitro fixá-lo, deverá ser definido pelo poder concedente (art. 13, § 6º) , com referência nos valores praticados em contratos similares (art. 13, § 7º) . 
Sobrevindo a decisão final, fixam-se os valores definitivos (por metro quadrado de área arrendada e por contêiner movimentado, neste caso) , realizando-se os ajustes em relação aos pagamentos feitos com base no valor provisório, bem como condicionando-se a validade do termo aditivo de prorrogação à efetiva quitação desse encontro de contas (art. 13, § 10, do decreto) .
No que se refere especificamente à inadimplência da arrendatária, o valor provisório do arrendamento assume importância capital, por ser pressuposto lógico da decisão sobre a existência e quantificação da dívida a ser depositada previamente, nos termos do art. 13, § 1º, II, do Decreto 8.465/2015.
Como se demonstrará adiante, a inexistência do depósito, tido pela relatora (§ 28 do voto de peça 145) como "razão fundamental" da nulidade do termo aditivo, decorre diretamente da inadequação do valor provisório de arrendamento fixado pelo poder concedente.
Com efeito, é a partir desse valor por unidade de área arrendada (e outro critério cumulativo, como o valor por contêiner movimentado) que se definirão os valores que seriam devidos (considerando o total da área arrendada e o tempo de arrendamento) , e, por decorrência, o valor da própria dívida, mediante o abatimento das quantias já pagas pela arrendatária.
Por ora, cumpre destacar que esses diversos valores (de arrendamento, montante devido, valor em atraso) não se confundem, muito embora os vários parágrafos do art. 13 do Decreto 8.465/2015 se refiram apenas a "valor provisório", dando origem a discussões que, na essência, são apenas terminológicas. 
Assim se explicam, por exemplo, a procedência das razões da União quando argumenta que não haveria dois valores provisórios distintos, um a ser aplicado retrospectivamente; outro, prospectivamente (§ 48, alíneas "b" a "d") . O argumento procede caso a União se refira a valor de arrendamento, muito embora não proceda se a expressão "valor provisório" referir-se ao valor a ser depositado, que decorre de eventos pretéritos (pagamentos a menor) , ou ao valor devido durante a prorrogação contratual, que constituirá uma projeção do preço do arrendamento ao longo da vigência do contrato (valor do arrendamento x área total arrendada, p. ex.) . Todos esses são "valores provisórios", até que sobrevenha a decisão final sobre o litígio.
Pela mesma razão, faz sentido a possibilidade teórica aventada pela União, de valor provisório "igual a zero" (peça 190, p. 13) - questão que será retomada adiante -, referindo-se ao valor devido, a ser depositado, muito embora a possibilidade tenha sido contestada pela empresa Libra, referindo-se, porém, ao valor do arrendamento (§§ 60-61, peça 199) , que, por óbvio, nunca pode ser "igual a zero".
As considerações seguintes analisam a dinâmica prevista no art. 13 do Decreto 8.465/2015, esclarecendo o sentido das referências a "valor provisório", de forma a possibilitar que se prossiga no exame dos recursos com maior segurança. Essas considerações são também oportunas para a adequada compreensão do tópico final, relativo ao procedimento indevidamente utilizado pelas partes para obterem um "valor provisório a ser depositado" "igual a zero" e, com isso, burlarem a exigência de depósito. Foi com base nesse mecanismo que restou violada a proibição legal de prorrogação de contratos com empresas inadimplentes, prevista no art. 62 da Lei 12.815/2013. 
	i) O art. 13, §§ 5º e 6º, e o "valor provisório" do arrendamento
Para viabilizar o depósito do valor litigioso (e, assim, suspender temporariamente os efeitos da inadimplência, enquanto não dirimida a controvérsia) , deve-se adotar um valor de arrendamento, ainda que provisório (no aguardo da decisão final, que irá solucionar a controvérsia existente, entre o valor originalmente pactuado e exigido pela administração, e o valor que a arrendatária considera devido, a título de compensação por despesas incorridas em função do alegado descumprimento de obrigações do poder concedente) .
Aliás, não há mesmo como celebrar ou prorrogar um contrato de arrendamento sem definir esse parâmetro, de remuneração devida (por unidade de área arrendada e por outros critérios cumulativos, como o valor por contêiner movimentado) .
O Decreto 8.465/2015 refere-se ao valor do arrendamento quando alude ao valor "para fins de definição da equação econômico-financeira do contrato". Esse valor deve preferencialmente ser fixado pelo árbitro, como se conclui do teor do art. 13, § 5º, do decreto. No entanto, referida norma também prevê que, em não havendo tempo hábil para a definição pelo árbitro, o valor provisório do arrendamento será fixado pelo próprio poder concedente (art. 13, § 6º) , com base em contratos similares (art. 13, § 7º) .
Caso o valor provisório do arrendamento (ou valor "para fins de definição da equação econômico-financeira do contrato") viesse a ser fixado pelo árbitro, em decisão provisória, poderia o tribunal arbitral eventualmente reconhecer a relevância da argumentação da arrendatária e, nesse caso, arbitrar provisoriamente um valor de arrendamento em patamar inferior ao pretendido pela Administração (o que diminuiria o valor litigioso, a ser depositado em juízo pela arrendatária) .
Do contrário, caso não houvesse tempo hábil para exame da matéria pelo juízo arbitral, o valor provisório do arrendamento seria fixado pela administração (como se deu no caso concreto) . Nessa hipótese, seria natural que fosse atribuído o próprio valor pretendido pelo poder concedente (ou seja, o valor considerado devido pela "decisão final" administrativa que concluiu pela inadimplência da arrendatária) . A consequência, nesse caso, seria a necessidade de depósito de todo o valor em litígio, calculado pela diferença entre o exigido pela administração e o que já havia sido pago pela arrendatária.
Esse é um ponto particularmente importante, pois, como se discutirá adiante, não foi o critério utilizado pelo poder concedente, que, de forma inexplicável e indevida, estabeleceu como valor provisório do arrendamento o "equivalente ao valor incontroverso que já vinha sendo pago pela arrendatária", como admitido nas razões recursais da União. Essa definição inadequada de valor provisório de arrendamento trouxe relevante impacto na quantificação do depósito elisivo (que se tornou desnecessário) e na própria caracterização da inadimplência da arrendatária (que, assim, logrou obter a prorrogação dos contratos, não obstante a expressiva dívida acumulada) , como será analisado.
	j) O art. 13, § 1º, incisos I e II, e os "valores provisórios" a serem pagos e depositados
Uma vez definido um valor provisório do arrendamento, seja pelo juízo arbitral (art. 13, § 5º, do decreto) , seja pelo poder concedente (art. 13, § 6º) , esse parâmetro tem influência direta na caracterização da inadimplência, já que será utilizado para quantificar os valores devidos à administração e, assim, identificar os pagamentos realizados a menor durante a execução contratual.
Apenas para facilitar a exposição do raciocínio, e considerando-se tão somente o valor por unidade de área arrendada (desprezando-se, para simplificação da análise, o valor por contêiner movimentado) , suponha-se que a administração entenda como devido o valor de R$ 10,00/m2 de área arrendada. A arrendatária, por sua vez, entenda como correto o valor de R$ 4,00/m2, invocando o direito a pretensas compensações, tendo efetivamente pagado esse valor ao longo da execução do contrato. Nesse cenário, o litígio restaria assim configurado: 
	a) a parte incontroversa da demanda (art. 13, § 1º, I, do Decreto 8.465/2015) corresponderia à parcela do valor reconhecida como devida por ambas as partes (R$ 4,00/m2, multiplicado pela área arrendada e pelo tempo de arrendamento) . Se esse montante não tiver sido pago ao longo do arrendamento, deverá ser pago de imediato, já que na parcela incontroversa (em que a arrendatária concorda com a exigência da administração) , a hipótese não é de depósito, exigindo-se, ao contrário, o efetivo pagamento, como previsto no dispositivo em questão;
	b) a parte controversa (efetivamente litigiosa) corresponderia ao excedente, que a arrendatária considera indevido (no exemplo, R$ 6,00/m2, multiplicado pela área arrendada e pelo tempo de arrendamento) , sendo que esse valor deveria ser depositado, ficando "à disposição do juízo", nos termos do art. 13, § 1º, inciso II, do decreto. 
Note-se que a discussão sobre quem teria competência para fixar o valor provisório a ser depositado é apenas aparente, pois o valor a ser depositado é mera decorrência do valor atribuído provisoriamente ao próprio arrendamento, sendo que este pode ser fixado pelo juízo arbitral (art. 13, § 5º) ou, não havendo tempo hábil para tanto, deve ser fixado pela própria administração (art. 13, § 6º) , com base em contratos similares (art. 13, § 7°) . 
Em outras palavras, uma vez fixado o valor do arrendamento (por unidade de área arrendada e outro critério cumulativo adotado no contrato) , quer a fixação se dê pelo juízo arbitral ou pelo poder concedente, caberá ao arrendatário pagar de imediato o que considerar devido (parcela incontroversa) , nos termos do art. 13, § 1º, I, do decreto, e depositar a diferença (que considera indevida) , nos termos do art. 13, § 1º, II. Sem o pagamento (inciso I) e o depósito (inciso II) , os efeitos da inadimplência não serão suspensos, inviabilizando-se a prorrogação antecipada dos contratos.
Considerando que a fixação do valor de arrendamento foi provisória, sobrevindo a decisão final, que fixará o valor em caráter definitivo, caberá à arrendatária complementar o que restar apurado (art. 13, § 1º, III) , sob pena de resolução da prorrogação do contrato (art. 13, § 10) . 
No que se refere à hermenêutica do art. 13 do Decreto 8.465/2015, nos pontos acima, toda a análise antecedente está em harmonia com as razões sustentadas no recurso da União, que, por isso, consideram-se procedentes. A análise diverge em parte das razões sustentadas pela empresa Libra, que se consideram improcedentes, por tudo que foi exposto.
Uma vez compreendida essa dinâmica do art. 13 do Decreto 8.465/2015, passa-se a examinar como, valendo-se desses conceitos, as partes viabilizaram a prorrogação antecipada dos contratos sem respeitar a exigência de depósito do valor correspondente à obrigação litigiosa. 
	k) O procedimento irregular adotado no caso concreto
Ainda utilizando os mesmos dados hipotéticos do exemplo anterior, indaga-se: o que ocorreria se a administração entendesse como correto o valor de R$ 10,00/m2 de área arrendada, mas atribuísse como valor provisório de arrendamento ("para fins de definição da equação econômico-financeira do contrato") o mesmo valor de R$ 4,00/m2 que já vinha sendo pago pela arrendatária? Nessa situação hipotética, a situação restaria assim configurada:
	a) a parte incontroversa (que também a arrendatária reconhece como devida) já estava sendo paga, de forma que restaria atendido o art. 13, § 1º, I, do Decreto 8.465/2015, sem a necessidade de pagamento adicional;
	b)  embora por um artifício, não haveria, provisoriamente, valor controverso a depositar, postergando-se para a decisão final a exigência da parcela adicional de R$ 6,00/m2, recebida a menor pela administração. Ou seja, como o valor provisório que a administração entendeu como devido (R$ 4,00/m2) é exatamente o mesmo que já vinha sendo pago, não haveria diferença ("valor provisório da obrigação litigiosa") a ser depositada num primeiro momento, afastando-se a hipótese de incidência do art. 13, § 1º, II, do decreto. 
Esse artifício, de atribuir como valor provisório de arrendamento exatamente aquele que já vinha sendo observado pela arrendatária, e não o postulado pela própria administração, anularia o valor a ser depositado a que se refere o art. 13, § 1º, II, do Decreto 8.465/2015, já que este (o valor controverso) corresponde exatamente à referida diferença. Suprimindo-se artificialmente a diferença, pela equiparação do valor devido ao valor pago, elimina-se a necessidade do depósito, chegando-se ao valor provisório da obrigação litigiosa "igual a zero", referido nas razões recursais da União.
No caso concreto, foi exatamente o que ocorreu, como reconhece a própria União, ao expor, em seu recurso (peça 190, p. 12-13) , que: 
 (...) de acordo com as informações que constam das manifestações técnicas do MTPA, o valor provisório definido com base no critério estabelecido no § 7º do art. 13 do Decreto 8.465, de 2015, foi equivalente ao valor incontroverso que já vinha sendo pago pela arrendatária. (grifou-se) 
Com isso, não houve diferença a ser depositada em juízo pela arrendatária: essa diferença (entre valor devido e valor pago) , objeto do inciso II do § 1º do art. 13 do decreto, tornou-se "igual a zero", suprimindo-se indevidamente a necessidade do depósito.
Com efeito, as partes pactuaram os seguintes valores provisórios de arrendamento, conforme item 13.2 do Termo de Compromisso (peça 10, p. 16) :
 (...) a Libra 35 (ou quem sucedê-la) passará a pagar à Codesp, mensalmente, como valor de arrendamento devido em razão do Contrato Unificado, (...) o valor (com data-base de junho de 2015) de R$ 4,39/m2 (quatro reais e trinta e nove centavos por metro quadrado) de área arrendada e de R$ 32,64/contêiner (trinta e dois reais e sessenta e quatro centavos por contêiner movimentado) (o "Arrendamento Provisório") . 
Esses valores de arrendamento provisório (que, segundo a União, representam o que a empresa entendia devido, ou seja, o valor "que já vinha sendo pago pela arrendatária") , estão muito aquém do que fora pactuado e que era objeto das pretensões da administração deduzidas inicialmente perante o Poder Judiciário e, depois, perante o juízo arbitral. No próprio § 87 do voto de peça 145, a ministra relatora efetuou o seguinte registro:
Outra questão a ser examinada diz respeito ao valor provisório fixado para o período da prorrogação contratual. Em um dos ajustes unificados, o Contrato PRES 11/95, cujo objeto é o arrendamento do Terminal 37, o valor mensal era de R$ 51,078/m² (peça 2, pp. 202/3) , mas, a partir da unificação e da prorrogação, foi fixado em R$ 4,39/m².
A própria União admitiu, perante o juízo arbitral, que os valores provisórios haviam sido fixados pelo poder concedente em valores muito aquém dos que seriam devidos pela empresa Libra, requerendo que esses valores vigorassem apenas até que fossem fixados os valores definitivos pela decisão arbitral (peça 91, p. 13, § 32, e p. 41, § 104) :
32. Os valores provisórios de arrendamento foram fixados em R$ 4,39/m2 (quatro reais e trinta e nove centavos por metro quadrado) e R$ 32,64/contêiner (trinta e dois reais e sessenta e quatro centavos por contêiner) , na forma dos §§ 6º e 7º do art. 13 do Decreto nº 8.465, de 2015, (...) . Contudo, estes preços provisórios estão muito aquém do que é devido por Libra em razão da proposta apresentada no processo de licitação que deu origem ao contrato de arrendamento de que se trata (...) . (grifou-se) 
104. (...) Em síntese, a arrendatária vem pagando, após a celebração do 2º Termo Aditivo (de 2015) , valores de arrendamento (provisórios) bem inferiores ao que deveria estar pagando com base sem sua proposta. (grifou-se) 
E o pedido formulado ao juízo arbitral foi exatamente o de fixação de valores definitivos de arrendamento "em patamares não inferiores ao da proposta vencedora da licitação" (alegações iniciais da Codesp, pedido III.1.2, peça 88, p. 44) . 
Ora, mesmo sem prejuízo da posterior recuperação de seus créditos (com base na decisão arbitral definitiva) , o valor provisório de arrendamento, fixado indevidamente, ocasionou um drástico impacto sobre o depósito, que assim se tornou desnecessário, por atingir um montante "igual a zero". 
Em síntese, evidencia-se a seguinte situação:
	a) como reconhecido pela própria União, "de acordo com as informações que constam das manifestações técnicas do MTPA, o valor provisório definido com base no critério estabelecido no § 7º do art. 13 do Decreto 8.465, de 2015, foi equivalente ao valor incontroverso que já vinha sendo pago pela arrendatária" (peça 190, p. 12-13) ;
	b) com isso, o poder concedente abdicou, temporariamente (até que sobreviesse a sentença arbitral definitiva) , do depósito relativo aos valores inadimplidos pela empresa Libra, já que definiu como valor provisório de arrendamento (ou seja, o valor que deveria ser pago) exatamente o que já vinha sendo pago pela empresa;
	c)  mais que isso, a própria União reconheceu que, em consequência desse procedimento, a empresa passou a pagar "valores de arrendamento (provisórios) bem inferiores ao que deveria estar pagando com base em sua proposta" (peça 91, p. 41, § 104) ;
	d)  além de passar a receber valor de arrendamento "bem inferior" ao que deveria estar recebendo, o efeito drástico para a administração, ao estabelecer um valor de arrendamento provisório equivalente ao valor incontroverso que já vinha sendo pago pela arrendatária, foi justamente o de eliminar a exigência de depósito do valor controverso, que se anulou. E se anulou indevidamente, pois a administração pleiteava receber uma dívida que, atualizada até 31/8/2017, atingia o montante de R$ 2,7 bilhões de reais (cf. peça 90) . 
Com esse procedimento indevido, as partes contornaram a exigência prevista no art. 13, § 1º, II, do Decreto 8.465/2015, de depósito prévio do expressivo montante da obrigação litigiosa, de R$ 2,7 bilhões, reduzindo-o, ainda que provisoriamente (até que sobreviesse a decisão final) , para um "valor igual a zero". 
Assim o fazendo, também violaram a proibição contida no art. 62 da Lei 12.815/2013, que veda a prorrogação de contratos com empresas inadimplentes.
É patente, portanto, a nulidade do termo aditivo de unificação e prorrogação dos contratos de arrendamento em discussão no processo, justificando-se a conclusão de improcedência dos recursos interpostos. 
	l) Da inviabilidade de convalidação do ato
Por fim, a decisão administrativa em questão não é passível de ser convalidada pela simples realização do depósito faltante. O ato está maculado não apenas pela inadimplência financeira da arrendatária, mas também pela ausência de demonstração do interesse público existente em privilegiar-se a prorrogação do ajuste por mais vinte anos, quando a regra deve ser a de licitação, na busca de arrendatários capazes de elevar o rendimento operacional da infraestrutura portuária arrendada.
Como observado pelo ministro Bruno Dantas no voto de peça 144, não se vislumbra "qualquer possibilidade de que os benefícios advindos da renovação antecipada superem os riscos envolvidos, sendo patente a ausência de interesse público no presente caso", o que inviabiliza a convalidação pleiteada.
INFORMAÇÕES ADICIONAIS 
Nos termos do compromisso arbitral assinado pelas partes, o Tribunal Arbitral ficaria autorizado a proferir, se entendesse necessário, sentenças parciais. Em 7/1/2019 foi proferida sentença arbitral parcial, juntada à peça 241. Várias questões de mérito foram resolvidas nessa sentença, de forma amplamente favorável à Codesp e à União. De todo modo, ainda se deve aguardar a liquidação da sentença, quando os valores devidos serão apurados. Segundo a União, a sentença deverá estar liquidada até 4 de setembro de 2019 (cf. § 66) .
Mesmo reconhecendo-se a relevância desse fato, entende-se não haver razões para deixar de prosseguir no andamento deste processo, não obstante as preocupações da União (§§ 65-66) . Até o momento, não há embaraços ao pleno exercício das competências do controle externo atribuídas ao TCU, nem se mostra desnecessária sua atuação. 
Também há notícias publicadas na imprensa sobre possível encerramento das atividades, no Porto de Santos, pelo Grupo Libra. Trata-se de fato ainda incerto. Se e quando for comprovado nos autos, os possíveis reflexos sobre o processo poderão ser avaliados de forma objetiva.
CONCLUSÃO
Das análises anteriores conclui-se, em síntese, que:
	a) por meio da decisão recorrida, o Tribunal considerou irregular o Segundo Termo Aditivo ao Contrato PRES 32/98, que promoveu a unificação e prorrogação antecipada dos contratos de arrendamento portuários relativos aos terminais 33, 35 e 37 do Porto de Santos, celebrados com empresas do Grupo Libra, atribuindo a titularidade do contrato unificado à Libra Terminais S/A;
	b) a irregularidade em causa teve dois fundamentos: o descumprimento da exigência de depósito da obrigação litigiosa, sem o que restaria violado o impedimento de prorrogação de contratos com arrendatários inadimplentes; e a ausência de demonstração do interesse público na prorrogação dos contratos;
	c) no que diz respeito ao interesse público, a decisão administrativa não foi adequadamente justificada quanto aos relevantes aspectos que dizem respeito ao desempenho operacional da arrendatária, não se demonstrando as vantagens da prorrogação dos contratos comparativamente à alternativa, que deve ser a regra, de promover-se nova licitação para outorga do direito a quem "demonstre capacidade para seu desempenho" (art. 1º, § 3º, da Lei 12.815/2013) ;
	d) no que se refere ao atendimento dos requisitos legais para a prorrogação, não houve o depósito do valor provisório da obrigação em litígio (art. 13, § 1º, inciso II, do Decreto 8.465/2015) , uma vez que o poder concedente fixou, como valor provisório de arrendamento, não aquele que considerava devido (com base no contrato e na proposta apresentada no processo de licitação) , e sim o "que já vinha sendo pago pela arrendatária", muito aquém do devido;
	e) ao estabelecer um valor de arrendamento provisório equivalente ao valor incontroverso, a administração, além de passar a receber remuneração em muito inferior à devida, também eliminou a exigência de depósito do valor controverso, não obstante a expressiva dívida acumulada pela arrendatária ao longo da vigência do arrendamento, estimada em cerca de R$ 2,7 bilhões (peça 90) ;
	f) com esse procedimento irregular, as partes contornaram a exigência prevista no art. 13, § 1º, II, do Decreto 8.465/2015, de depósito prévio do montante da obrigação litigiosa, violando, com isso, a proibição contida no art. 62 da Lei 12.815/2013, que veda a prorrogação de contratos com empresas inadimplentes.
Essas conclusões justificam a proposta de negar provimento aos recursos da União e da empresa Libra Terminais S/A, mantendo-se inalterado o acórdão recorrido, que concluiu pela nulidade do Segundo Termo Aditivo ao Contrato PRES 32/98. 
PROPOSTA DE ENCAMINHAMENTO
Ante o exposto, submetem-se os autos à consideração superior, propondo-se, com fundamento no art. 48 da Lei 8.443/1992:
	a) conhecer dos pedidos de reexame interpostos pela União e pela empresa Libra Terminais S/A contra o Acórdão 1171/2018-TCU-Plenário e, no mérito, negar-lhes provimento;
	b) dar ciência da deliberação aos recorrentes e aos demais cientificados do acórdão recorrido.
6.	O Procurador Júlio Marcelo de Oliveira, representante do Ministério Público especializado instado a atuar no feito, endossou as conclusões da Serur, tecendo, no mérito, as seguintes considerações (peça 245) :
 (...) 
O Ministério Público de Contas manifesta-se de acordo com a proposta de encaminhamento formulada pela Secretaria de Recursos, no sentido de que seja negado provimento aos pedidos de reexame interpostos contra o Acórdão 1171/2018-TCU-Plenário.
Como bem apontado pelo Auditor da Serur, a principal irregularidade que levou esta Corte de Contas a determinar a declaração de nulidade do Segundo Termo Aditivo ao Contrato Pres 32/98, celebrado entre a União e a empresa Libra Terminais S.A. (peça 1) , foi o descumprimento da exigência contida no art. 13, § 1º, II, do Decreto 8.465/2015, que cuida do pagamento ou depósito em juízo da quantia correspondente ao valor provisório da obrigação litigiosa.
Tal exigência, nos termos do citado decreto, era requisito essencial para a prorrogação antecipada de contratos de arrendamento portuário nos quais estivesse configurada a inadimplência da contratada, como era o caso do Contrato Pres 32/98, que tinha como arrendatária a empresa Libra Terminal 35 S.A. (denominação atual: Libra Terminal Santos S.A. - Em Recuperação Judicial) , cuja dívida com a Codesp, decorrente do não pagamento integral dos valores de arrendamento relativos ao Terminal 35, ultrapassava R$ 2 bilhões na data de 23/6/2015 (peça 83, pp. 182/214) .
Essa dívida teve origem na sistemática recusa da arrendatária em pagar à autoridade portuária os valores fixados no Contrato Pres 32/98, os quais foram por ela mesma propostos no âmbito da Concorrência 12/1997, da qual se sagrou vencedora. O pretexto para o não pagamento dos valores contratuais era o suposto desequilíbrio econômico-financeiro do contrato decorrente do descumprimento de obrigações por parte da Codesp. Como o Poder Concedente negou todos os pleitos de reequilíbrio econômico-financeiro formulados pela arrendatária, inclusive por decisão administrativa final do então Ministro dos Transportes, ocorrida em 8/2/2006 (peça 241, p. 44) , a empresa Libra Terminal 35 S.A. passou a discutir a questão na esfera judicial e continuou a pagar à Codesp, no âmbito de ação de consignação em pagamento, apenas os valores de arrendamento que entendia como devidos, muito inferiores aos valores contratuais.
Não obstante a alta materialidade dessa dívida, bastante superior ao valor de todos os novos investimentos previstos para serem realizados no prazo da prorrogação contratual (R$ 723 milhões) , a União decidiu prorrogar antecipadamente o Contrato Pres 32/98 e, ao mesmo tempo, firmar Termo de Compromisso Arbitral (TCA) com a arrendatária, a fim de submeter ao juízo arbitral as questões que vinham sendo discutidas entre as partes em diversos processos judiciais.
Ao prorrogar o contrato no mesmo dia da celebração do Termo de Compromisso Arbitral, impediu-se materialmente que o Tribunal Arbitral fixasse o valor provisório da obrigação litigiosa, violando-se, assim, o disposto no art. 13, § 1º, II, e § 8º, do Decreto 8.465/2015.
Com efeito, o art. 13 do Decreto 8.465/2015 assim dispõe:
"Art. 13.  Quando necessário, o árbitro estabelecerá valor provisório para a obrigação litigiosa, que vinculará as partes até que sobrevenha a decisão arbitral definitiva.
§ 1º Enquanto houver litígio pendente de decisão arbitral, os contratos de que trata este Decreto poderão ser prorrogados, observados os demais requisitos legais e regulamentares, se caracterizado o interesse público, desde que:
I - o contratado tenha pago integralmente os valores incontroversos devidos à administração pública;
II - o contratado tenha pago ou depositado à disposição do juízo a quantia correspondente ao valor provisório da obrigação litigiosa que for fixado pelo árbitro na forma estabelecida pelo caput; e
III - o contratado se obrigue a pagar, nas condições e prazos estabelecidos na decisão arbitral definitiva, todo o valor a que eventualmente venha a ser condenado a pagar em favor da administração pública.
§ 2º O prazo máximo para o pagamento a que se refere o inciso III do § 1º não será superior a cinco anos.
§ 3º Caso o árbitro estabeleça que o prazo total para pagamento de que trata o inciso III do § 1º será superior a cento e oitenta dias, deverá estabelecer que o pagamento ocorrerá em prestações periódicas, sendo a primeira prestação paga no prazo de até cento e oitenta dias, contado da data de ciência da decisão arbitral definitiva.
§ 4º Em caso de omissão da decisão arbitral, o prazo de pagamento a que se refere o inciso III do § 1º será de cento e oitenta dias, contado da data de ciência da decisão.
§ 5º Na hipótese de prorrogação do contrato a que se refere o litígio, o termo aditivo considerará, para fins de definição da equação econômico-financeira do contrato, os valores provisórios estabelecidos pelo árbitro, sem prejuízo de posterior reequilíbrio econômico-financeiro em decorrência da decisão arbitral definitiva.
§ 6º  Na situação de que trata o § 5º, caso a decisão arbitral provisória não seja proferida com antecedência mínima de noventa dias em relação ao termo final do contrato, o poder concedente poderá definir valores provisórios no termo aditivo para efeito de definição da equação econômico-financeira referente ao período de prorrogação, que vigorarão até que sobrevenha a decisão arbitral definitiva, sem prejuízo da necessidade de reequilíbrio econômico-financeiro em decorrência de decisão arbitral definitiva superveniente.
§ 7º Na situação de que trata o § 6º, os valores provisórios serão definidos pelo poder concedente e utilizarão como parâmetro os valores de contratos similares relativos ao mesmo porto ou, se não houver, de outros portos.
§ 8º O disposto nos § 5º, § 6º e § 7º não exclui a obrigação de pagamento ou depósito da quantia a que se refere o inciso II do § 1º antes da efetiva celebração do termo aditivo de prorrogação, ainda que o termo aditivo não tenha utilizado o valor provisório estabelecido pelo árbitro para fins de definição da equação econômico-financeira do contrato, nos termos do § 6º.
§ 9º O disposto neste artigo também se aplica à celebração de novos contratos durante o curso de procedimento arbitral.
§ 10.  A condição de que trata o inciso III do § 1º constará como cláusula resolutiva no termo aditivo de prorrogação ou no instrumento de contrato que venha a ser celebrado durante o curso da arbitragem." (grifou-se) 
Como se percebe da leitura conjunta dos §§ 5º a 8º do art. 13 do Decreto 8.465/2015, ainda que o poder concedente estipule, no termo aditivo, valores provisórios para a definição da equação econômico-financeira referente ao período de prorrogação, como ocorreu no caso em apreço, isso não exclui a obrigação de pagamento ou depósito da quantia correspondente ao valor provisório da obrigação litigiosa, previamente à celebração do aditivo.
Portanto, a definição, no termo aditivo, de valores provisórios de arrendamento (R$ 4,39/m² e R$ 32,64/contêiner, considerada uma movimentação mínima de 400.000 contêineres/ano) não substituiu a necessidade da definição, pelo árbitro, do valor provisório da obrigação litigiosa, cujo depósito prévio era essencial para se garantir o efetivo cumprimento de uma decisão arbitral definitiva que fosse desfavorável à arrendatária. 
Acerca do tema, reitera-se, aqui, a seguinte fundamentação contida no parecer proferido pelo MP de Contas à peça 133 (grifou-se) :
"Como bem esclarecido pela unidade técnica, o art. 13 do Decreto 8.465/2015 previu dois tipos distintos de valor provisório: a) o valor provisório da obrigação litigiosa, a ser fixado apenas pelo árbitro; e b) o valor provisório para efeito de definição da equação econômico-financeira do contrato, a ser fixado pelo árbitro, ou, caso este não o faça até 90 dias antes do vencimento do contrato, pelo próprio poder concedente.
Trata-se, de fato, de valores que apresentam natureza distinta. Enquanto o valor provisório da obrigação litigiosa refere-se ao passivo acumulado (incluindo atualização monetária, juros e multa) da arrendatária decorrente do inadimplemento do contrato em vigor, o valor provisório para efeito de definição da equação econômico-financeira refere-se aos valores de arrendamento (por metro quadrado de área arrendada e por contêiner movimentado, considerada a movimentação mínima contratual - MMC) a serem adotados para o período da prorrogação contratual. Um valor provisório cuida do passado, enquanto o outro mira o futuro."
Em seu pedido de reexame, a Libra Terminais S.A. alega que, nos termos do art. 13, caput, do Decreto 8.465/2015, o valor provisório da obrigação litigiosa só é fixado pelo árbitro "quando necessário" e que, no caso concreto, o Tribunal Arbitral, em decisão de 4/4/2018, deixou de conceder a medida liminar pleiteada pela Codesp para que fosse determinada à Libra a prestação de caução.
Tal argumento não merece prosperar. O Auditor da Serur, nos itens 162 a 185 da instrução (peça 242) , demonstrou fartamente que a referida decisão arbitral, consubstanciada na Ordem Processual 8, de 4/4/2018 (peça 136) , não versou sobre o valor provisório da obrigação litigiosa de que trata o art. 13 do Decreto 8.465/2015, pois sequer houve pedido nesse sentido por parte da Codesp ou da União no âmbito do procedimento arbitral. A decisão mencionada cuidou tão somente do pedido de liminar formulado pela Codesp para que a Libra prestasse a caução de que trata a Cláusula Quadragésima Segunda do Contrato Pres 32/98, ratificada pelo termo aditivo de prorrogação (peça 88, p. 43) e que possui a seguinte redação (peça 81, p. 34, grifos originais) :
"CLÁUSULA QUADRAGÉSIMA SEGUNDA - DOS SEGUROS E DAS GARANTIAS
A ARRENDATÁRIA se obriga ao pagamento dos prêmios e a manter em vigor, a partir da data de assinatura deste Contrato, as apólices de seguro necessárias para garantir uma efetiva cobertura para todos os riscos inerentes ao arrendamento - bens e pessoas -, inclusive contra terceiros, devidamente atualizadas, de acordo com a legislação aplicável. 
Parágrafo Primeiro
Para garantia do fiel cumprimento das cláusulas e condições deste Contrato de Arrendamento, a ARRENDATÁRIA presta caução em dinheiro ou títulos da dívida pública, seguro-garantia, ou fiança bancária, cujo valor será atualizado nas mesmas condições em que ocorrerem as atualizações deste Contrato, da seguinte forma: 
a) com relação à utilização do imóvel: 
o correspondente a três vezes o valor mensal do arrendamento da área, devendo ser depositado pela ARRENDATÁRIA na Tesouraria da CODESP, no prazo de 5 (cinco) dias úteis, contados da data da competente convocação da CODESP, sob pena de decair do direito à contratação; 
b) com relação à movimentação de mercadorias: 
a ARRENDATÁRIA prestará antes do início de cada operação, caução de garantia no valor correspondente ao volume a ser movimentado, a preços atualizados.
Parágrafo Segundo
O montante caucionado, conforme letra 'a' do Parágrafo Primeiro, somente será devolvido ou liberado após o término ou a rescisão deste Contrato e depois de liquidados eventuais débitos dele oriundos, tudo sem responsabilidade da CODESP por qualquer compensação pela mora da devolução." 
Bem se vê que o pedido de liminar apreciado pelo Tribunal Arbitral em 4/4/2018 diz respeito à inadimplência da arrendatária em relação à obrigação de prestar caução estabelecida na Cláusula Quadragésima Segunda do contrato original, não tendo qualquer relação com o inadimplemento em relação à obrigação de pagar os valores mensais de arrendamento, estabelecida na Cláusula Décima Primeira do contrato original (peça 81, pp. 19/21) .
Transcreve-se, a seguir, por sua clareza, parte dos fundamentos expendidos pelo Auditor da Serur acerca da questão (peça 242, grifou-se) :
"183.	A própria Codesp, em suas alegações iniciais apresentadas ao Tribunal Arbitral (peça 88) , tratou separadamente da integralidade dos valores contratualmente devidos pelo arrendamento (§ 162, 'iv', dos pedidos) e da obrigação de prestar caução (§ 162, 'v') . E apenas esta, a caução, foi objeto do pedido liminar (§ 163, I) , reservando-se à sentença propriamente dita a condenação pelos valores devidos pelo arrendamento (§ 163, II.1, e § 163, III.1.1) .
184.	Em suma, observa-se que a decisão arbitral que indeferiu o pedido liminar requerido pela Codesp (Ordem Processual 8, de 4/4/2018, peça 136) tem sido indevidamente utilizada no processo para gerar dúvidas quanto à exigência do pagamento, ou depósito, pela empresa Libra, do valor provisório da obrigação litigiosa (art. 13, § 1º, II, do Decreto 8.465/2015) quanto ao arrendamento propriamente dito.
185.	O argumento utilizado é o de que o depósito elisivo da obrigação principal (dívida do arrendamento) teria sido inviabilizado pelo próprio árbitro, ao negar a fixação do valor, em sede cautelar. Todavia, devidamente considerada quanto ao seu real objeto e efetivo dimensionamento, a decisão arbitral em questão em nada se relaciona à dívida da empresa quanto aos valores do arrendamento, que deveria ter sido paga ou depositada para atender à exigência do art. 62 da Lei 12.815/2013."
Cumpre informar que, na Sentença Arbitral Parcial proferida em 7/1/2019, o Tribunal Arbitral julgou procedente o pedido da Codesp para que a Libra prestasse a caução prevista na Cláusula Quadragésima Segunda do Contrato Pres 32/98. Na referida decisão, fica novamente evidenciado que a caução contratual não se relaciona com a dívida da arrendatária, conforme excerto a seguir reproduzido (peça 241, pp. 190/1, grifou-se) :
"706. Assim, com fundamento na cláusula 42ª, parágrafo primeiro, alínea 'a', do Contrato 32/98, Libra é devedora de caução correspondente a três vezes o valor mensal do arrendamento da área, apurado segundo a cláusula 11ª do Contrato 32/98.
707. A caução, no entanto, refere-se à operação corrente do Terminal 35. Não se trata de garantia de dívida passada. Não se pode usar a obrigação da caução para promover uma espécie de arresto para a garantia das dívidas de períodos anteriores. Ainda que a Libra tenha permanecido inadimplente ao longo do tempo em relação à caução, como sustenta CODESP, isso não implica a cumulatividade de prestações passadas.
708. Nesse sentido, o Tribunal Arbitral entende que a caução deve ser integralmente prestada, na forma contratada, em relação ao presente e ao futuro, mas não retroativamente. Uma vez regularizada a caução, nos valores devidos no presente, a obrigação contratual estará adimplida, pois o Contrato não prevê caução adicional ou cumulativa para cobrir débitos anteriores.
709. Por outro lado, nas Alegações Iniciais a CODESP pleiteou apenas a caução corrente, com base nos valores provisórios do Aditamento/2015 e posteriormente os definitivos a serem fixados na Sentença Arbitral Final (cf. par. 149 a 153) . Apenas em Réplica a CODESP pretendeu ampliar a sua pretensão, para abarcar a caução alegadamente inadimplida anteriormente ao Aditamento/2015 (cf. par. 100 a 120) . Houve, no caso, uma ampliação indevida do pedido em sede de Réplica.
710. Assim, a caução deve ser calculada e prestada nos exatos termos da citada cláusula 42ª do Contrato 32/98. É obrigação de Libra, portanto, complementar o valor da caução em relação àquele que foi prestado a menor.
711. O Tribunal Arbitral, assim, determina que a caução seja complementada desde logo, com base nos valores provisórios previstos no Aditamento/2015. Posteriormente, por ocasião da Sentença Arbitral Final, quando o valor do arrendamento for definitivamente fixado, a caução deverá ser complementada de acordo com esse valor definitivo."
Nessa linha, ainda que a arrendatária complemente a caução contratual, nos termos determinado pelo juízo arbitral, isso não suprirá, de modo algum, a ausência do depósito do valor provisório da obrigação litigiosa, de que trata o art. 13, § 1º, II, do Decreto 8.465/2015.
Ultrapassada a questão relativa à caução contratual, outro ponto relevante apreciado pela Serur diz respeito à alegação da União de que o valor provisório da obrigação litigiosa, no caso em apreço, seria nulo, na medida em que os valores provisórios de arrendamento fixados pelo poder concedente no termo aditivo eram equivalentes aos valores de arrendamento que vinham sendo pagos pela arrendatária (valores incontroversos) . 
Na visão da União, não há dois valores provisórios de arrendamento: um que valeria para o passado e outro que valeria para o futuro. No seu entender, o valor do arrendamento deve ser o mesmo para o período anterior e para o período da prorrogação, uma vez que a prorrogação deve preservar a equação econômico-financeira original do contrato. Esse valor único deveria ser usado retrospectivamente, para definir o montante da eventual dívida do arrendatário, e também prospectivamente, para definir os valores a pagar após a prorrogação do contrato. Nessa linha, a União argumenta que, considerando-se que o valor provisório de arrendamento fixado pelo poder concedente foi "equivalente ao valor incontroverso que já vinha sendo pago pela arrendatária", o valor provisório da obrigação litigiosa resultou em zero, não havendo, pois, diferença a ser depositada em juízo pela arrendatária.
Tais alegações não descaracterizam a irregularidade em apreço nos autos, pelos motivos que se passa a expor.
Inicialmente, cabe esclarecer que esta Corte não afirmou que existiriam dois valores provisórios de arrendamento. Ao interpretar o art. 13 do Decreto 8.465/2015, o que esta Corte concluiu foi que havia dois tipos de valores provisórios: o valor provisório da obrigação litigiosa, a ser fixado pelo árbitro e pago ou depositado antes da celebração do aditivo de prorrogação contratual; e o valor provisório do arrendamento, para fins de definição da equação econômico-financeira do contrato no período da prorrogação, a ser fixado pelo árbitro ou pelo próprio poder concedente, na hipótese de o árbitro não o fixar com a antecedência mínima de noventa dias em relação ao termo final do contrato original.
Caso o procedimento arbitral houvesse sido instalado com a antecedência necessária e houvesse sido formulado pedido específico para a fixação do valor provisório da obrigação litigiosa, o juízo arbitral poderia, de fato, adotar um determinado valor de arrendamento para servir de referência para o cálculo do valor provisório da obrigação litigiosa. Esse valor de arrendamento deveria, então, ser obrigatoriamente adotado pelo poder concedente, no termo aditivo, para a definição da equação econômico-financeira do contrato referente ao período da prorrogação, nos termos do art. 13, § 5º, do Decreto 8.465/2015. Nesse sentido, um mesmo valor provisório (de arrendamento) poderia ter efeitos retrospectivos e prospectivos. Cabe ressaltar, porém, que, como o Segundo Termo Aditivo ao Contrato Pres 32/98 unificou três contratos de arrendamento (Contratos 32/98, 11/95 e 19/2000) , o valor provisório de arrendamento do Contrato Unificado deveria considerar a equação econômico-financeira dos três contratos, e não apenas do contrato relativo ao Terminal 35 (Contrato Pres 32/98) . Portanto, nesse caso, não há falar em identidade necessária entre o valor provisório de arrendamento utilizado como parâmetro para o cálculo do valor provisório da obrigação litigiosa (referente ao Terminal 35) e o valor provisório de arrendamento fixado para o período da prorrogação contratual (referente aos Terminais 33, 35 e 37) .
Tendo em vista que o procedimento arbitral só foi instaurado mais de dois anos após o termo aditivo de prorrogação (em 4/9/2017 - peça 96, p. 23) , não foi dada ao juízo arbitral a oportunidade de fixar o valor provisório de arrendamento e o valor provisório da obrigação litigiosa.
O poder concedente, por sua vez, no exercício da prerrogativa inserta nos §§ 6º e 7º do art. 13 do Decreto 8.465/2015, definiu apenas o valor provisório do arrendamento para o período da prorrogação contratual, omitindo-se quanto à necessidade de fixação e depósito do valor provisório da obrigação litigiosa. Tal omissão não foi saneada posteriormente, pois, mesmo após a instalação do juízo arbitral, não foi pleiteada pela União ou pela Codesp a fixação de um valor provisório da obrigação litigiosa.
Ao ver do MP de Contas, o fato de o valor provisório do arrendamento do Contrato Unificado, fixado pelo poder concedente, ser similar (não idêntico) ao valor que vinha sendo pago pela arrendatária em relação ao Contrato Pres 32/98 (Terminal 35) não serve de justificativa para a falta de fixação e depósito do valor da obrigação litigiosa, porquanto esse depósito visa justamente a garantir a eficácia do julgamento de mérito a ser proferido pelo juízo arbitral.
Ainda que fosse admitido que o poder concedente, em substituição indevida ao árbitro e em desacordo com o texto expresso do Decreto 8.465/2015, pudesse fixar o valor provisório da obrigação litigiosa, tal fixação, dadas as particularidades do caso em apreço, jamais poderia resultar em valor "zero". De fato, é absolutamente incoerente fixar como nulo o valor da obrigação litigiosa se a Codesp entendia ser credora da Libra pela quantia atualizada de mais R$ 2 bilhões, a qual, à época da prorrogação antecipada, estava sendo objeto de ação judicial de cobrança, com sentença favorável à Codesp (processo 0008341-12.2003.4.03.6104, em grau de apelação no Tribunal Regional Federal da 3ª Região à época do termo aditivo) . Ora, a única hipótese em que se afigura razoável a fixação do valor provisório da obrigação litigiosa pelo próprio poder concedente é aquela em que tal fixação se dá no mesmo montante da dívida que ele busca ser satisfeita no procedimento arbitral.
Com efeito, permitir que o poder concedente fixe o valor provisório de arrendamento no mesmo montante do valor incontroverso, para, assim, resultar em "zero" o valor do depósito da obrigação litigiosa, seria subverter totalmente a lógica do art. 62 da Lei 12.815/2015, que buscou precaver a Administração contra arrendatárias inadimplentes, impedindo que elas pudessem ter seus contratos prorrogados.
Nessa linha, manifestou-se o Auditor da Serur, consoante os seguintes fundamentos contidos na instrução à peça 242 (grifos originais e acrescidos) :
 (...) [neste ponto, o parecer reproduz extensa passagem da instrução da Serur - itens  188 a 231 -, já transcrita no parágrafo 5]
O MP de Contas concorda, no essencial, com os fundamentos acima transcritos, que demonstram, com muita propriedade, a irregularidade do mecanismo que, no entender da União, teria levado a ser "zero" o valor provisório da obrigação litigiosa. 
Discorda-se unicamente da premissa adotada pelo Auditor de que o valor provisório de arrendamento foi fixado exatamente no mesmo valor que vinha sendo pago pela arrendatária. Com efeito, a tabela a seguir, nas duas últimas linhas, expõe a diferença entre os valores provisórios do Contrato Unificado e os valores que vinham sendo pagos pela arrendatária em relação ao Terminal 35 (Contrato Pres 32/98) [grifo do Relator]:
	Valores Mensais de Arrendamento
	R$/m²
	R$/contêiner

	Valores fixados no Contrato Pres 32/98
	19,595 (base: jun/2014) 
	172,429 (base: jun/2014) 

	Valores incontroversos do Contrato Pres 32/98 (pagos pela arrendatária) 
	   3,36 (base: 2015) 
	 31,81 (base: 2015) 

	Valores provisórios do Contrato Unificado
	  4,39 (base: jun/2015) 
	 32,64 (base: jun/2015) 

Fonte: Carta DP-GD/334.2015 (peça 2, pp. 202 e 205) , Carta DP-GD/360.2015 (peça 2, p. 237) , Nota Técnica 75/2015/DOUP/SEP/PR (peça 5, p. 29) e Nota Informativa 14/2015/DOUP/SPP/SEP/PR (peça 6, pp. 14/5) .
Bem se vê que os valores provisórios do Contrato Unificado foram fixados em patamar ligeiramente superior ao dos valores incontroversos do Contrato Pres 32/98, de modo que, ainda que se pudesse admitir, em contrariedade ao regramento do Decreto 8.465/2015, que o poder concedente fixasse o valor provisório da obrigação litigiosa com base no valor provisório do arrendamento, aquele não seria zero, ao contrário do defendido pela União. 
Na realidade, a partir da leitura dos principais pareceres/despachos/ofícios que antecederam a celebração do Segundo Termo Aditivo ao Contrato Pres 32/98, constantes do processo administrativo 50300.002099/2013-09 (peças 97 a 132) , não se verifica nenhum documento que contenha a fixação ou o cálculo do valor provisório da obrigação litigiosa, mesmo que fosse para demonstrar que esse valor seria zero. Toda a argumentação da União de que não foi exigido o depósito do valor obrigatório da obrigação litigiosa porque esse valor era "igual a zero" só veio à tona após os questionamentos do Tribunal no âmbito da presente representação, sendo certo que a motivação deve ser prévia ou concomitante à prática do ato administrativo, nunca posterior, justamente para que não pairem dúvidas sobre a legitimidade, a finalidade e a moralidade do ato.
Além de ilegal e desmotivada, a decisão da Administração de prorrogar antecipadamente os Contratos Pres 32/98, DP/019.2000 e Pres 11/95 sem que o juízo arbitral estivesse efetivamente instituído e sem que houvesse sido fixado o valor provisório da obrigação litigiosa contrariou pareceres da AGU, como demonstrado no seguinte excerto do parecer anteriormente proferido pelo MP de Contas nestes autos (peça 133, grifos originais) :
"Por meio do Parecer 168/2015/ASJUR-SEP/CGU/AGU, datado de 10/7/2015, a Asjur-SEP/PR apresentou os seguintes principais entendimentos (peça 83, pp. 70/88) :
a) não há óbice jurídico à celebração de compromisso arbitral para dirimir questões relacionadas ao contrato de arrendamento portuário em questão e que tenham sido submetidas ao Poder Judiciário, desde que observados os requisitos do Decreto 8.465/2015;
b) para a incidência da norma contida no § 6º do art. 13 do Decreto 8.465/2015, é necessário que tenha sido efetivamente instituída a arbitragem. Supondo-se que os valores que vêm sendo pagos pela Libra equivalem aos valores mais altos entre os demais arrendamentos similares no mesmo porto, a sua fixação como valores provisórios mostra-se compatível com o art. 13, § 7º, do Decreto 8.465/2015;
c) não há óbice em examinar o pleito de unificação e de prorrogação antecipada dos contratos de arrendamento já formulado pelo Grupo Libra antes da instituição da arbitragem, porém a efetiva unificação e prorrogação dos contratos com base em valor provisório definido pelo poder concedente só pode ocorrer após a efetiva instituição da arbitragem, ou se ficar condicionada (condição suspensiva) à instituição da arbitragem enquanto ainda estiverem vigentes todos os contratos de arrendamento envolvidos na unificação/prorrogação;  
d) o dispositivo do Decreto 8.465/2015 que autoriza a prorrogação de contratos ou a celebração de novos contratos enquanto houver litígio pendente de decisão arbitral é compatível com o art. 62 da Lei 12.815/2013, na medida em que o 'particular seria obrigado a pagar ou depositar o valor de sua dívida em conformidade com uma decisão provisória do árbitro antes que possa celebrar prorrogações contratuais ou contratos novos, cuja continuidade ficaria dependente do pagamento integral de eventual valor a maior que o árbitro considerasse devido ao final do procedimento'. ' (...) a decisão provisória do árbitro teria a eficácia de uma decisão liminar, que estabeleceria um valor provisório das obrigações do particular perante a Administração Pública a fim de que se possa considerá-lo adimplente e assim permitindo a celebração de prorrogações de prazo e novos contratos quando presentes os requisitos de conveniência e oportunidade em cada caso' (peça 83, p. 82, grifou-se) .
 (...) 
Em 1º/9/2015, a Assessoria Jurídica junto à SEP/PR emitiu o Parecer 214/2015/ASJUR-SEP/CGU/AGU, opinando pela viabilidade jurídica da celebração do termo aditivo de prorrogação contratual, desde que observadas as ressalvas e recomendações contidas no parecer (peça 84) . Entre as recomendações, destaca-se a seguinte (grifou-se) :
' (...) , para fins de atendimento aos requisitos do art. 13, § 1º, incisos I e II, do Decreto nº 8.465, de 2013, será necessário que a CODESP certifique que a arrendatária vem pagando integralmente todo o valor incontroverso e que também pagou ou depositou à disposição do juízo a quantia correspondente ao valor provisório da obrigação litigiosa. Além disso, para fins de atendimento à exigência do inciso III do § 1º do art. 13 do Decreto nº 8.465, de 2013, deve constar do termo aditivo cláusula resolutiva em caso de não pagamento tempestivo do valor a que a arrendatária venha a ser eventualmente condenada a pagar no processo arbitral.'
No dia seguinte, foram firmados o Termo de Compromisso Arbitral (peça 10) e o Segundo Termo Aditivo ao Contrato PRES 32/98 (peça 1) .
 (...) 
Ressalte-se que a decisão de celebrar o 2º TA na mesma data do TCA (2/9/2015) foi feita em contrariedade a pareceres jurídicos, notadamente os pareceres 168/2015/ASJUR/SEP/CGU/AGU, de 10/7/2015 (peça 83, pp. 70/88) , e 214/2015/ASJUR-SEP/CGU/AGU, de 1/9/2015 (peça 84) , que, como já visto acima, apontaram a necessidade da efetiva instituição da arbitragem (que só veio a ocorrer em 4/9/2017) e do depósito do valor provisório determinado pelo árbitro (que até hoje não ocorreu) antes da prorrogação contratual."
Sendo assim, não merecem prosperar os argumentos recursais que buscam afastar o descumprimento ao art. 13, § 1º, II, do Decreto 8.465/2015, que consistiu no principal fundamento da determinação contida no item 9.2 do Acórdão 1171/2018-TCU-Plenário.
Também não há falar em convalidação do termo aditivo por meio da realização do depósito faltante, haja vista que sequer houve pedido, no âmbito do procedimento arbitral, da fixação do valor provisório da obrigação litigiosa. Ademais, é difícil crer que haja a disposição da arrendatária em realizar o aludido depósito, em um cenário no qual a holding (Libra Holding S.A.) e mais 14 empresas do Grupo Libra (incluindo a empresa ora recorrente) estão em recuperação judicial (processo 1077065-21.2018.8.26.0100, em trâmite na 2ª Vara de Falências e Recuperações Judiciais da Comarca de São Paulo) , inclusive com ameaça de encerramento das operações do grupo no Porto de Santos, conforme amplamente noticiado pela imprensa.
Saliente-se, inclusive, que já foi proferida a sentença definitiva (peça 241) , pendente apenas de liquidação, por parte do Tribunal Arbitral, que julgou improcedentes todos os pedidos formulados por Libra Terminais S.A. - Em Recuperação Judicial e Libra Terminal Santos S.A. - Em Recuperação Judicial, julgando procedentes, por outro lado, os pedidos da Codesp e da União para que as referidas empresas fossem condenadas solidariamente a arcar com a totalidade dos valores vencidos e não pagos desde a data da assinatura do Contrato Pres 32/98, incluindo juros, correção monetária e multas.
Referida sentença arbitral condenatória, datada de 7/1/2019, aliada ao pedido de recuperação judicial do Grupo Libra, formulado em 25/7/2018, apenas reforçam a "expressiva potencialidade de dano ao erário," mencionada no item 9.2 do acórdão recorrido.
Para além das alegações relativas ao valor provisório da obrigação litigiosa, outras alegações foram apresentadas pelas recorrentes e foram objeto de minuciosa análise por parte do Auditor da Serur, que, em suma, concluiu o seguinte: 
a) o debate realizado pelo Tribunal quando do julgamento do processo deu-se em torno de dois eixos - legalidade e interesse público da prorrogação -, atribuindo-se maior relevância à questão da legalidade, mais especificamente, ao descumprimento da exigência de depósito do valor da obrigação litigiosa;
b) não houve dispersão de votos no julgamento do processo;
c) as expressões "irregularidade insanável" e "expressiva potencialidade de dano", utilizadas no item 9.2 da decisão recorrida, não se caracterizam como genéricas, pois são perfeitamente compreensíveis a partir da fundamentação do acórdão;
d) não há a necessidade de instauração de novo contraditório, pela unidade jurisdicionada, como condição de eficácia da determinação do item 9.2 do acórdão recorrido;
e) o não atendimento da movimentação mínima contratual (MMC) de contêineres pode não caracterizar ilícito contratual, desde que pago o valor correspondente à movimentação mínima, contudo é um importante aspecto a ser considerado para a caracterização do interesse público na prorrogação do contrato, dada a diretriz legal de aumento da eficiência portuária; 
f) não deve prevalecer a interpretação literal do art. 9º, § 4º, II, do Decreto 8.465/2015, que dispõe que "a celebração de compromisso arbitral para dirimir a questão dependerá do cumprimento dos seguintes requisitos adicionais: (...) II - a homologação de acordo judicial em que as partes se comprometam a levar a questão ao juízo arbitral". Assim, procede o argumento da AGU da possibilidade de celebração da convenção de arbitragem antes da homologação de acordo para extinção dos processos judiciais. O acolhimento desse argumento, contudo, em nada afeta as conclusões do acórdão recorrido quanto à ilegalidade da prorrogação antecipada dos contratos de arrendamento em exame nos autos;
g) não há como acolher o argumento da empresa recorrente de que ainda não haveria a "decisão final" a que alude o art. 62 da Lei 12.815/2013. O litígio judicial entre as partes, que se arrastava há vários anos, demonstra que a situação de inadimplência da arrendatária já estava devidamente caracterizada no âmbito administrativo;
h) a caracterização da inadimplência da arrendatária não estava suspensa por decisão provisória judicial que lhe assegurasse o direito de renovação antecipada dos arrendamentos. A decisão liminar do TRF/3ª Região impedia a retomada do terminal só até a expiração do contrato vigente, mas não assegurava sua prorrogação por mais 20 anos.
O Ministério Público de Contas manifesta-se de acordo com as referidas conclusões, com a ressalva de que as questões tratadas nas alíneas "e" e "f", acima, ainda deverão ser examinadas no processo apartado a ser autuado em cumprimento ao item 9.6.2 do acórdão recorrido, nos termos do respectivo subitem 9.6.2.4.
De fato, as questões relativas ao descumprimento da MMC e ao momento da celebração da convenção de arbitragem foram apontadas, no parecer anteriormente proferido pelo MP de Contas, como indícios de irregularidades, que ainda deveriam ser submetidos ao contraditório das partes, a teor do seguinte trecho do mencionado parecer (peça 133) :
"Considerando-se que as possíveis violações aos arts. 9º, § 4º, inciso II, e 13, § 7º, do Decreto 8.465/2015 e ao art. 7º, I, da Portaria SEP/PR 349/2014 ['A prorrogação antecipada dos contratos de arrendamento a que se refere o caput do art. 6º observará cumulativamente os seguintes critérios: I - o cumprimento das obrigações contratuais vigentes; (...) '] não foram identificadas pela unidade técnica e, por isso, não foram submetidas ao contraditório dos interessados/responsáveis, é certo que não podem servir de fundamento para a anulação do 2º TA ao Contrato PRES 32/98. Por outro lado, a urgência na solução deste processo não recomenda que os autos sejam restituídos à unidade técnica para a adoção de novas medidas preliminares, até porque a gravidade das ilegalidades apontadas justifica já com sobra a declaração de nulidade da prorrogação em tela.
Propõe-se, assim, que tais irregularidades sejam examinadas pela unidade técnica no âmbito do processo apartado de responsabilização."
De qualquer modo, como tais indícios de irregularidades não serviram de fundamento para a determinação recorrida, não cabe aprofundar seu exame nesta etapa recursal.
Em conclusão, verifica-se que as alegações recursais da União e da Libra Terminais S.A. - Em Recuperação Judicial são insuficientes para descaracterizar as irregularidades que motivaram a determinação de anulação do Segundo Termo Aditivo ao Contrato Pres 32/98.
Por conseguinte, o acórdão recorrido merece ser mantido em seus exatos termos, negando-se provimento aos pedidos de reexame.
III
Ante o exposto, o Ministério Público de Contas manifesta-se de acordo com a proposta de encaminhamento formulada pela Serur.
7.	Após concluída a instrução dos recursos, a Antaq encaminhou ao Tribunal o Ofício 118/2019/DG-ANTAQ, de 26/4/2019 (peça 247) , em atendimento à determinação expedida no subitem 9.6 do recente Acórdão 215/2019-TCU-Plenário, verbis:
9.6 determinar à Antaq e ao Ministério da Infraestrutura que, em face do monitoramento determinado no subitem 9.6.1 do Acórdão 1171/2018-TCU-Plenário, e da determinação contida no subitem 9.5 do presente acórdão, deverá ser informado, mensalmente, a este Tribunal sobre o estágio das providências inerentes à nova licitação para o arrendamento das áreas abrangidas pelo segundo termo aditivo ao Contrato PRES 32/98;
8.	Segue-se o teor principal do mencionado ofício:
		 (...) faço menção ao acórdão em referência que determinou que esta Agência e o Ministério da Infraestrutura informem mensalmente o estágio das providências inerentes à nova licitação do arrendamento das áreas portuárias abrangidas pelo segundo termo aditivo ao Contrato PRES 32/98, de titula ridade da empresa Libra no porto organizado de Santos. 
		Sobre o assunto, conforme anteriormente informado, a atuação da ANTAQ no âmbito do procedimento licitatório de arrendamentos portuários depende, previamente, do impulso processual a cargo do Poder Concedente, in casu, o Ministério da Infraestrutura, mediante o encaminhamento do Estudo de Viabilidade Técnica, Econômica e Ambiental - EVTEA, devidamente aprovado naquela instância. 
		Destaco, entretanto, que até o momento, não foram protocolizados nesta Agência os documentos necessários para o início do referido procedimento. 
		Reitero que a Agência endereçou o Ofício n° 85/2019/DG-ANTAQ à instância ministerial, contextua lizando todo o caso concreto.
É o Relatório.

8.1. Aldo dos Santos Ribeiro Cunha (311.787/OAB-SP) e outros, representando Companhia Docas do Estado de São Paulo.  
8.2. Alexandre Dalfior de Figueiredo, representando Agência Nacional de Transportes Aquaviários.  
8.3. Ana Carolina Souza do Bomfim, representando Ministério dos Transportes, Portos e Aviação Civil (extinta).  
8.4. Guilherme Augusto Ferreira Fregapani (34.406/OAB-DF) e outros, representando Libra Terminais S.a..

Procurador Júlio Marcelo de Oliveira.

REPRESENTAÇÃO. ANTAQ E MINISTÉRIO DA INFRAESTRUTURA. PORTO DE SANTOS. TERMINAIS 33, 35 E 37. ILEGALIDADE NO ATO DE UNIFICAÇÃO E PRORROGAÇÃO ANTECIPADA DOS CONTRATOS DE ARRENDAMENTO. DISSONÂNCIA COM O INTERESSE PUBLICO. DETERMINAÇÕES PARA DECLARAÇÃO DE NULIDADE DO TERMO ADITIVO E PROMOÇÃO DE NOVA LICITAÇÃO. PEDIDOS DE REEXAME. CONHECIMENTO. IMPROVIMENTO. ALERTA AO MINISTÉRIO DA INFRAESTRUTURA SOBRE A DETERMINAÇÃO DE NOVO PROCEDIMENTO LICITATÓRIO.

REPRESENTAÇÃO (REPR)

Secretaria de Recursos (SERUR); Secretaria de Fiscalização de Infraestrutura Portuária e Ferroviária (SeinfraPor).

Inicialmente, informo atuar no feito em sucessão ao Ministro José Múcio Monteiro, nos termos do art. 152 do Regimento Interno deste Tribunal.
2. 	Trata-se de pedidos de reexame interpostos pela União, no interesse do então Ministério dos Transportes, Portos e Aviação Civil, atual Ministério da Infraestrutura; e pela empresa Libra Terminais S/A contra o Acórdão 1171/2018-TCU-Plenário  (relatora: Ministra Ana Arraes) , em que este Tribunal, entre outras deliberações, determinou à pasta ministerial que declarasse a "nulidade do Segundo Termo Aditivo ao Contrato PRES 32/98, celebrado, em 2/9/2015, com a Libra Terminais S.A., por ilegalidade insanável e expressiva potencialidade de dano ao erário", além dos comandos acessórios pertinentes.
3,	Tal comando foi assim expresso no subitem 9.2 do acordão guerreado:
9.2. assinar prazo de 15 dias, com fundamento no art. 71, inciso IX, da Constituição Federal, c/c o art. 45 da Lei 8.443/1992, para que o Ministério dos Transportes, Portos e Aviação Civil - MTPA adote as medidas necessárias ao exato cumprimento da lei, declarando a nulidade do Segundo Termo Aditivo ao Contrato PRES 32/98, celebrado, em 2/9/2015, com a Libra Terminais S.A., por ilegalidade insanável e expressiva potencialidade de dano ao erário;
4.	Conquanto a União estenda suas contestações também aos subitens 9.3, 9.5 e 9.6 da deliberação recorrida, trata-se de comandos acessórios, ancorados na determinação principal (nulidade do termo aditivo) , a saber:
- subitem 9.3: promoção de nova licitação; 
- subitem 9.5: autorização, em caráter precário, da continuidade dos serviços de exploração dos terminais pela arrendatária atual até a assunção dos serviços pela vencedora da nova licitação, limitada à vigência do contrato DP/019.2000 (terminal 33) , a encerrar-se em 16/05/2020;
- subitem 9.6: medidas processuais internas desta Corte de Contas para monitoramento das determinações expedidas e apuração de responsabilidades (subitem 9.6) , conforme descrito na parte inicial do Relatório. 
5.	Assim, o foco dos argumentos recursais e das respectivas análises gira em torno dos fundamentos para declaração de nulidade do Segundo Termo Aditivo ao Contrato PRES 32/98, descrito no subitem 9.2 do acórdão alvejado.
6.	Para melhor contextualização deste Voto, apresento, de forma sumária, os principais fatos que culminaram com a referida determinação, a partir do resumo feito pelo auditor da Serur responsável pela instrução do feito, o AUFCE Marco Aurélio de Souza:
6.1     Na origem, este processo trata de representação formulada por unidade técnica deste Tribunal, noticiando irregularidades na prorrogação antecipada de contratos relativos à exploração dos terminas 33, 35 e 37 do Porto de Santos, arrendados a empresas do grupo Libra (Libra Terminais S/A e Libra Terminal 35 S/A) .
6.2     Além da prorrogação antecipada do Contrato PRES 32/98 (originalmente relativo ao terminal 35) , o Segundo Termo Aditivo promoveu a prévia unificação dos três contratos originais:
	a) o Contrato PRES 32/98, relativo ao Terminal 35, com vencimento em 25/6/2018;
	b) o Contrato DP 019/2000, referente ao Terminal 33, com vencimento em 16/5/2020; e
	c) o Contrato PRES 11/95, do Terminal 37, com vencimento em 4/9/2015.
6.3     O mesmo aditivo também "acresceu ao arrendamento uma área localizada entre os terminas 35 e 37, conhecida como enclave". 
6.4       Assim, "a empresa Libra Terminais S/A (que assumiu a titularidade do contrato unificado, cf. peça 1, p. 1) passou a deter o controle, até 4/9/2035, de área portuária de 199.766m², estimando-se uma receita bruta da arrendatária da ordem de R$ 11,5 bilhões (cláusula décima segunda, peça 1, p. 13) ".
6.5      Desde o início da vigência do Contrato PRES 32/98 "a arrendatária não pagava integralmente os valores devidos pelo arrendamento, alegando o descumprimento, pela Codesp, de obrigações do poder concedente (a exemplo da falta de dragagem, da redução da área operacional arrendada, entre outras) ." 
6.6	 Isso gerou litígios entre a Codesp e as arrendatárias, por mais de quinze anos, nas esferas administrativa e judicial, com imputações recíprocas de inadimplemento e descumprimento de responsabilidades. 
6.7     A "dívida do arrendamento, atualizada até 31/8/2017, ultrapassava 2,7 bilhões de reais, segundo estimativa de consultoria contratada pela Codesp (peça 90) ." 
6.8	Nesse contexto, em 2/9/2015 a União, por meio da então SEP/PR (sucedida pelo Ministério dos Transportes, Portos e Aviação Civil, atual Ministério da Infraestrutura) , e as arrendatárias (Libra 35 e Libra Terminais) , com interveniência da Antaq e da Codesp, assinaram termo de compromisso arbitral", o que levou à extinção dos processos judiciais, transferindo-se a discussão para juízo arbitral. 
6.9     Nessa mesma data - 2/9/2015 - foi celebrado o termo aditivo de prorrogação antecipada e unificação dos contratos, impugnado no  acórdão recorrido.
6.10    Entretanto, naquela ocasião, "a arrendatária Libra 35 (cujas obrigações foram sub-rogadas pela Libra Terminais, titular do contrato unificado) não estava adimplente com suas obrigações financeiras, muito embora existisse o compromisso de submeter o litígio, até então judicializado, à arbitragem."
6.11	Por essa razão, este Tribunal considerou que, nos termos do art. 13, § 1º, inciso II, e §8º,  do Decreto 8.465/2015 e do art. 62 da Lei 12.815/2013 (o decreto regulamenta o § 1º do art. 62 da Lei nº 12.815/2013) , o inadimplemento da arrendatária impossibilitava a prorrogação dos contratos. Esses dispositivos condicionavam tal prorrogação à "exigência de pagamento prévio da obrigação litigiosa" e à adimplência da arrendatária perante os compromissos contratuais, verbis:
Decreto 8.465/2015:
Art. 13. Quando necessário, o árbitro estabelecerá valor provisório para a obrigação litigiosa, que vinculará as partes até que sobrevenha a decisão arbitral definitiva.
§ 1º Enquanto houver litígio pendente de decisão arbitral, os contratos de que trata este Decreto poderão ser prorrogados, observados os demais requisitos legais e regulamentares, se caracterizado o interesse público, desde que:
I - o contratado tenha pago integralmente os valores incontroversos devidos à administração pública;
II - o contratado tenha pago ou depositado à disposição do juízo a quantia correspondente ao valor provisório da obrigação litigiosa que for fixado pelo árbitro na forma estabelecida pelo caput; 
III - o contratado se obrigue a pagar, nas condições e prazos estabelecidos na decisão arbitral definitiva, todo o valor a que eventualmente venha a ser condenado a pagar em favor da administração pública.
§ 2º O prazo máximo para o pagamento a que se refere o inciso III do § 1º não será superior a cinco anos.
§ 3º Caso o árbitro estabeleça que o prazo total para pagamento de que trata o inciso III do § 1º será superior a cento e oitenta dias, deverá estabelecer que o pagamento ocorrerá em prestações periódicas, sendo a primeira prestação paga no prazo de até cento e oitenta dias, contado da data de ciência da decisão arbitral definitiva.
§ 4º Em caso de omissão da decisão arbitral, o prazo de pagamento a que se refere o inciso III do § 1º será de cento e oitenta dias, contado da data de ciência da decisão.
§ 5º Na hipótese de prorrogação do contrato a que se refere o litígio, o termo aditivo considerará, para fins de definição da equação econômico-financeira do contrato, os valores provisórios estabelecidos pelo árbitro, sem prejuízo de posterior reequilíbrio econômico-financeiro em decorrência da decisão arbitral definitiva.
§ 6º Na situação de que trata o § 5º, caso a decisão arbitral provisória não seja proferida com antecedência mínima de noventa dias em relação ao termo final do contrato, o poder concedente poderá definir valores provisórios no termo aditivo para efeito de definição da equação econômico-financeira referente ao período de prorrogação, que vigorarão até que sobrevenha a decisão arbitral definitiva, sem prejuízo da necessidade de reequilíbrio econômico-financeiro em decorrência de decisão arbitral definitiva superveniente.
§ 7º Na situação de que trata o § 6º, os valores provisórios serão definidos pelo poder concedente e utilizarão como parâmetro os valores de contratos similares relativos ao mesmo porto ou, se não houver, de outros portos.
§ 8º O disposto nos § 5º, § 6º e § 7º não exclui a obrigação de pagamento ou depósito da quantia a que se refere o inciso II do § 1º antes da efetiva celebração do termo aditivo de prorrogação, ainda que o termo aditivo não tenha utilizado o valor provisório estabelecido pelo árbitro para fins de definição da equação econômico-financeira do contrato, nos termos do § 6º.
§ 9º O disposto neste artigo também se aplica à celebração de novos contratos durante o curso de procedimento arbitral.
§ 10. A condição de que trata o inciso III do § 1º constará como cláusula resolutiva no termo aditivo de prorrogação ou no instrumento de contrato que venha a ser celebrado durante o curso da arbitragem. (grifei) .
	Lei 12.815/2013:
Art. 62.  O inadimplemento, pelas concessionárias, arrendatárias, autorizatárias e operadoras portuárias no recolhimento de tarifas portuárias e outras obrigações financeiras perante a administração do porto e a Antaq, assim declarado em decisão final, impossibilita a inadimplente de celebrar ou prorrogar contratos de concessão e arrendamento, bem como obter novas autorizações. 
§ 1o  Para dirimir litígios relativos aos débitos a que se refere o caput, poderá ser utilizada a arbitragem, nos termos da Lei no 9.307, de 23 de setembro de 1996.      (Regulamento) 
§ 2o  O impedimento previsto no caput também se aplica às pessoas jurídicas, direta ou indiretamente, controladoras, controladas, coligadas, ou de controlador comum com a inadimplente.   (Grifei) .
6.12	A par disso, o Tribunal considerou "evidente a ausência de interesse público na prorrogação antecipada", uma vez que "a arrendatária nunca atingiu a movimentação projetada para os terminais 33 e 35" (segundo relatório elaborado pela Codesp, peça 4) . Nesse contexto, a afronta ao interesse público decorrente da prorrogação antecipada do contrato de arrendamento foi caracterizada, segundo o acórdão recorrido, pela "expressiva potencialidade de dano ao erário".
6.13     Assim, a representação foi considerada procedente e, entre outras deliberações, foi emitida a determinação para declaração de nulidade do Segundo Termo Aditivo ao Contrato PRES 32/98, sob o duplo fundamento de:
	- ilegalidade insanável (afronta às disposições dos art. 13, § 1º, inciso II, do Decreto 8.465/2015 e do art. 62 da Lei 12.815/2013) 
	- colisão com o interesse público, em face da "expressiva potencialidade de dano ao erário".
6.14	Com tal anulação, apenas o Terminal 33 permaneceria com cobertura contratual válida para a exploração (com vigência até 16/5/2020) . Assim, para preservar a regularidade, continuidade e eficiência na prestação dos serviços, o Tribunal admitiu, em caráter excepcional e precário, a vigência do termo aditivo de unificação até 16/5/2020, data em que se extinguirá o último dos três contratos, relativo ao terminal 33.
6.15	Nesse passo, também foi determinada a realização de nova licitação para o arrendamento da área, o que deverá ser ultimado até o encerramento da concessão alusiva ao Terminal 33, em 16/5/2020.
7.	Assentados esses esclarecimentos, passo à análise dos recursos.
Admissibilidade
8.	Quanto à admissibilidade, presentes os requisitos assentados no art. 48 da Lei 8.443/1992, cumpre ratificar a decisão preliminar à peça 209, com as modulações feitas no Acórdão 215/2019-TCU-Plenário (de minha relatoria) , em que esta Corte de Contas, ao apreciar agravos interpostos pelos mesmos recorrentes contra o despacho de admissibilidade, referendou a decisão pelo conhecimento dos recursos, modulando o alcance do respectivo efeito suspensivo, a incidir apenas sobre os subitens 9.2. (determinação de anulação do termo aditivo) e 9.6.2 (determinação para autuação de apartado para apuração de responsabilidades) .
9.	Também neste mais recente acórdão, foi referendada a medida cautelar expedida no despacho agravado, no sentido de "suspender o Segundo Termo Aditivo ao Contrato PRES 32/98, autorizando, excepcionalmente, em caráter precário, a continuidade da exploração, pela atual concessionária, do objeto dos Contratos PRES 11/95  (terminal 37) e PRES 32/98 (terminal 35) , para que a empresa vencedora da licitação a que se refere o item 9.3 do Acórdão 1171/2018-TCU-Plenário possa assumir esse encargo logo após o término da vigência do Contrato DP/019.2000 (terminal 33) , que ocorrerá em 16/05/2020, ante a existência dos pressupostos do fumus boni iuris e do periculum in mora, com fundamento no poder geral de cautela assegurado ao TCU pelo STF".
	Urgência da matéria
10. 	 Dada a natureza urgente da matéria, o precitado Acórdão 215/2019-TCU-Plenário, proferido em 6/2/2019, fixou prazo para a instrução do feito e emissão do respectivo parecer pelo Ministério Público de Contas (subitem 9.4 do Ac.  215/2019-P) . 
11.	 Nessa mesma toada, a matéria recebeu tratamento igualmente célere em meu Gabinete, sem descuro quanto à profundidade das análises exigidas, sendo incluída na pauta da segunda sessão subsequente ao recebimento do processo concluso.
	Exame de mérito
12.	Dito isso, passo ao exame de mérito, pontuando minha concordância com a proposta de encaminhamento da Secretaria de Recursos, endossada pelo Parquet especializado, no sentido de negar provimento aos recursos. 
13.	Assim, adoto como razões de decidir as percucientes análises e conclusões tecidas na instrução da Serur e complementadas no parecer do Procurador Júlio Marcelo de Oliveira, compiladas no Relatório ora apresentado, que, nos termos do art. 1º, §3º, inciso I, da Lei 8.443/1992, é parte integrante da presente deliberação.
14.	Em vista disso, abstenho-me de reproduzir aqui a totalidade dos argumentos que fundamentam a conclusão pela negativa de provimento aos recursos, limitando-me a resumir alguns aspectos que considero mais relevantes à análise da matéria.
15.	Antes de prosseguir, observo duas ressalvas anotadas pelo Ministério Público de Contas em relação às análises da Serur.
16.	A primeira trata da "premissa adotada pelo Auditor de que o valor provisório de arrendamento foi fixado exatamente no mesmo valor que vinha sendo pago pela arrendatária"-, que, como assevera o próprio Parquet, não interfere nas conclusões convergentes pela negativa de provimento aos recursos.
17.	Quanto a essa divergência, alinho-me às ponderações do Procurador Júlio Marcelo, cujos fundamentos estão demonstrados na tabela contida no respectivo parecer (p. 42 e 43 do Relatório) . 
18.	A segunda ressalva relaciona-se a duas conclusões parciais da Serur que, no entender do Parquet, não devem ser consideradas nesta fase recursal, por tratarem de questionamentos não submetidos anteriormente a contraditório:
e) o não atendimento da movimentação mínima contratual (MMC) de contêineres pode não caracterizar ilícito contratual, desde que pago o valor correspondente à movimentação mínima, contudo é um importante aspecto a ser considerado para a caracterização do interesse público na prorrogação do contrato, dada a diretriz legal de aumento da eficiência portuária; 
f) não deve prevalecer a interpretação literal do art. 9º, § 4º, II, do Decreto 8.465/2015, que dispõe que "a celebração de compromisso arbitral para dirimir a questão dependerá do cumprimento dos seguintes requisitos adicionais: (...) II - a homologação de acordo judicial em que as partes se comprometam a levar a questão ao juízo arbitral". Assim, procede o argumento da AGU [acerca] da possibilidade de celebração da convenção de arbitragem antes da homologação de acordo para extinção dos processos judiciais. O acolhimento desse argumento, contudo, em nada afeta as conclusões do acórdão recorrido quanto à ilegalidade da prorrogação antecipada dos contratos de arrendamento em exame nos autos;
19.	Sobre essas duas questões, o Ministério Público de Contas considera que "Como tais indícios de irregularidades não serviram de fundamento para a determinação recorrida, não cabe aprofundar seu exame nesta etapa recursal"; e, quanto às questões descritas na letra "f", retro, "deverão ser examinadas no processo apartado a ser autuado em cumprimento ao item 9.6.2 do acórdão recorrido, nos termos do respectivo subitem 9.6.2.4":
9.6.2. autue processo apartado, com cópia das peças pertinentes dos presentes autos, para apurar: (...)  9.6.2.4. a ocorrência de violação aos arts. 9º, § 4º, inciso II, e 13, § 7º, do Decreto 8.465/2015 e ao art. 7º, I, da Portaria SEP/PR 349/2014, bem como as respectivas responsabilidades.
20.	Todavia, o Parquet de Contas considera que a exclusão desses argumentos não afeta a convergência de conclusões pelo improvimento dos recursos.
21.	Em relação a essa segunda ressalva, alinho-me parcialmente às ponderações do Ministério Público, no ponto em que considera o exame dessas questões pouco relevante para modificar as conclusões uniformes pela negativa de provimento aos recursos. 
22.	Especificamente quanto ao fato de a arrendatária nunca ter alcançado a movimentação mínima contratual (MMC) de contêineres (§18, letra "e") , considero tratar-se de questão de fato devidamente identificada nos autos e pontuada nos votos da Ministra Ana Arraes apresentados tanto no acórdão recorrido (Ac 1.171/2018-P) quanto na deliberação referente aos respectivos embargos de declaração (Ac. 2.142/2018-P) , conforme se verifica no seguinte excerto:
50. No voto que apresentei ao Plenário concordei que eram substanciosas as evidências de ausência de interesse público na prorrogação antecipada deferida à Libra. Aliás, dediquei um capítulo próprio à questão, do qual vale transcrever o excerto a seguir: 
"68. Para decidir sobre o pleito apresentado pelas arrendatárias, cabe ao poder concedente examinar as condições oferecidas e, sob a perspectiva do interesse público, deferir, ou não, o pedido de extensão antecipada do prazo da concessão. 
69. A prorrogação antecipada não constitui direito subjetivo do concessionário. Segundo o art. 57 da Lei 12.815/2013, cumpridas as condicionantes, os contratos de arrendamento 'poderão ter sua prorrogação antecipada, a critério do poder concedente'. (...) 
72. No caso em exame, não há elementos que sustentem a existência de interesse público na prorrogação antecipada da concessão. 
73. Primeiro porque a arrendatária nunca atingiu a movimentação projetada para os terminais 33 e 35. Aliás, logo no início da concessão, requereu redução desse parâmetro para patamares mínimos e o aumento do prazo de carência."  (Grifei) .
23.	Em vista disso, não vejo óbice a que essa questão seja enfrentada nesta fase recursal, apenas para fortalecer, em certa medida, a tese de que a prorrogação antecipada do contrato de arrendamento não se mostrou claramente adequada ao interesse público, pois isso figurou entre os múltiplos fundamentos arrolados pela relatora do acórdão recorrido. 
24.	Porém, não adentro à discussão sobre se essa insuficiência de "movimentação mínima de cargas" constituiu ou não irregularidade contratual, pois a análise desse aspecto pontual foi afastada no acórdão recorrido, conforme §§ 119 a 121 do voto condutor do acórdão referente aos embargos de declaração (Ac. 2.142/2018-P) :
119. Requereu a AGU manifestação do TCU para esclarecer se "o não atingimento da MMC [movimentação mínima contratual] em dado período constitui realmente uma infração contratual - inclusive passível de sanção - ou se, havendo a arrendatária pago à autoridade portuária o valor correspondente à movimentação mínima contratual se poderia considerar que não houve descumprimento do contrato". 
120. Não há obscuridade a ser esclarecida, e a contestação ultrapassa o objeto deste processo. 
121. O voto que apresentei ao Plenário e a declaração apresentada pelo ministro Bruno Dantas expressamente registraram que não adentrariam no mérito das exigências de Libra pela redução da movimentação mínima e dos valores do arrendamento.  (Grifei) .
122. Ademais, o não atingimento da MMC tem amplitude substancialmente limitada quando comparado às razões que fundamentaram os votos proferidos na prolação do acórdão embargado. [Essa última observação reforça que a questão não é relevante para alterar os principais fundamentos do acórdão recorrido].
25.	Os demais argumentos recursais foram assim sintetizados na instrução da Serur:
Libra Terminais S/A 
	a)  pede que seja restringido "o fundamento da decisão do Tribunal aos aspectos de legalidade do termo aditivo, excluindo-se do debate qualquer indagação sobre o interesse público na prorrogação dos contratos"; 
	b)  uma vez restrito o objeto do debate à questão da legalidade, busca demonstrar que "inexistiu qualquer violação ao art. 13, §§ 1º, II, e 8º, do Decreto 8.465/2015", não havendo justificativa para a nulidade decretada pelo Tribunal";
	c)  "na eventualidade de concluir-se pela infringência aos citados dispositivos, reconhecer-se, contudo, o caráter sanável do vício, a viabilizar a convalidação do ato administrativo, efetuando-se o depósito faltante".
União 
	a)  "regularidade de fixação de valor provisório de arrendamento pelo próprio poder concedente, de forma que não houve descumprimento do art. 13, §1º, II, do Decreto 8.465/2015";
	b)  "a possibilidade de convalidação do ato, mediante o pagamento ou depósito do valor provisório que o Tribunal entender devido, caso não se acolha a conclusão anterior";
	c)  "inexistência de irregularidade no não atingimento das metas de movimentação mínima de carga, desde que assegurado o pagamento do correspondente à movimentação mínima";
	d)  "reconhecimento de que a celebração do compromisso arbitral deveria ser prévia, e não posterior, à extinção dos processos judiciais em curso, não caracterizando descumprimento do art. 9º, § 4º, II, do Decreto 8.465/2015";
	e)  "existência de interesse público na unificação e prorrogação antecipada dos contratos objeto deste processo'.
26.	Essas questões foram devidamente desenvolvidas e analisadas pela Serur, cuja instrução culminou com as seguintes conclusões para rejeitar os argumentos dos recorrentes (já excluídos os argumentos ressalvados pelo MPTCU) :
a) no que diz respeito ao interesse público, a decisão administrativa não foi adequadamente justificada quanto aos relevantes aspectos que dizem respeito ao desempenho operacional da arrendatária, não se demonstrando as vantagens da prorrogação dos contratos comparativamente à alternativa, que deve ser a regra, de promover-se nova licitação para outorga do direito a quem "demonstre capacidade para seu desempenho" (art. 1º, § 3º, da Lei 12.815/2013) ;
	b) no que se refere ao atendimento dos requisitos legais para a prorrogação, não houve o depósito do valor provisório da obrigação em litígio (art. 13, § 1º, inciso II, do Decreto 8.465/2015) , uma vez que o poder concedente fixou, como valor provisório de arrendamento, não aquele que considerava devido (com base no contrato e na proposta apresentada no processo de licitação) , e sim o "que já vinha sendo pago pela arrendatária", muito aquém do devido;
	c) ao estabelecer um valor de arrendamento provisório equivalente ao valor incontroverso, a administração, além de passar a receber remuneração em muito inferior à devida, também eliminou a exigência de depósito do valor controverso, não obstante a expressiva dívida acumulada pela arrendatária ao longo da vigência do arrendamento, estimada em cerca de R$ 2,7 bilhões (peça 90) ;
	d) com esse procedimento irregular, as partes contornaram a exigência prevista no art. 13, § 1º, II, do Decreto 8.465/2015, de depósito prévio do montante da obrigação litigiosa, violando, com isso, a proibição contida no art. 62 da Lei 12.815/2013, que veda a prorrogação de contratos com empresas inadimplentes.
27.	Destaco, também, as seguintes ponderações complementares da Serur, conforme sintetizadas no parecer do Parquet especializado:
a) não há como acolher o argumento da empresa recorrente de que ainda não haveria a "decisão final" a que alude o art. 62 da Lei 12.815/2013. O litígio judicial entre as partes, que se arrastava há vários anos, demonstra que a situação de inadimplência da arrendatária já estava devidamente caracterizada no âmbito administrativo;
b) a caracterização da inadimplência da arrendatária não estava suspensa por decisão provisória judicial que lhe assegurasse o direito de renovação antecipada dos arrendamentos. A decisão liminar do TRF/3ª Região impedia a retomada do terminal só até a expiração do contrato vigente, mas não assegurava sua prorrogação por mais 20 anos.
28.	É importante considerar que os dois fundamentos invocados no acórdão recorrido - ilegalidade e ofensa ao interesse público - ganham plena eficácia quando interpretados de forma conjunta.
29.	No que tange ao questionamento acerca da legalidade, centrado na inadimplência da contratada à época da prorrogação antecipada do Contrato PRES 32/98 e sua unificação com as outras duas avenças de arrendamento, as discussões, como visto, giram em torno dos conceitos de "decisão final" (art. 62 da Lei 12.815/2013) e de quais seriam as condições específicas para caracterizar tal inadimplência (art. 13, § 1º, II, do Decreto 8.465/2015) .
30.	Para as recorrentes, não haveria, à época, essa "decisão final", que, segundo sustentam, caberia à instância arbitral, tampouco estaria caracterizada a inadimplência quanto às obrigações previstas no art. 13 do Decreto 8.465/2015.
31.	Todavia, as análises da Serur e do MPTCU infirmam tal assertiva, ao demonstrar que havia, no mundo real, uma crônica situação de inadimplência da arrendatária perante suas obrigações contratuais, o que motivou a judicialização da matéria seguida pela provocação do juízo arbitral. Por esse motivo, os pareceres sustentam, com razão, que a expressão "decisão final", in casu, deve ser considerada no âmbito decisório do poder concedente, ou seja, na esfera administrativa. 
32.	Reforço, ademais, que a prorrogação contratual não é um direito líquido e certo da contratada, mas uma prerrogativa discricionária do poder concedente, baseada no interesse público, que abrange, na espécie, vários aspectos, entre os quais, o princípio constitucional da licitação e a busca permanente de eficiência operacional e econômica na execução dos contratos.  
33.	Essas premissas - caráter discricionário da prorrogação e seu atrelamento ao interesse público - estão bem assentadas no §1º do art. 13 do Decreto 8.465/2015:
§ 1º Enquanto houver litígio pendente de decisão arbitral, os contratos de que trata este Decreto poderão ser prorrogados, observados os demais requisitos legais e regulamentares, se caracterizado o interesse público, desde que: (...) 
34.	Em vista disso, impõe considerar que, diante de uma inadimplência questionada há mais de quinze anos, que implicou processos judiciais e a provocação do juízo arbitral, a convalidação da prorrogação antecipada do respectivo contrato seria uma premiação à arrendatária considerada inadimplente na esfera administrativa, o que soaria contrário ao interesse público. 
35.	Em relação a carência de interesse público na prorrogação antecipada e unificação dos contratos - o segundo fundamento do acórdão recorrido -, ressalto que, conforme informado nos autos, apenas 9% da receita prevista nos termos avençados foi alcançada. Esses fatos evidenciam o insucesso da concessão e, ipso facto, a ausência do interesse público necessário para justificar a prorrogação dos respectivos contratos. Considero que tais questões não foram devidamente descaracterizadas pelos recorrentes, pois seus argumentos, nesse ponto, buscaram afastar apenas a situação de inadimplência da arrendatária, sem contestar que tais circunstâncias revelariam o baixo rendimento operacional do arrendamento e, por isso, recomendariam nova licitação.
36.	Essa questão foi bem desenvolvida na instrução da Serur, da qual extraio as seguintes passagens:
115.      Ora, sempre que se vence o prazo de arrendamento, cabe ao poder concedente realizar licitação para nova outorga do direito de exploração das áreas e instalações portuárias, buscando sempre selecionar operadores mais eficientes para, com isso, elevar os níveis de produtividade do setor (dada sua importância estratégica para a economia nacional, como reconhecido na exposição de motivos da medida provisória que deu origem à Lei dos Portos) . 
116.    Assim, o não atingimento dos padrões mínimos de movimentação de carga pode não caracterizar ilícito contratual (desde que paga a movimentação mínima) , a impedir a retomada dos contratos antes de seu vencimento. No que se refere à prorrogação dos contratos, contudo, é sem dúvida um importante aspecto a considerar, dado o relevante interesse público no aumento da eficiência portuária. [Ressalvadas as considerações no §§ 22 a 24 deste Voto].
117.     (...)  a regra constitucional de ampla disputa entre os interessados em atuar no setor não pode ser afastada sem motivações expressas e convincentes, e sempre com a diretriz de maximizar o aproveitamento da infraestrutura pública outorgada
120.    (...)  não se pode admitir a prorrogação dos contratos de arrendamento sem se realizar um juízo minucioso do desempenho operacional do arrendatário, para o que constitui indicador relevante a comparação dos padrões de movimentação de carga efetivamente alcançados e aqueles estabelecidos no contrato, objetivamente, como níveis mínimos de eficiência
37.	Sob tais circunstâncias, os pareceres convergem, acertadamente, no sentido da inviabilidade da convalidação do ato, caso a situação de inadimplência seja superada. Isso é assim resumido na instrução da Serur:
236.  Por fim, a decisão administrativa em questão não é passível de ser convalidada pela simples realização do depósito faltante. O ato está maculado não apenas pela inadimplência financeira da arrendatária, mas também pela ausência de demonstração do interesse público existente em privilegiar-se a prorrogação do ajuste por mais vinte anos, quando a regra deve ser a de licitação, na busca de arrendatários capazes de elevar o rendimento operacional da infraestrutura portuária arrendada.
237.	Como observado pelo ministro Bruno Dantas no voto de peça 144, não se vislumbra "qualquer possibilidade de que os benefícios advindos da renovação antecipada superem os riscos envolvidos, sendo patente a ausência de interesse público no presente caso", o que inviabiliza a convalidação pleiteada.  
	Informações Supervenientes
38.	Em complemento, pontuo as seguintes informações supervenientes ao acórdão recorrido e aos pedidos de reexame:
- instrução da Serur:
238.	       Em 7/1/2019 foi proferida sentença arbitral parcial, juntada à peça 241. Várias questões de mérito foram resolvidas nessa sentença, de forma amplamente favorável à Codesp e à União. De todo modo, ainda se deve aguardar a liquidação da sentença, quando os valores devidos serão apurados. Segundo a União, a sentença deverá estar liquidada até 4 de setembro de 2019 (cf. § 66) .
239.         Mesmo reconhecendo-se a relevância desse fato, entende-se não haver razões para deixar de prosseguir no andamento deste processo, não obstante as preocupações da União (§§ 65-66) . Até o momento, não há embaraços ao pleno exercício das competências do controle externo atribuídas ao TCU, nem se mostra desnecessária sua atuação. 
	- parecer do MPTCU:
Ademais, é difícil crer que haja a disposição da arrendatária em realizar o aludido depósito [do valor provisório da obrigação litigiosa], em um cenário no qual a holding (Libra Holding S.A.) e mais 14 empresas do Grupo Libra (incluindo a empresa ora recorrente) estão em recuperação judicial (processo 1077065-21.2018.8.26.0100, em trâmite na 2ª Vara de Falências e Recuperações Judiciais da Comarca de São Paulo) , inclusive com ameaça de encerramento das operações do grupo no Porto de Santos, conforme amplamente noticiado pela imprensa.
Saliente-se, inclusive, que já foi proferida a sentença definitiva (peça 241) , pendente apenas de liquidação, por parte do Tribunal Arbitral, que julgou improcedentes todos os pedidos formulados por Libra Terminais S.A. - Em Recuperação Judicial e Libra Terminal Santos S.A. - Em Recuperação Judicial, julgando procedentes, por outro lado, os pedidos da Codesp e da União para que as referidas empresas fossem condenadas solidariamente a arcar com a totalidade dos valores vencidos e não pagos desde a data da assinatura do Contrato Pres 32/98, incluindo juros, correção monetária e multas.
Referida sentença arbitral condenatória, datada de 7/1/2019, aliada ao pedido de recuperação judicial do Grupo Libra, formulado em 25/7/2018, apenas reforçam a "expressiva potencialidade de dano ao erário," mencionada no item 9.2 do acórdão recorrido.  (Grifei) .
39.	À luz dessas ponderações, e principalmente sob os fundamentos lançados na instrução e no parecer contidos no Relatório, concluo pelo improvimento dos recursos.
	Cautelar referendada no Acórdão 215/2019-TCU-Plenário
40.	No que tange à cautelar referendada no Acórdão 215/2019-TCU-Plenário, cumpre reforçar que seus efeitos perduram até o trânsito em julgado do Acórdão 1171/2018-TCU-Plenário, ora recorrido, quando, então, ganhará plena eficácia a determinação descrita no respectivo subitem 9.2, no sentido da declaração de nulidade do Segundo Termo Aditivo ao Contrato PRES 32/98.
41.	Rememoro, também, que, em respeito ao princípio da continuidade do serviço público, o acórdão recorrido autorizou, em caráter excepcional e precário, a continuidade da exploração dos Terminais 37 (Contrato PRES 11/95) e 35 (Contrato PRES 32/98) , até a assunção do arrendamento pela vencedora da licitação ordenada no mesmo aresto, verbis: 
9.5. tendo em vista o comando ínsito no item 9.2 e o princípio da continuidade do serviço público, o MTPA poderá, se assim entender necessário, autorizar, excepcionalmente, em caráter precário, a continuidade da exploração, pela atual concessionária, do objeto dos contratos PRES 11/95 (terminal 37) e PRES 32/98 (terminal 35) , para que a empresa vencedora da licitação a que se refere item 9.3 possa assumir esse encargo logo após o término da vigência do contrato DP/019.2000 (terminal 33) , que ocorrerá em 16/05/2020;
42.	O alcance dessa autorização precária foi melhor estabelecido no Acórdão 2142/2018-TCU-Plenário, referente à apreciação dos embargos declaratórios opostos contra a deliberação recorrida, nos seguintes termos:
9.2. esclarecer aos embargantes que, aliado à declaração de nulidade determinada pelo subitem 9.2 do Acórdão 1171/2018-TCU-Plenário, a ser feita em até 15 (quinze) dias, pode ser admitida, se necessária, a vigência precária do segundo termo aditivo ao Contrato PRES 32/98 até que seja concluído novo processo licitatório, tendo como data-limite 16/05/2020, consoante autorizado pelo subitem 9.5 do Acórdão 1171/2018-TCU-Plenário.
	Informações trazidas pela ANTAQ
43.	Por fim, chamo a atenção do Colegiado para a informação trazida pela Antaq por meio do Ofício 118/2019/DG-ANTAQ, de 26/4/2019 (peça 247) , em atendimento à determinação expedida no subitem 9.6 do recente Acórdão 215/2019-TCU-Plenário, verbis:
9.6 determinar à Antaq e ao Ministério da Infraestrutura que, em face do monitoramento determinado no subitem 9.6.1 do Acórdão 1171/2018-TCU-Plenário, e da determinação contida no subitem 9.5 do presente acórdão, deverá ser informado, mensalmente, a este Tribunal sobre o estágio das providências inerentes à nova licitação para o arrendamento das áreas abrangidas pelo segundo termo aditivo ao Contrato PRES 32/98;
44.	Nesse expediente, a Agência informa, em essência, que:  
		...a atuação da ANTAQ no âmbito do procedimento licitatório de arrendamentos portuários depende, previamente, do impulso processual a cargo do Poder Concedente, in casu, o Ministério da Infraestrutura, mediante o encaminhamento do Estudo de Viabilidade Técnica, Econômica e Ambiental - EVTEA, devidamente aprovado naquela instância. 
		...entretanto, que até o momento, não foram protocolizados nesta Agência os documentos necessários para o início do referido procedimento. 
		...a Agência endereçou o Ofício n° 85/2019/DG-ANTAQ à instância ministerial, contextualizando todo o caso concreto.
45.	Tendo em vista que a determinação descrita no subitem 9.3 do Acórdão 1171/2018-TCU-Plenário, ora recorrido, não foi alcançada pelo efeito suspensivo dos presentes recursos, estando com plena eficácia desde sua expedição, considero oportuno que este Plenário aproveite o presente ensejo para alertar o Ministro de Estado da Infraestrutura acerca da determinação expedida no subitem 9.3 do Acórdão 1178/2018-TCU-Plenário, enviando-lhe cópia integral da referida deliberação, bem como dos respectivos Relatório e Voto. Segue-se o teor do comando mencionado:
9.3. determinar, cautelarmente, ao MTPA e à Agência Nacional de Transportes Aquaviários - Antaq a adoção de medidas imediatas para realização de nova licitação destinada ao arrendamento das áreas abrangidas pelo segundo termo aditivo ao Contrato PRES 32/98, devendo apresentar ao TCU, em 30 dias, plano de ação que detalhe as medidas necessárias; com indicação dos prazos para implementação de cada atividade e dos respectivos responsáveis, de forma que todo o processo necessário à assunção das áreas pelo vencedor do certame esteja concluído e o novo contrato possa entrar em vigor antes de 16/5/2020; (grifei) .
46.	Anoto que a referida deliberação foi encaminhada por cópia, à época, para a correspondente pasta ministerial, que, na ocasião, era o Ministério dos Transportes, Portos e Aviação Civil (MTPA) . Entretanto, com sua extinção e a assunção de suas atribuições pelo Ministério da Infraestrutura, convém que o novo Ministro de Estado seja expressamente cientificado daquela determinação. 
47.	Sem embargo dessa proposição, observo que o princípio da continuidade administrativa impõe aos gestores o dever de conhecimento das determinações dos órgãos de controle pendentes de implementação, mesmo que emitidas anteriormente à assunção do cargo. A medida ora proposta visa à efetividade do comando em questão, em face da recente informação trazida pela Antaq.
48.	Conforme assentado no subitem 9.6 do acórdão recorrido, a SeinfraPortoFerrovia deverá monitorar o cumprimento das determinações então expedidas.
49.	Deixo claro que essa proposta complementar motiva-se nos princípios da racionalidade e da celeridade processuais, razão por que rogo licença à relatora a quo, Ministra Ana Arraes, para submetê-la ao Plenário nesta assentada. 
	Do exposto, VOTO por que seja aprovado o Acórdão que ora submeto a este Colegiado.
TCU, Sala das Sessões Ministro Luciano Brandão Alves de Souza, em 8 de maio de 2019.
RAIMUNDO CARREIRO 
Relator